---
title: "Contesto e ambiente R"
subtitle: "Che cosa compone una soluzione R"
---

## Perché questo capitolo

Per IT, una richiesta R non è normalmente una richiesta di installazione di un singolo programma. Una soluzione R è un insieme di codice, runtime, pacchetti, dipendenze native, configurazione e sistemi esterni.

> **Che cosa stiamo realmente gestendo?**

Il primo obiettivo non è conoscere l'ecosistema R in dettaglio, ma poter ricostruire il perimetro tecnico della soluzione e capire quali parti sono già governate da IT.

```{mermaid}
%%| echo: false
flowchart LR
  A[Repository] --> B[Library]
  B --> C[Sessione R]
  C --> D[Codice]
  C --> E[Package]
  E --> F[Dipendenze native]
  F --> G[Sistema operativo]
``` 

## Come leggere questo capitolo

Il capitolo ha due livelli.

**Livello operativo — da ricordare**

- R è il runtime; RStudio è uno strumento di sviluppo;
- una soluzione R comprende codice, runtime, package, dipendenze native, configurazione e sistemi esterni;
- «package installato» non significa necessariamente «ambiente riproducibile»;
- un lockfile descrive una parte dell'ambiente, non il server completo;
- la baseline deve comprendere anche ciò che sta fuori da R.

**Livello diagnostico — da usare quando serve**

- library path e ordine di ricerca;
- lockfile e gestione delle dipendenze;
- ABI, driver e librerie native;
- ALTREP e differenza tra dimensione logica e memoria del processo.

Per la prima presa in carico non è necessario conoscere i dettagli interni di R: serve soprattutto saper ricostruire il perimetro della soluzione.

## Lessico operativo minimo

Per seguire il corso bastano pochi termini aggiuntivi rispetto al lessico IT abituale:

| Termine | Significato operativo |
|---|---|
| **runtime** | software e ambiente che eseguono il codice; qui, principalmente R e ciò che gli permette di funzionare |
| **dipendenza nativa** | libreria o componente compilato fornito dall'OS o da un altro software, usato direttamente o indirettamente da R/package |
| **processo** | istanza in esecuzione con il proprio spazio di memoria visto dal sistema operativo |
| **worker** | unità incaricata di eseguire una parte del lavoro parallelo |
| **thread** | flusso di esecuzione all'interno di un processo |
| **serializzazione** | trasformazione di un oggetto in una rappresentazione trasferibile o memorizzabile, per esempio tra processi |
| **profiling** | misura dettagliata di dove il programma spende tempo o risorse |
| **benchmark** | confronto controllato tra esecuzioni dello stesso workload o di varianti del workload |
| **baseline** | stato di riferimento, descritto e misurato, contro cui confrontare una modifica |
| **artefatto** | risultato prodotto dalla build e destinato al deployment, per esempio un'immagine container o un pacchetto di release |
| **smoke test** | verifica breve eseguita dopo il deployment per accertare che il servizio o job sia avviabile e svolga il percorso minimo atteso |

Il resto del manuale introduce i termini R-specifici nel punto in cui diventano necessari.

## R non è RStudio

R è il runtime che esegue il codice. RStudio è un ambiente di sviluppo. In produzione può essere necessario R senza RStudio.

La baseline deve quindi descrivere ciò che serve all'esecuzione, non tutto ciò che serve allo sviluppatore.

## La composizione dell'ambiente

```text
codice applicativo
      ↓
R
      ↓
pacchetti R
      ↓
dipendenze R
      ↓
librerie native / driver
      ↓
sistema operativo
      ↓
infrastruttura
```

Una dipendenza può attraversare più livelli. Un package può utilizzare C/C++ o Fortran compilato e dipendere da librerie di sistema. Installare un package e rendere disponibile l'ambiente necessario all'esecuzione non sono la stessa operazione.

**Per R questo confine è particolarmente importante:** il lockfile descrive l'ecosistema dei package, ma non rende automaticamente identiche le librerie native, i driver e il sistema operativo.

Un esempio tipico è un package che si installa correttamente in sviluppo ma in produzione richiede una libreria di sistema o un client database assente. Il problema non è necessariamente nel codice R: la catena di dipendenze attraversa un confine gestito da IT.

## Package, library e repository

Un **package** è un componente software per R: contiene codice R e, quando necessario, codice compilato e altre risorse.

Una **library** è una directory del filesystem che contiene package installati.

Un **repository** è una sorgente dalla quale i package vengono scaricati. CRAN è il repository più noto, ma ne esistono altri.

La sequenza è:

~~~text
repository
    ↓ installazione
library
    ↓ caricamento
sessione R
    ↓ esecuzione
codice
~~~

Quando scriviamo library(data.table), data.table è il **package**; library() è la funzione che lo rende disponibile nella sessione. La **library** non è data.table: è la directory che contiene il package.

Questa distinzione diventa importante quando IT deve sapere **quale copia di un package viene caricata e chi può modificarla**.

## Da dove arrivano i package?

Per IT, sapere che esiste un package non basta: bisogna sapere **da quale repository viene installato**, quale versione viene richiesta e se l'ambiente aziendale consente di raggiungere quella sorgente.

### CRAN

**CRAN (Comprehensive R Archive Network)** è il principale network pubblico di repository per package R. È una sorgente fondamentale per package open source, ma non è l'unica possibile.

In una soluzione aziendale possono comparire, per esempio:

| Sorgente | Uso tipico |
|---|---|
| **CRAN** | package open source distribuiti pubblicamente |
| **repository pubblico diverso da CRAN** | package distribuiti attraverso un altro ecosistema o canale |
| **repository aziendale interno** | controllo centralizzato di package approvati, versioni o disponibilità |
| **Git repository** | sviluppo, test o installazione di versioni non ancora pubblicate come release |
| **sorgente locale/artefatto** | installazioni controllate o package sviluppati internamente |

La scelta della sorgente può coinvolgere proxy, firewall, approvazione delle dipendenze, riproducibilità, disponibilità del repository e supply-chain software.

### Repository e installazione

Quando viene eseguito:

~~~text
install.packages("data.table")
~~~

R deve sapere da quale repository recuperare il package. La configurazione può essere esplicita oppure derivare dalle opzioni e dalla configurazione dell'ambiente.

Per vedere i repository configurati nella sessione:

```{r}
#| label: verifica-repository-r

getOption("repos")
```

Il risultato è parte della diagnosi dell'ambiente. Due macchine con la stessa versione di R possono utilizzare repository differenti.

### Binario o sorgente?

L'installazione di un package può usare un **binario precompilato** oppure la compilazione da **sorgente**, a seconda del sistema operativo, del repository e della disponibilità del package.

Un'installazione da sorgente può richiedere compilatori, toolchain, header e librerie di sviluppo. Per IT:

~~~text
package disponibile
      ≠
package immediatamente installabile
~~~

Un errore durante l'installazione non significa quindi necessariamente che il package sia difettoso.

### Repository pubblico e repository aziendale

Per un ambiente di produzione può essere previsto un repository aziendale o un proxy/cache approvato, invece dell'accesso diretto a un repository pubblico. Il corso non prescrive una soluzione unica.

La domanda operativa è:

> **Qual è la sorgente autorizzata dei package per questo ambiente e come viene garantita la disponibilità della versione richiesta?**

### Informazioni da consegnare a IT

Per una soluzione destinata alla produzione, lo sviluppatore dovrebbe indicare almeno package, versioni o lockfile, repository previsti ed eventuali package installati da Git, sorgenti locali o repository interni.

## Approfondimento — Le library di R

R può avere più library contemporaneamente. .libPaths() restituisce il percorso delle library che R considera nella sessione corrente, nell'ordine in cui vengono cercate.

Una situazione concettuale può essere:

~~~text
project library
      ↓
user library
      ↓
system library
~~~

Non è però corretto assumere che questi tre livelli siano sempre presenti o abbiano sempre questi nomi: dipendono dall'installazione e da strumenti come renv.

Possiamo distinguere:

- **system library**: package disponibili a più utenti o all'installazione di R;
- **user library**: package installati per un singolo utente;
- **project library**: package associati a uno specifico progetto.

Con renv, il progetto dispone di una library isolata logicamente dalle altre. La directory fisica può anche essere collocata fuori dalla directory del progetto: ciò che conta è che renv la associ a quel progetto e la attivi nella sessione. 

### Che cosa ci dice davvero .libPaths()?

```{r}
#| label: ispezione-library-r

.libPaths()
```

Il risultato va letto come una **lista ordinata di percorsi**. Se un package è presente in più library, l'ordine è rilevante: R può trovare una copia prima di un'altra.

Per una diagnosi IT è utile osservare anche quali package sono presenti in ciascun percorso:

```{r}
#| label: ispezione-package-per-library

lapply(.libPaths(), list.files)
```

Non serve eseguire questo comando in produzione: serve capire che «il package è installato» non risponde alla domanda «quale package viene usato?».

## Che cos'è un lockfile?

Un **lockfile** è un file che registra lo stato delle dipendenze di un progetto in un determinato momento, in modo che quell'ambiente possa essere ricostruito.

Nel caso di renv, il file si chiama normalmente renv.lock e viene **gestito da renv**, non dal runtime R in modo automatico.

Il ciclo tipico è:

~~~text
renv::init()
     ↓
project library
     ↓
renv::snapshot()
     ↓
renv.lock
     ↓
nuova macchina
     ↓
renv::restore()
     ↓
project library ricostruita
~~~

snapshot() registra lo stato della library di progetto nel lockfile; restore() usa il lockfile per installare nella library di progetto le versioni registrate. Il lockfile contiene anche la versione di R e i repository associati al progetto.

### È obbligatorio usare un lockfile?

**No.**

R può funzionare perfettamente senza renv e senza lockfile.

Il lockfile diventa utile quando la riproducibilità dell'ambiente è un requisito: sviluppo collaborativo, CI/CD, deployment, manutenzione nel tempo, rollback o audit.

Quindi IT non dovrebbe chiedere «R richiede un lockfile?». La domanda corretta è:

> **Per questo workload abbiamo bisogno di poter ricostruire la stessa combinazione di R e package?**

Se la risposta è sì, renv è una possibile soluzione; non è però l'unica forma teorica di gestione delle dipendenze.

### Che cosa NON congela il lockfile?

Un lockfile renv non è una fotografia dell'intero server.

Non congela automaticamente:

- distribuzione e versione dell'OS;
- librerie native di sistema;
- client database e driver esterni;
- configurazione;
- credenziali;
- dati;
- filesystem;
- rete;
- servizi esterni.

Quindi:

~~~text
renv.lock
   ≠
immagine completa del server
~~~

Il lockfile controlla una parte importante dell'ambiente R, non l'intera infrastruttura.

## Approfondimento — Due termini infrastrutturali

Due termini che possono comparire quando una dipendenza attraversa il confine tra package R e sistema operativo:

| Termine | Significato operativo |
|---|---|
| **ABI** | insieme di convenzioni binarie che permettono a componenti compilati compatibili di comunicare; una libreria può quindi richiedere una specifica compatibilità binaria |
| **driver** | componente software che permette a un'applicazione o libreria di comunicare con una tecnologia concreta, per esempio un database |

## Dipendenze e riproducibilità

Un progetto dovrebbe dichiarare le proprie dipendenze R e poter ricostruire un ambiente coerente. Il lockfile di progetto descrive le dipendenze R da ricostruire, ma non congela automaticamente OS, librerie native, driver, configurazione, credenziali o dati.

Una baseline completa può essere:

| Livello | Informazione |
|---|---|
| Codice | commit/tag |
| R | versione |
| Package | versioni e repository |
| Dipendenze R | lockfile |
| Native | librerie e driver |
| OS | distribuzione/versione |
| Configurazione | parametri |
| Sistemi esterni | database, API, filesystem |
| Test | dati ed esiti |

Questa baseline tornerà nel capitolo 5, quando l'ambiente deve diventare parte di una release, e nel capitolo 6, quando una modifica deve produrre una nuova baseline.

## Componenti nativi

R può delegare lavoro a codice compilato. Per IT la conseguenza non è semplicemente «serve una libreria»: cambiano anche versioni, ABI, compilatori, driver e gestione dei thread.

Questo è uno dei punti in cui una soluzione R si comporta diversamente da un semplice script interpretato: la catena di dipendenze può arrivare sotto il livello dei package.

## Approfondimento — ALTREP

ALTREP è un meccanismo interno di R che permette ad alcuni oggetti di avere una rappresentazione alternativa rispetto alla rappresentazione tradizionale. Un oggetto può quindi essere descritto senza che tutti i suoi dati siano necessariamente materializzati immediatamente nella forma che ci aspettiamo.

Per IT non serve conoscere l'implementazione di ALTREP. Serve capire una conseguenza:

> **la dimensione logica di un oggetto R non è una misura affidabile, da sola, della memoria fisica consumata dal processo.**

Questo diventa importante quando confrontiamo:

~~~text
dimensione dei dati
      ↓
oggetti R
      ↓
allocazioni temporanee / copie
      ↓
memoria del processo
      ↓
memoria della macchina
~~~

ALTREP è quindi un esempio, non una spiegazione completa della memoria. Nel capitolo 2 vedremo gli altri meccanismi che producono la differenza.

## Checklist

1. Qual è il ruolo di R?
2. Quale versione di R?
3. Quali package e versioni?
4. Quale library viene usata?
5. Quale lockfile descrive l'ambiente?
6. Esistono dipendenze native?
7. Quali driver/client sono necessari?
8. Quali sistemi esterni sono coinvolti?
9. Come viene ricostruita la baseline?

### Domande che IT dovrebbe poter rispondere

1. Qual è l'entrypoint della soluzione?
2. Quale ambiente R deve essere disponibile?
3. Quali dipendenze attraversano il confine tra R e sistema operativo?
4. Quali sistemi esterni sono necessari?
5. Quale baseline permette di ricostruire l'ambiente?

Il capitolo successivo sposta la domanda dall'ambiente al modo in cui **il runtime R usa memoria, processi, worker e thread**.
