---
title: "Contesto e ambiente R"
subtitle: "Che cosa deve sapere IT prima di valutare una soluzione R"
---

## Perché questo capitolo

Questo capitolo definisce il punto di partenza: per IT, una soluzione R non è semplicemente un programma da installare, ma un insieme di runtime, pacchetti, dipendenze e risorse collocato in un contesto operativo. Prima di parlare di CPU, RAM o server è quindi necessario capire che ruolo svolge R e quali componenti richiede.

## Obiettivi della giornata

L'obiettivo non è imparare a programmare in R.

L'obiettivo è mettere IT nelle condizioni di:

- capire che cosa sta chiedendo uno sviluppatore R;
- valutare se una richiesta è tecnicamente motivata;
- chiedere la diagnostica necessaria;
- distinguere problemi applicativi da problemi infrastrutturali;
- valutare richieste di CPU, RAM, storage e server;
- capire come R si integra con i sistemi esistenti;
- riconoscere quando R è adatto e quando esistono alternative più naturali.


## Il problema dal punto di vista IT

Una richiesta può arrivare così:

> "L'elaborazione R è troppo lenta.  
> Servono 16 core, 64 GB di RAM e l'installazione di alcuni pacchetti."

La domanda che dovrebbe sorgere è:

> **"Quali evidenze giustificano questa richiesta?"**


## Il caso guida: l'ecologo

Un ricercatore utilizza R per un'elaborazione sui dati ambientali.

Attualmente:

- l'elaborazione viene eseguita su un PC;
- dura diverse ore;
- il PC diventa poco utilizzabile durante l'elaborazione;
- viene richiesto un server dedicato;
- la richiesta iniziale è: 16 CPU e 64 GB RAM.

IT deve capire:

1. qual è il problema;
2. quale risorsa viene realmente saturata;
3. se il codice può essere migliorato;
4. se il parallelismo è possibile;
5. se il database è coinvolto;
6. quale infrastruttura è realmente necessaria.


## Che cosa vede IT quando arriva una richiesta R


Per IT, R può comparire in molti modi diversi:

```{mermaid}
%%| label: mermaid-01-contesto-01
%%| echo: false
flowchart TD
    R["R"]

    R --> SCRIPT["Script"]
    R --> BATCH["Job batch"]
    R --> REPORT["Report Quarto"]
    R --> SHINY["Web app Shiny"]
    R --> API["API HTTP"]
    R --> DB["Client database"]
    R --> MODEL["Modello / analisi"]
```

Non tutte queste situazioni hanno gli stessi requisiti infrastrutturali.


### La domanda fondamentale

> **Che ruolo ha R nel sistema?**

Può essere:

- uno strumento personale;
- un motore di calcolo;
- un job batch;
- un generatore di report;
- un componente di un'applicazione;
- un servizio API;
- un client verso Oracle;
- un componente di una pipeline.

La risposta cambia completamente la valutazione IT.


## Separare ambiente di sviluppo e runtime


```{mermaid}
%%| label: mermaid-01-contesto-02
%%| echo: false
flowchart LR
    U["Utente"] --> RS["RStudio"]
    RS --> R["R runtime"]
    R --> P["Pacchetti"]
    R --> OS["Sistema operativo"]
    R --> CPU["CPU"]
    R --> RAM["RAM"]
    R --> IO["Storage / rete"]
```

**RStudio** è un ambiente di sviluppo.

**R** è il runtime che esegue il codice.

Un server può eseguire R senza RStudio.


## Capire l'ambiente software


Un ambiente R reale comprende più livelli:

```{mermaid}
%%| label: mermaid-01-contesto-03
%%| echo: false
flowchart TD
    APP["Codice applicativo"]
    APP --> R["R"]
    R --> PKG["Pacchetti R"]
    PKG --> DEP["Dipendenze"]
    DEP --> SYS["Librerie di sistema"]
    SYS --> OS["Sistema operativo"]
    OS --> HW["Hardware"]
```

Una richiesta di "installare un pacchetto" può quindi avere conseguenze anche sul sistema operativo.


## Riconoscere le dipendenze


| Pacchetto | Utilizzo principale |
|---|---|---|
| `data.table` | Manipolazione efficiente dei dati |
| `ggplot2` | Visualizzazione |
| `DBI` | Interfaccia standard verso database |
| `odbc` | Connessioni ODBC |
| `httr2` | Accesso a API HTTP |
| `jsonlite` | JSON |
| `readr` | Import/export dati testuali |
| `arrow` | Parquet e formato Arrow |
| `shiny` | Applicazioni web |
| `quarto` | Report e pubblicazione |
| `plumber2` | API HTTP |
| `future` | Parallelizzazione |
| `parallel` | Parallelizzazione |
| `profvis` | Profilazione |
| `renv` | Gestione dell'ambiente e delle dipendenze |

IT non deve conoscere l'API di questi pacchetti.

Deve riconoscerne il **ruolo**.


### Una richiesta di pacchetto non è una semplice installazione

Uno sviluppatore può chiedere:

> "Mi serve il pacchetto X."

IT deve poter chiedere:

- Per quale funzionalità?
- È indispensabile?
- Quali dipendenze introduce?
- Richiede librerie di sistema?
- Quale versione di R richiede?
- Quale versione del pacchetto?
- Da quale repository proviene?
- Ha bisogno di accesso Internet?
- È compatibile con l'ambiente aziendale?
- Come verrà aggiornato?


### Dipendenze

```{mermaid}
%%| label: mermaid-01-contesto-04
%%| echo: false
flowchart TD
    APP["Applicazione R"]
    APP --> X["Pacchetto X"]
    X --> Y["Pacchetto Y"]
    X --> Z["Pacchetto Z"]
    Y --> SYS["Libreria di sistema"]
    Z --> SYS2["Altra libreria di sistema"]
```

La dipendenza non è solo:

> "R richiede X."

Può essere:

> R → X → Y → libreria OS.

Per questo la gestione dell'ambiente è parte del deployment.


### `renv`: perché interessa a IT

`renv` permette di associare a un progetto R un ambiente di pacchetti riproducibile.

Il concetto importante per IT è:

> **L'applicazione deve dichiarare da quali dipendenze dipende.**

Non dovrebbe dipendere casualmente da:

> "quello che è installato oggi sul server".

Questo facilita:

- riproducibilità;
- aggiornamenti;
- manutenzione;
- diagnosi;
- reinstallazione;
- trasferimento tra ambienti.

## Gestire l'ambiente e la riproducibilità


Per evitare ambiguità, IT dovrebbe distinguere quattro concetti:

| Concetto | Che cosa rappresenta |
|---|---|
| **Library** | dove i pacchetti sono fisicamente installati e caricabili da R |
| **Repository** | da dove vengono recuperati i pacchetti e le loro versioni |
| **Ambiente** | insieme effettivo di R, pacchetti e componenti necessari a un progetto |
| **Lockfile** | descrizione versionata delle dipendenze che il progetto intende ricostruire |

Un repository non è una library e un lockfile non è l'ambiente completo. Il percorso operativo è:

```text
repository
    ↓
installazione
    ↓
library
    ↓
ambiente R
    ↓
applicazione
```

La baseline deve identificare anche i componenti che il lockfile non copre, come sistema operativo, librerie native, driver, client database e configurazione.

### Gestione delle librerie e riproducibilità

Per IT, una libreria R non è semplicemente una cartella che contiene file.

Quando R viene eseguito, cerca i pacchetti nelle **library** disponibili per quel processo. Il percorso effettivo può dipendere dalla configurazione del sistema e dell'utente.

```{r}
#| label: ispezione-librerie-r

.libPaths()
```

Il comando permette di vedere le library utilizzate dalla sessione R.

In un ambiente multiutente è utile distinguere concettualmente:

```text
sistema / sito
      │
      ├── pacchetti condivisi
      │
utente
      │
      └── pacchetti personali
      │
progetto
      │
      └── ambiente controllato dal progetto
```

Le modalità concrete dipendono dal sistema operativo e dalla configurazione di R. Il punto IT è stabilire **chi può modificare una library, quali versioni contiene e quale ambiente deve essere utilizzato dall'applicazione**.

#### Librerie condivise e multiutente

Su un computer utilizzato da più persone, installare o aggiornare un pacchetto in una library condivisa può modificare il comportamento di applicazioni diverse.

Per questo è utile distinguere:

- ambiente di sviluppo personale;
- library condivisa;
- ambiente del progetto;
- ambiente di test;
- ambiente di produzione.

La domanda non è soltanto:

> «Il pacchetto è installato?»

ma:

> **«Quale versione del pacchetto viene caricata da questa applicazione e chi può modificarla?»**

#### Gestione operativa su computer multiutente

Su un computer utilizzato da più persone, una library condivisa deve essere trattata come un componente amministrato, non come una cartella nella quale ogni utente può installare liberamente pacchetti.

Per IT, il modello operativo dovrebbe distinguere:

- **library condivisa**: gestita centralmente e utilizzata in lettura dalle applicazioni;
- **library personale**: spazio nel quale un utente può sperimentare senza modificare l'ambiente condiviso;
- **library del progetto**: ambiente associato a una specifica applicazione, per esempio tramite `renv`;
- **ambiente di test**;
- **ambiente di produzione**.

In produzione, l'account tecnico che esegue l'applicazione dovrebbe normalmente poter leggere le library approvate ma non modificarle. L'installazione o l'aggiornamento dei pacchetti dovrebbe avvenire tramite un processo autorizzato, con test e aggiornamento della baseline.

#### Checklist IT per le library

Per ogni computer o server multiutente, verificare:

1. quali library sono effettivamente utilizzate da ciascun runtime;
2. chi può scrivere nelle library condivise;
3. quale procedura autorizza installazione e aggiornamento dei pacchetti;
4. come vengono impedite modifiche casuali all'ambiente di produzione;
5. come si identifica la versione realmente caricata da un'applicazione;
6. come sono separati sviluppo, test e produzione;
7. come vengono gestite eventuali versioni diverse di R;
8. come vengono registrati richiesta, installazione, verifica e autorizzazione della modifica.

Per diagnosticare il percorso effettivo si possono usare `.libPaths()` e, quando necessario, le variabili `R_LIBS_USER` e `R_LIBS_SITE`. Per un pacchetto critico si può verificare anche il percorso effettivo con `find.package()`.

La domanda operativa non è quindi soltanto:

> «Il pacchetto è installato?»

ma:

> **«Quale versione viene caricata da questa applicazione, da quale library, chi può modificarla e quale processo autorizza la modifica?»**

#### Ambiente controllato del progetto

Per un progetto R è preferibile poter dichiarare in modo esplicito:

- versione di R;
- pacchetti utilizzati;
- versioni dei pacchetti;
- repository di provenienza;
- eventuali dipendenze di sistema;
- eventuali driver o software esterni.

`renv` consente di registrare le dipendenze R del progetto in un lockfile e di ricostruire l'ambiente a partire da quella descrizione.

```{r}
#| label: concetto-riproducibilita-renv

# In un progetto gestito con renv, il lockfile
# descrive le dipendenze R da ricostruire.
# Il comando seguente è mostrato come concetto:
# renv::restore()
```

Il lockfile non congela però automaticamente tutto l'ambiente di esecuzione: sistema operativo, librerie native, driver, client Oracle, configurazioni e altri componenti esterni devono essere gestiti separatamente.

Questa distinzione diventa importante quando il risultato prodotto dal software deve essere **ricostruibile e verificabile nel tempo**.

#### Dal computer dello sviluppatore alla baseline software

Una richiesta di installazione può essere trasformata in una descrizione controllata dell'ambiente:

| Componente | Informazione da identificare |
|---|---|
| Codice | repository, commit o tag |
| R | versione |
| Pacchetti | versioni e repository |
| Dipendenze R | lockfile, per esempio `renv.lock` |
| Sistema operativo | distribuzione e versione |
| Librerie native | versioni rilevanti |
| Driver/client | ODBC, Oracle o altri |
| Configurazione | parametri necessari |
| Dati di test | identificativo/versione |
| Test software | versione della suite ed esito |

Questa **baseline software** non è ancora la validazione del metodo. È la descrizione controllata dell'ambiente nel quale il software viene eseguito.
