---
title: "Contesto e ambiente R"
subtitle: "Che cosa compone una soluzione R"
---

## Perché questo capitolo

Per IT, una richiesta R non è normalmente una richiesta di installazione di un singolo programma. Una soluzione R è un insieme di codice, runtime, pacchetti, dipendenze native, configurazione e sistemi esterni.

> **Che cosa stiamo realmente gestendo?**

Il primo obiettivo non è conoscere l'ecosistema R in dettaglio, ma poter ricostruire il perimetro tecnico della soluzione e capire quali parti sono già governate da IT.

```{mermaid}
%%| echo: false
flowchart LR
  A[Repository] --> B[Library]
  B --> C[Sessione R]
  C --> D[Codice]
  C --> E[Package]
  E --> F[Dipendenze native]
  F --> G[Sistema operativo]
``` 

## Come leggere questo capitolo

Il capitolo ha due livelli.

**Livello operativo — da ricordare**

- R è il runtime; RStudio è uno strumento di sviluppo;
- una soluzione R comprende codice, runtime, package, dipendenze native, configurazione e sistemi esterni;
- «package installato» non significa necessariamente «ambiente riproducibile»;
- un file che registra le dipendenze descrive una parte dell'ambiente, non il server completo;
- la situazione di riferimento deve comprendere anche ciò che sta fuori da R.

**Livello diagnostico — da usare quando serve**

- library path e ordine di ricerca;
- file che registra le dipendenze e gestione delle dipendenze;
- ABI, driver e librerie native;
- ALTREP e differenza tra dimensione logica e memoria del processo.

Per la prima presa in carico non è necessario conoscere i dettagli interni di R: serve soprattutto saper ricostruire il perimetro della soluzione.

## Lessico operativo minimo

Per seguire il corso bastano pochi termini aggiuntivi rispetto al lessico IT abituale:

| Termine | Significato operativo |
|---|---|
| **runtime** | software e ambiente che eseguono il codice; qui, principalmente R e ciò che gli permette di funzionare |
| **dipendenza nativa** | libreria o componente compilato fornito dall'OS o da un altro software, usato direttamente o indirettamente da R/package |
| **processo** | istanza in esecuzione con il proprio spazio di memoria visto dal sistema operativo |
| **worker** | unità incaricata di eseguire una parte del lavoro parallelo |
| **thread** | flusso di esecuzione all'interno di un processo |
| **serializzazione** | trasformazione di un oggetto in una rappresentazione trasferibile o memorizzabile, per esempio tra processi |
| **analisi dei tempi di esecuzione** | misura dettagliata di dove il programma spende tempo o risorse |
| **prova comparativa** | confronto controllato tra esecuzioni dello stesso carico di lavoro o di varianti del carico di lavoro |
| **situazione di riferimento** | stato di riferimento, descritto e misurato, contro cui confrontare una modifica |
| **artefatto** | risultato prodotto dalla build e destinato alla distribuzione, per esempio un'immagine container o un pacchetto di rilascio |
| **verifica rapida di avvio** | verifica breve eseguita dopo la distribuzione per accertare che il servizio o job sia avviabile e svolga il percorso minimo atteso |

Il resto del manuale introduce i termini R-specifici nel punto in cui diventano necessari.

## R non è RStudio

R è il runtime che esegue il codice. RStudio è un ambiente di sviluppo. In produzione può essere necessario R senza RStudio.

La situazione di riferimento deve quindi descrivere ciò che serve all'esecuzione, non tutto ciò che serve allo sviluppatore.

## La composizione dell'ambiente

```text
codice applicativo
      ↓
R
      ↓
pacchetti R
      ↓
dipendenze R
      ↓
librerie native / driver
      ↓
sistema operativo
      ↓
infrastruttura
```

Una dipendenza può attraversare più livelli. Un package può utilizzare C/C++ o Fortran compilato e dipendere da librerie di sistema. Installare un package e rendere disponibile l'ambiente necessario all'esecuzione non sono la stessa operazione.

**Per R questo confine è particolarmente importante:** il file che registra le dipendenze descrive l'ecosistema dei package, ma non rende automaticamente identiche le librerie native, i driver e il sistema operativo.

Un esempio tipico è un package che si installa correttamente in sviluppo ma in produzione richiede una libreria di sistema o un client database assente. Il problema non è necessariamente nel codice R: la catena di dipendenze attraversa un confine gestito da IT.

## Package, library e repository

Un **package** è un componente software per R: contiene codice R e, quando necessario, codice compilato e altre risorse.

Una **library** è una directory del filesystem che contiene package installati.

Un **repository** è una sorgente dalla quale i package vengono scaricati. CRAN è il repository più noto, ma ne esistono altri.

La sequenza è:

~~~text
repository
    ↓ installazione
library
    ↓ caricamento
sessione R
    ↓ esecuzione
codice
~~~

Quando scriviamo `library(`data.table`)`, `data.table` è il **package**; `library()` è la funzione che lo rende disponibile nella sessione. La **library** non è `data.table`: è la directory che contiene il package.

Questa distinzione diventa importante quando IT deve sapere **quale copia di un package viene caricata e chi può modificarla**.

## Da dove arrivano i package?

Per IT, sapere che esiste un package non basta: bisogna sapere **da quale repository viene installato**, quale versione viene richiesta e se l'ambiente aziendale consente di raggiungere quella sorgente.

### CRAN

**CRAN (Comprehensive R Archive Network)** è il principale network pubblico di repository per package R. È una sorgente fondamentale per package open source, ma non è l'unica possibile.

In una soluzione aziendale possono comparire, per esempio:

| Sorgente | Uso tipico |
|---|---|
| **CRAN** | package open source distribuiti pubblicamente |
| **repository pubblico diverso da CRAN** | package distribuiti attraverso un altro ecosistema o canale |
| **repository aziendale interno** | controllo centralizzato di package approvati, versioni o disponibilità |
| **Git repository** | sviluppo, test o installazione di versioni non ancora pubblicate come release |
| **sorgente locale/artefatto** | installazioni controllate o package sviluppati internamente |

La scelta della sorgente può coinvolgere proxy, firewall, approvazione delle dipendenze, riproducibilità, disponibilità del repository e supply-chain software.

### Repository e installazione

Quando viene eseguito:

~~~text
`install.packages("`data.table`")`
~~~

R deve sapere da quale repository recuperare il package. La configurazione può essere esplicita oppure derivare dalle opzioni e dalla configurazione dell'ambiente.

Per vedere i repository configurati nella sessione:

```{r}
#| label: verifica-repository-r

getOption("repos")
```

Il risultato è parte della diagnosi dell'ambiente. Due macchine con la stessa versione di R possono utilizzare repository differenti.

### Binario o sorgente?

L'installazione di un package può usare un **binario precompilato** oppure la compilazione da **sorgente**, a seconda del sistema operativo, del repository e della disponibilità del package.

Un'installazione da sorgente può richiedere compilatori, toolchain, header e librerie di sviluppo. Per IT:

~~~text
package disponibile
      ≠
package immediatamente installabile
~~~

Un errore durante l'installazione non significa quindi necessariamente che il package sia difettoso.

### Repository pubblico e repository aziendale

Per un ambiente di produzione può essere previsto un repository aziendale o un proxy/cache approvato, invece dell'accesso diretto a un repository pubblico. Il corso non prescrive una soluzione unica.

La domanda operativa è:

> **Qual è la sorgente autorizzata dei package per questo ambiente e come viene garantita la disponibilità della versione richiesta?**

### Informazioni da consegnare a IT

Per una soluzione destinata alla produzione, lo sviluppatore dovrebbe indicare almeno package, versioni o file che registra le dipendenze, repository previsti ed eventuali package installati da Git, sorgenti locali o repository interni.

In un contesto aziendale è utile aggiungere una domanda di **supply chain**:

> **Da dove provengono i componenti software e quali di questi devono essere approvati, replicati o resi disponibili in produzione?**

Questo include non soltanto i package R, ma anche librerie native, driver e client esterni. La riproducibilità tecnica e la sicurezza della catena di fornitura sono quindi collegate, ma non coincidono.

## Approfondimento — Le library di R

R può avere più library contemporaneamente. `.libPaths()` restituisce il percorso delle library che R considera nella sessione corrente, nell'ordine in cui vengono cercate.

Una situazione concettuale può essere:

~~~text
project library
      ↓
user library
      ↓
system library
~~~

Non è però corretto assumere che questi tre livelli siano sempre presenti o abbiano sempre questi nomi: dipendono dall'installazione e da strumenti come `renv`.

Possiamo distinguere:

- **system library**: package disponibili a più utenti o all'installazione di R;
- **user library**: package installati per un singolo utente;
- **project library**: package associati a uno specifico progetto.

Con `renv`, il progetto dispone di una library isolata logicamente dalle altre. La directory fisica può anche essere collocata fuori dalla directory del progetto: ciò che conta è che `renv` la associ a quel progetto e la attivi nella sessione. 

### Che cosa ci dice davvero `.libPaths()`?

```{r}
#| label: ispezione-library-r

.libPaths()
```

Il risultato va letto come una **lista ordinata di percorsi**. Se un package è presente in più library, l'ordine è rilevante: R può trovare una copia prima di un'altra.

Per una diagnosi IT è utile osservare anche quali package sono presenti in ciascun percorso:

```{r}
#| label: ispezione-package-per-library

lapply(.libPaths(), list.files)
```

Non serve eseguire questo comando in produzione: serve capire che «il package è installato» non risponde alla domanda «quale package viene usato?».

## Che cos'è un file che registra le dipendenze?

Un **file che registra le dipendenze** è un file che registra lo stato delle dipendenze di un progetto in un determinato momento, in modo che quell'ambiente possa essere ricostruito.

Nel caso di `renv`, il file si chiama normalmente `renv`.lock e viene **gestito da `renv`**, non dal runtime R in modo automatico.

Il ciclo tipico è:

~~~text
`renv::init()`
     ↓
project library
     ↓
`renv::snapshot()`
     ↓
`renv`.lock
     ↓
nuova macchina
     ↓
`renv::restore()`
     ↓
project library ricostruita
~~~

snapshot() registra lo stato della library di progetto nel file che registra le dipendenze; restore() usa il file che registra le dipendenze per installare nella library di progetto le versioni registrate. Il file che registra le dipendenze contiene anche la versione di R e i repository associati al progetto.

### Laboratorio operativo — verificare e ricostruire un ambiente

La conoscenza di `renv.lock` diventa operativa quando IT deve verificare se un ambiente può essere ricostruito. La procedura minima, in un ambiente di prova, è:

1. identificare la versione di R e il progetto;
2. verificare lo stato delle dipendenze;
3. ripristinare le dipendenze dichiarate;
4. verificare che il package richiesto sia effettivamente disponibile nella library attiva;
5. eseguire un test minimo della soluzione.

Se il progetto usa `renv`, per esempio:

```{r}
#| label: verifica-e-ripristino-renv

R.version.string
renv::status()





# In un ambiente di test:
# renv::restore()

packageVersion("data.table")
find.package("data.table")
```

`renv::restore()` non va inteso come un comando da eseguire alla cieca su una macchina di produzione: può modificare la library del progetto installando o aggiornando dipendenze. La ricostruzione va quindi eseguita in un ambiente controllato e verificata prima della distribuzione.

### Diagnosi di un package mancante o incompatibile

Quando una soluzione non parte, IT deve distinguere almeno tre casi:

- **package non installato**: il package non è presente nelle library disponibili;
- **versione non compatibile**: il package è presente, ma la versione di R, del package o di una dipendenza non soddisfa i requisiti della soluzione;
- **dipendenza esterna mancante**: il package R è installato, ma richiede una libreria nativa, un driver o un altro componente non disponibile.

Una diagnosi utile raccoglie almeno:

```{r}
#| label: diagnosi-package-r

R.version.string
getOption("repos")
.libPaths()
packageVersion("data.table")
find.package("data.table")
```

Questi comandi non risolvono da soli l'incompatibilità. Servono a raccogliere evidenze riproducibili da confrontare con l'ambiente atteso e con l'eventuale `renv.lock`.

Se l'errore riguarda compilazione, librerie condivise, driver o altri componenti esterni a R, la diagnosi passa dal runtime R al sistema operativo o al componente esterno. In quel caso IT deve registrare **quale dipendenza manca e in quale fase**, invece di concludere semplicemente che «R non funziona».

### È obbligatorio usare un file che registra le dipendenze?

**No.**

R può funzionare perfettamente senza `renv` e senza file che registra le dipendenze.

Il file che registra le dipendenze diventa utile quando la riproducibilità dell'ambiente è un requisito: sviluppo collaborativo, CI/CD, distribuzione, manutenzione nel tempo, rollback o audit.

Quindi IT non dovrebbe chiedere «R richiede un file che registra le dipendenze?». La domanda corretta è:

> **Per questo carico di lavoro abbiamo bisogno di poter ricostruire la stessa combinazione di R e package?**

Se la risposta è sì, `renv` è una possibile soluzione; non è però l'unica forma teorica di gestione delle dipendenze.

### Che cosa NON congela il file che registra le dipendenze?

Un file che registra le dipendenze `renv` non è una fotografia dell'intero server.

Non congela automaticamente:

- distribuzione e versione dell'OS;
- librerie native di sistema;
- client database e driver esterni;
- configurazione;
- credenziali;
- dati;
- filesystem;
- rete;
- servizi esterni.

Quindi:

~~~text
`renv`.lock
   ≠
immagine completa del server
~~~

Il file che registra le dipendenze controlla una parte importante dell'ambiente R, non l'intera infrastruttura.

## Approfondimento — Due termini infrastrutturali

Due termini che possono comparire quando una dipendenza attraversa il confine tra package R e sistema operativo:

| Termine | Significato operativo |
|---|---|
| **ABI** | insieme di convenzioni binarie che permettono a componenti compilati compatibili di comunicare; una libreria può quindi richiedere una specifica compatibilità binaria |
| **driver** | componente software che permette a un'applicazione o libreria di comunicare con una tecnologia concreta, per esempio un database |

## Dipendenze e riproducibilità

Un progetto dovrebbe dichiarare le proprie dipendenze R e poter ricostruire un ambiente coerente. Il file che registra le dipendenze di progetto descrive le dipendenze R da ricostruire, ma non congela automaticamente OS, librerie native, driver, configurazione, credenziali o dati.

Una baseline completa può essere:

| Livello | Informazione |
|---|---|
| Codice | commit/tag |
| R | versione |
| Package | versioni e repository |
| Dipendenze R | file che registra le dipendenze |
| Native | librerie e driver |
| OS | distribuzione/versione |
| Configurazione | parametri |
| Sistemi esterni | database, API, filesystem |
| Test | dati ed esiti |

Questa baseline tornerà nel capitolo 5, quando l'ambiente deve diventare parte di una release, e nel capitolo 6, quando una modifica deve produrre una nuova baseline.

## Componenti nativi

R può delegare lavoro a codice compilato. Per IT la conseguenza non è semplicemente «serve una libreria»: cambiano anche versioni, ABI, compilatori, driver e gestione dei thread.

Questo è uno dei punti in cui una soluzione R si comporta diversamente da un semplice script interpretato: la catena di dipendenze può arrivare sotto il livello dei package.

## Approfondimento — ALTREP

ALTREP è un meccanismo interno di R che permette ad alcuni oggetti di avere una rappresentazione alternativa rispetto alla rappresentazione tradizionale. Un oggetto può quindi essere descritto senza che tutti i suoi dati siano necessariamente materializzati immediatamente nella forma che ci aspettiamo.

Per IT non serve conoscere l'implementazione di ALTREP. Serve capire una conseguenza:

> **la dimensione logica di un oggetto R non è una misura affidabile, da sola, della memoria fisica consumata dal processo.**

Questo diventa importante quando confrontiamo:

~~~text
dimensione dei dati
      ↓
oggetti R
      ↓
allocazioni temporanee / copie
      ↓
memoria del processo
      ↓
memoria della macchina
~~~

ALTREP è quindi un esempio, non una spiegazione completa della memoria. Nel capitolo 2 vedremo gli altri meccanismi che producono la differenza.

## Checklist

1. Qual è il ruolo di R?
2. Quale versione di R?
3. Quali package e versioni?
4. Quale library viene usata?
5. Quale file che registra le dipendenze descrive l'ambiente?
6. Esistono dipendenze native?
7. Quali driver/client sono necessari?
8. Quali sistemi esterni sono coinvolti?
9. Come viene ricostruita la baseline?

### Domande che IT dovrebbe poter rispondere

1. Qual è l'entrypoint della soluzione?
2. Quale ambiente R deve essere disponibile?
3. Quali dipendenze attraversano il confine tra R e sistema operativo?
4. Quali sistemi esterni sono necessari?
5. Quale baseline permette di ricostruire l'ambiente?

Il capitolo successivo sposta la domanda dall'ambiente al modo in cui **il runtime R usa memoria, processi, worker e thread**.
