---
title: "Runtime, memoria e parallelismo"
subtitle: "Come R esegue il lavoro"
---

## Perché questo capitolo

Una richiesta come «servono più core» o «servono 64 GB» non descrive ancora un requisito verificato.

La prima cosa da capire è fondamentale:

> **R normalmente esegue il codice in un processo e in modo sequenziale. Il parallelismo non compare automaticamente perché la macchina ha più core.**

Un carico di lavoro R diventa parallelo quando il codice, un framework, una libreria nativa o il modello di servizio introduce effettivamente più unità di esecuzione.

Quindi:

~~~text
16 core disponibili
        ≠
16 core utilizzati da R
~~~

Questo è il punto di partenza per interpretare CPU, RAM e richieste di dimensionamento.

```{mermaid}
%%| echo: false
flowchart TD
  A[Codice R] --> B[Processo R]
  B --> C{Esecuzione}
  C -->|sequenziale| D[Una unità di lavoro]
  C -->|parallelismo| E[Worker / processi]
  B --> F[Librerie native]
  F --> G[Thread nativi]
``` 

## Come leggere questo capitolo

Non tutte le sezioni hanno lo stesso peso per IT.

**Livello operativo — da ricordare**

- processo, worker e thread sono livelli diversi;
- memoria richiesta e dimensione dei dati non coincidono;
- più worker possono significare più memoria e trasferimento di dati;
- un singolo processo può usare thread nativi;
- il numero di core disponibili non determina da solo il numero di core utilizzati;
- CPU e RAM vanno dimensionate a partire da misure del carico di lavoro.

**Livello diagnostico — da usare quando serve**

- allocation e copy-on-modify;
- garbage collection;
- serializzazione;
- fork e PSOCK;
- BLAS/LAPACK e thread nativi;
- prova comparativa separando worker e thread.

**Approfondimento del linguaggio — non necessario alla prima lettura**

- environment e lexical scoping;
- lazy evaluation;
- S3, S4 e R6.

Questi ultimi concetti aiutano a capire alcuni comportamenti di R e delle sue librerie, ma non sono prerequisiti per la prima presa in carico di una normale soluzione R.

## Lessico del runtime

Prima di entrare nei meccanismi di memoria e parallelismo, fissiamo alcuni termini che ricorreranno nel capitolo:

| Termine | Significato operativo |
|---|---|
| **allocation** | richiesta di memoria per creare o mantenere un oggetto o un risultato |
| **copy-on-modify** | comportamento per cui una rappresentazione può essere condivisa finché una modifica richiede una copia separata |
| **backend** | componente o strategia concreta che realizza un modello di esecuzione; nel parallelismo determina come vengono creati e gestiti i worker |
| **BLAS** | libreria/interfaccia per operazioni numeriche di algebra lineare, come prodotti tra vettori e matrici; può avere implementazioni multithread |
| **LAPACK** | insieme di routine per algebra lineare numerica, usato da R e da altre librerie per problemi come sistemi lineari e decomposizioni di matrici |
| **socket** | meccanismo di comunicazione tra processi; PSOCK usa connessioni socket per far comunicare processi R distinti |
| **thread nativo** | thread creato o utilizzato da codice compilato, per esempio da una libreria numerica, e non necessariamente visibile come worker R |

La distinzione importante è quindi:

```text
R
├── processi / worker
└── librerie native
      └── thread nativi
```

Un singolo processo R può quindi essere associato a più thread nativi anche quando il codice applicativo non ha creato worker R.
## Processo, worker e thread

Per R conviene distinguere tre livelli:

- **processo**: ha il proprio spazio di indirizzamento e, normalmente, la propria memoria privata;
- **worker**: unità a cui viene assegnato lavoro parallelo; a seconda del backend può corrispondere a un processo o a un'altra unità di esecuzione;
- **thread**: flusso di esecuzione all'interno di un processo, usato dal runtime o da librerie native.

Molte strategie di parallelismo R usano processi distinti, mentre BLAS/LAPACK e altre librerie possono usare thread.

Quindi «8 worker» non significa necessariamente «8 thread» e non implica che la macchina eseguirà soltanto otto unità di lavoro.\n\n> **Per IT: quando qualcuno chiede più CPU, chiedere prima quali processi, worker o thread stanno effettivamente utilizzando la CPU.**

## Allocation e copy-on-modify

La memoria necessaria non coincide necessariamente con la dimensione del dataset. Durante un'elaborazione possono coesistere input, risultato, oggetti temporanei e copie.

R usa semantiche che evitano copie non necessarie quando possibile, ma un'operazione che modifica un oggetto può richiedere una nuova allocazione. Il dettaglio dipende anche dalla rappresentazione dell'oggetto e dall'implementazione interna.

> **La memoria di un carico di lavoro va misurata durante l'esecuzione, non dedotta soltanto dalla dimensione dei dati.**

Questo è uno dei comportamenti R che modifica direttamente il modo in cui IT deve interpretare un requisito RAM.

## Garbage collection

R recupera memoria dagli oggetti non più raggiungibili. La garbage collection usa CPU e non implica che tutta la memoria venga immediatamente restituita al sistema operativo.

```{r}
#| label: osservazione-garbage-collection

gc()
```

Un picco di RAM non dimostra quindi da solo una perdita di memoria. In un carico di lavoro reale interessa osservare **quando** il picco avviene e quali oggetti, copie o worker lo spiegano.

## Memoria logica, memoria del processo e memoria fisica

Per diagnosticare la memoria conviene distinguere almeno tre livelli:

- **dimensione logica** degli oggetti R;
- **memoria residente del processo** osservata dal sistema operativo;
- **memoria complessiva** della macchina, che include altri processi e possibili worker.

ALTREP, copie, allocazioni temporanee e più processi fanno sì che questi valori non coincidano.

Una misura utile deve quindi riportare almeno il punto temporale, il processo o worker osservato e il contesto di concorrenza.

### Laboratorio specifico — copie, blocchi e picco RSS

**Obiettivo:** verificare se una trasformazione completa crea un picco di memoria maggiore dell'elaborazione per blocchi. Il risultato dipende dalla rappresentazione dei dati e dall'operazione; non va generalizzato senza misura.

- **Input:** tabella sintetica con 5 milioni di righe e due colonne numeriche.
- **Ambiente:** stessa versione di R, stesso host e stessa library; nessun altro carico di lavoro significativo durante la misura.
- **Confronto:** calcolo completo in un passaggio contro calcolo per blocchi da 500.000 righe.
- **Metriche:** durata, picco RSS del processo e correttezza del risultato.
- **Limiti:** RSS è una metrica del sistema operativo; `object.size()` stima la dimensione di un oggetto R e non misura il picco residente. L'esempio è escluso dal rendering automatico perché alloca dati di grandi dimensioni.

```{r}
#| label: laboratorio-memoria-blocchi
#| eval: false

n <- 5000000L
blocco <- 500000L
DT <- data.table::data.table(
  quantita = runif(n),
  prezzo = runif(n)
)





# Strategia A: risultato completo.
tempo_completo <- system.time({
  DT[, totale := quantita * prezzo]
})

# Strategia B: ricreare DT senza la colonna totale e lavorare per blocchi.
DT[, totale := NULL]
tempo_blocchi <- system.time({
  for (inizio in seq.int(1L, n, by = blocco)) {
    fine <- min(inizio + blocco - 1L, n)
    DT[inizio:fine, totale := quantita * prezzo]
  }
})

stopifnot(nrow(DT) == n, all(is.finite(DT$totale)))
tempo_completo
tempo_blocchi
```

Su Linux, eseguire ogni strategia in un processo separato e registrare il massimo RSS con `/usr/bin/time -v Rscript laboratorio-memoria.R`; verificare la disponibilità del comando e usare lo stesso metodo per entrambe. Per un confronto valido, usare lo stesso input e più ripetizioni. Il metodo per blocchi non garantisce un RSS inferiore: l'oggetto finale resta in memoria.
\n\n> **Per una richiesta RAM, il dato utile è il picco osservato nel carico di lavoro reale, non la somma delle dimensioni nominali dei dataset.**

## Approfondimento — Environment e lexical scoping

Un **environment** è una struttura che associa nomi a oggetti e contiene un riferimento a un altro environment, detto *enclosing environment*.

Possiamo immaginarlo come una catena:

~~~text
environment locale
      ↓
environment della funzione
      ↓
environment del package
      ↓
base environment
~~~

Un environment ha identità propria e può essere modificato.

```{r}
#| label: esempio-environment

e <- new.env()
e$x <- 10
e$x
```

Qui e contiene l'associazione x → 10. Se un'altra variabile punta allo stesso environment, entrambe osservano lo stesso stato.

### Lexical scoping

Consideriamo:

```{r}
#| label: esempio-lexical-scoping

x <- 10

f <- function() {
  x
}

f()
```

Quando f() cerca x, R non cerca semplicemente «dove è stata chiamata» la funzione. La funzione è stata **definita** in un determinato environment e conserva il riferimento a quella catena.

Questo è il **lexical scoping**.

Una funzione R è quindi una *closure*: contiene codice e l'environment associato alla sua definizione.

~~~text
funzione
├── codice
└── environment di definizione
          ↓
      nomi visibili
~~~

Questo spiega funzioni annidate, factory, package e molti oggetti che mantengono stato.

Per IT il concetto è utile perché chiarisce **da dove arriva lo stato che una funzione vede**.

## Approfondimento — Lazy evaluation

R usa la lazy evaluation: gli argomenti di una funzione non vengono necessariamente valutati nel momento in cui la funzione viene chiamata, ma quando il loro valore è richiesto.

Per IT interessa la conseguenza operativa: **il momento della valutazione di un argomento può essere diverso dal momento della chiamata che lo contiene**.

Questo concetto è distinto dalla lazy execution di un database o di un framework analitico, che verrà ripreso nel capitolo 4.

## Approfondimento — S3, S4 e R6

S3, S4 e R6 sono sistemi diversi per rappresentare oggetti e comportamento. S3 è basato sul dispatch per classe e relativamente leggero; S4 è più formale; R6 introduce oggetti a semantica di riferimento e stato mutabile.

Non serve insegnarne la programmazione. Serve sapere che una libreria R può introdurre oggetti con stato e che questo può influire su memoria, serializzazione e comportamento tra worker.

## Parallel e future

Parallel espone meccanismi espliciti di parallelizzazione. Future introduce un'astrazione che separa la descrizione del lavoro dalla strategia di esecuzione.

Questa astrazione può nascondere dettagli che IT deve comunque conoscere:

- numero e tipo di processi;
- backend;
- trasferimento degli oggetti;
- risorse disponibili;
- concorrenza.

La domanda non è quindi soltanto «usa future?», ma **quale backend viene realmente utilizzato e che cosa viene trasferito ai worker?**

## Fork e PSOCK

Questi due backend sono spesso citati insieme perché hanno conseguenze diverse sulla memoria e sul trasferimento degli oggetti.

### Fork

Con **fork**, un processo figlio deriva dal processo R principale.

~~~text
R principale
    │
   fork
   ├──────────→ processo principale
   └──────────→ processo figlio
~~~

Il figlio eredita lo stato del processo padre. L'OS può inizialmente fare riferimento alle stesse pagine fisiche tramite **copy-on-write**.

Non significa quindi che la RAM venga immediatamente raddoppiata:

~~~text
inizio:
padre ──┐
        ├── pagine condivise
figlio ─┘

modifica
   ↓
pagina privata
   ↓
RAM aggiuntiva
~~~

### PSOCK

Con **PSOCK** vengono avviati processi R separati che comunicano tramite connessioni socket.

~~~text
R principale
   │
   ├── socket ── worker R
   ├── socket ── worker R
   └── socket ── worker R
~~~

Un oggetto necessario al worker può quindi dover essere:

~~~text
oggetto nel master
      ↓
serializzazione
      ↓
socket
      ↓
deserializzazione
      ↓
oggetto nel worker
~~~

Per oggetti grandi il trasferimento può essere costoso in tempo e memoria.

### Perché interessa a IT?

Se il master contiene un data frame molto grande, non basta sapere il numero di worker. Bisogna chiedersi:

> **quanti dati vengono trasferiti a ciascun worker e quante copie esistono contemporaneamente?**

| | Fork | PSOCK |
|---|---|---|
| processo | deriva dal padre | processo separato |
| memoria iniziale | può condividere pagine via COW | separata |
| trasferimento dati | può sfruttare lo stato ereditato | richiede comunicazione |
| costo da osservare | COW e RAM | serializzazione, trasferimento e RAM |
| portabilità | dipende dall'OS | generalmente più portabile |

Non è una classifica: indica **quali costi misurare**.

## Serializzazione

Con processi separati, gli oggetti possono dover essere serializzati, trasferiti e ricostruiti.

```text
worker principale
      ↓
serializzazione
      ↓
trasferimento
      ↓
deserializzazione
      ↓
worker
```

Per oggetti grandi, questo overhead può annullare parte del vantaggio del parallelismo.\n\n> **Un aumento dei worker può aumentare anche il costo di coordinamento.**

## BLAS, LAPACK e thread nativi

Per capire perché un singolo processo R può utilizzare più di un core bisogna introdurre le librerie numeriche.

**BLAS** (*Basic Linear Algebra Subprograms*) fornisce operazioni fondamentali di algebra lineare, come prodotti tra vettori e matrici.

**LAPACK** fornisce algoritmi numerici per problemi di algebra lineare, costruiti in larga parte sopra BLAS.

Il percorso può essere:

~~~text
codice R
   ↓
funzione R
   ↓
codice compilato
   ↓
BLAS / LAPACK
   ↓
CPU
~~~

L'implementazione concreta di BLAS può essere single-thread o multi-thread. Un processo R apparentemente singolo può quindi utilizzare più thread nativi.

### Worker e thread nativi sono due livelli diversi

Possiamo avere:

~~~text
4 worker R
   ×
8 thread BLAS per worker
   =
32 thread nativi
~~~

su una macchina con 16 core.

Questo **può** produrre oversubscription. Non significa che 32 thread siano sempre peggiori di 16: significa che abbiamo creato più unità concorrenti dei core disponibili e dobbiamo verificare il risultato.

### Come si diagnostica?

Separiamo le variabili:

1. tenere fissi i worker e cambiare i thread nativi;
2. tenere fissi i thread nativi e cambiare i worker;
3. misurare tempo;
4. misurare CPU;
5. misurare RAM;
6. verificare la concorrenza con altri carico di lavoro.

La domanda infrastrutturale diventa:

> **quale combinazione di worker e thread nativi produce il tempo richiesto senza introdurre un costo eccessivo di RAM o contesa CPU?**

## prova comparativa del runtime

| Worker | Thread nativi | Tempo | Speedup | Efficienza | Picco RSS | CPU |
|---:|---:|---:|---:|---:|---:|---:|
| 1 | 1 | `T1` | 1 | 1 | misurato | misurata |
| 2 | 1 | `T2` | `T1/T2` | `T1/(2*T2)` | misurato | misurata |
| 4 | 1 | `T4` | `T1/T4` | `T1/(4*T4)` | misurato | misurata |
| 8, se sensato | 1 | `T8` | `T1/T8` | `T1/(8*T8)` | misurato | misurata |

**Laboratorio specifico — confronto del parallelismo**

- **Input:** carico di lavoro indipendente per elemento, con input e output deterministici; escludere inizialmente le chiamate a database.
- **Ambiente:** registrare versione R, OS, backend, core disponibili e impostazioni delle librerie native.
- **Metodo:** confrontare 1, 2, 4 e, se le risorse lo consentono, 8 worker. Tenere inizialmente fissi i thread nativi a 1; in una seconda prova variare i thread mantenendo fisso il numero di worker.
- **Metriche:** tempo elapsed, speedup `T1/Tn`, efficienza `T1/(n*Tn)`, picco RSS complessivo, CPU, avvio e trasferimento/serializzazione.
- **Limiti:** usare almeno tre ripetizioni comparabili e riportare mediana e dispersione. Se il carico di lavoro è troppo breve, aumentare il lavoro utile senza cambiare algoritmo. Non attribuire a una sola variabile risultati ottenuti cambiando insieme backend e trasferimenti.

Esempio portabile con PSOCK; è escluso dal rendering automatico perché crea processi e i tempi dipendono dall'ambiente:

```{r}
#| label: laboratorio-parallelismo-psock
#| eval: false

calcola <- function(i, n = 2000000L) {
  x <- seq_len(n) + i
  sum(sqrt(x))
}

misura <- function(worker) {
  if (worker == 1L) {
    system.time(ris <- lapply(1:8, calcola))["elapsed"]
  } else {
    cl <- parallel::makeCluster(worker)
    on.exit(parallel::stopCluster(cl), add = TRUE)
    system.time(
      ris <- parallel::parLapply(cl, 1:8, calcola)
    )["elapsed"]
  }
}

tempi <- vapply(c(1L, 2L, 4L, 8L), misura, numeric(1))
data.frame(
  worker = c(1L, 2L, 4L, 8L),
  elapsed = unname(tempi),
  speedup = unname(tempi[1] / tempi),
  efficienza = unname(tempi[1] / tempi / c(1, 2, 4, 8))
)
```

La prova include il costo di avvio dei worker e di trasferimento. Per misurare il picco RSS complessivo, osservare master e processi figli dal sistema operativo: la sola memoria del master sottostima il costo totale.

Il test deve permettere di separare l'effetto dei worker da quello dei thread nativi.

> **Non dimensionare CPU e RAM dal numero di worker: misurare il comportamento del carico di lavoro.**

Il capitolo 3 usa queste misure per distinguere un collo di bottiglia osservato da una semplice ipotesi.
