---
title: "Performance e diagnostica"
subtitle: "Identificare il collo di bottiglia prima di cambiare hardware"
toc: true
toc-depth: 2
number-sections: false
---

# Esempio di scaling

Supponiamo di misurare:

| Worker | Tempo | RAM |
|---:|---:|---:|
| 1 | 40 min | 4 GB |
| 2 | 23 min | 8 GB |
| 4 | 14 min | 16 GB |
| 8 | 12 min | 32 GB |

Il passaggio da 1 a 4 worker è significativo.

Il passaggio da 4 a 8 molto meno.

IT dovrebbe quindi chiedere:

> "Perché servono 16 core?"

non:

> "Possiamo procurare 16 core?"

---


# CPU, RAM, I/O, rete

Una elaborazione può essere limitata da risorse diverse.

```{mermaid}
flowchart TD
    JOB["Job R"]
    JOB --> CPU["CPU"]
    JOB --> RAM["RAM"]
    JOB --> DISK["Storage / I/O"]
    JOB --> NET["Rete"]
    NET --> DB["Database"]
    NET --> API["API"]
```

Prima di cambiare hardware bisogna identificare il collo di bottiglia.

---


# CPU-bound

Indicazioni tipiche:

- CPU molto utilizzata;
- RAM disponibile;
- poco I/O;
- operazioni computazionalmente costose;
- tempo dominato dal calcolo.

Possibili interventi:

- migliorare algoritmo;
- migliorare implementazione;
- parallelizzare;
- utilizzare librerie native;
- aumentare CPU se il carico lo giustifica.

---


# Memory-bound

Indicazioni tipiche:

- RAM vicina alla saturazione;
- uso elevato di memoria durante il job;
- swap;
- rallentamenti durante la gestione di grandi oggetti;
- più worker fanno crescere rapidamente la memoria.

Possibili interventi:

- ridurre i dati caricati;
- evitare copie inutili;
- modificare algoritmo;
- elaborare a blocchi;
- utilizzare formati più efficienti;
- aumentare RAM se necessario.

---


# I/O-bound

Indicazioni tipiche:

- CPU relativamente bassa;
- molto tempo speso in letture/scritture;
- molti file;
- grandi quantità di dati;
- storage lento.

Possibili interventi:

- ridurre I/O;
- modificare formato;
- usare Parquet/Arrow;
- migliorare storage;
- cambiare strategia di elaborazione.

---


# Database-bound

Un caso frequente:

```{mermaid}
flowchart LR
    R["R"] --> Q["Query"]
    Q --> DB["Oracle"]
    DB --> Q
    Q --> R
```

Il programma può sembrare "lento in R".

Ma il tempo può essere quasi tutto:

> **tempo di esecuzione della query sul database.**

Aggiungere CPU al server R non risolve il problema.

---


# Network-bound

Altro caso:

```{mermaid}
flowchart LR
    R["R"] --> API["API"]
    API --> EXT["Sistema remoto"]
    EXT --> API
    API --> R
```

Se R attende una risposta remota:

- aumentare la CPU di R potrebbe non servire;
- aumentare la RAM potrebbe non servire;
- bisogna valutare rete, latenza, API e quantità di dati trasferiti.

---


# Regola diagnostica

> **Non chiedersi quale hardware manca.**

Chiedersi:

> **Quale risorsa sta limitando l'elaborazione?**

E soprattutto:

> **Quale evidenza lo dimostra?**

---


# La diagnostica minima

Prima di valutare una richiesta di potenziamento:

- durata totale;
- CPU durante il job;
- RAM utilizzata e picco;
- numero di processi;
- numero di worker;
- dimensione dei dati;
- quantità di dati trasferiti;
- tempi delle query;
- eventuale profiling.

---


# Misurare il tempo in R

Un primo test molto semplice:

```{r}
#| label: misura-tempo-elaborazione

system.time({
  # elaborazione da misurare
})
```

Non è una profilazione completa.

Ma permette già di distinguere:

- tempo di elaborazione;
- tempo di sistema;
- tempo trascorso.

---


# Profilazione

La profilazione risponde a una domanda diversa dal monitoraggio di CPU e RAM: **quali parti del codice contribuiscono maggiormente al tempo?**

Uno strumento noto nell'ecosistema R è `profvis`.

```{r}
#| label: esempio-profilazione-profvis

library(profvis)

profvis({
  x <- rnorm(5e6)
  y <- sort(x)
  z <- y[y > 0]
  mean(z)
})
```

Il risultato consente di esplorare le chiamate e la loro durata. In un'applicazione reale si profila una porzione rappresentativa del lavoro, possibilmente con dati realistici.

## Profilare una funzione applicativa

```{r}
#| label: esempio-profilazione-funzione

library(profvis)

elabora_dati <- function(n = 5e6) {
  x <- rnorm(n)
  y <- sort(x)
  mean(y[y > 0])
}

profvis({
  risultato <- elabora_dati()
})
```

Un risultato ipotetico potrebbe indicare che il 75% del tempo è concentrato nell'algoritmo principale, il 10% nella preparazione, il 5% nella lettura e il 10% nell'output. In quel caso ottimizzare la lettura difficilmente cambia in modo sostanziale il tempo totale.

La profilazione temporale non sostituisce il monitoraggio infrastrutturale: va correlata con CPU, RAM, I/O e database.

## Profilare la memoria

```{r}
#| label: esempio-diagnostica-memoria

x <- matrix(runif(5e6), nrow = 5000)
object.size(x)
gc()
```

`object.size()` aiuta a stimare la dimensione di un oggetto R; `gc()` fornisce informazioni sulla gestione della memoria. Per una decisione infrastrutturale questi dati vanno correlati con il **picco di RAM del processo e del server**.

`profvis` e gli strumenti di profiling rispondono quindi alla domanda «dove spendo tempo?», mentre il monitoraggio OS risponde a «quali risorse consumo?».

# Quattro livelli di ottimizzazione

Quando un'elaborazione è lenta:

```{mermaid}
flowchart TD
    P["Problema di performance"]
    P --> A["Algoritmo"]
    P --> C["Implementazione"]
    P --> PA["Parallelizzazione"]
    P --> H["Hardware"]
```

L'ordine non è necessariamente questo.

Ma **l'hardware non dovrebbe essere la prima ipotesi**.

---


# Livello 1 — Algoritmo

Prima di chiedere più hardware bisogna considerare la complessità dell'algoritmo.

La notazione **O()** descrive come cresce il costo al crescere della dimensione dell'input. Non predice direttamente i secondi su una macchina specifica.

| Complessità | Crescita indicativa quando i dati diventano 10 volte maggiori |
|---|---:|
| O(1) | circa 1× |
| O(log n) | poco più di 1× |
| O(n) | circa 10× |
| O(n log n) | circa 10–12× |
| O(n²) | circa 100× |
| O(2ⁿ) | crescita estremamente rapida |

Sono ordini di crescita ideali: costanti, allocazioni, memoria e implementazione reale possono cambiare molto il risultato.

## O(n) contro O(n²)

Se un algoritmo confronta ogni elemento con tutti gli altri, il numero di operazioni cresce approssimativamente come n². Con 100.000 elementi, si entra nell'ordine di 10 miliardi di confronti.

Un algoritmo lineare cresce invece nell'ordine di n. La differenza di complessità può quindi essere molto più importante di un aumento della frequenza della CPU.

## Ricerca O(n) contro O(log n)

Una scansione lineare di un vettore non ordinato può richiedere O(n). Se i dati sono ordinati, una ricerca binaria può richiedere O(log n).

Con un milione di elementi, il numero di confronti passa concettualmente da centinaia di migliaia nel caso medio a circa 20 livelli di ricerca binaria.

Questo non significa che la ricerca binaria sia sempre migliore: mantenere l'ordinamento ha un costo e bisogna scegliere una struttura dati coerente con il problema.

## Ordinamento

Molti algoritmi di ordinamento efficienti hanno complessità O(n log n), mentre algoritmi ingenui possono arrivare a O(n²). In pratica è spesso preferibile utilizzare implementazioni consolidate delle operazioni fondamentali invece di reinventarle.

Per IT, la domanda utile è:

> «La richiesta di hardware deriva dal volume dei dati oppure dalla complessità dell'algoritmo?»

# Livello 2 — Implementazione

Anche lo stesso algoritmo può essere implementato in modi molto diversi.

Esempi frequenti:

- copie di oggetti;
- conversioni ripetute;
- letture ripetute;
- query ripetute al database;
- trasferimento inutile di dati;
- ricomputazione di risultati già disponibili.

## Copie e memoria

Un oggetto da 8 GB non implica automaticamente che servano solo 8 GB di RAM. Durante una trasformazione possono coesistere temporaneamente l'oggetto originale, risultati intermedi e nuovi oggetti.

Esempio concettuale:

```text
originale             8 GB
copia                  8 GB
intermedio             8 GB
risultato              8 GB
---------------------------
picco teorico          32 GB
```

Questo **non significa** che ogni operazione R faccia una copia completa. R utilizza meccanismi che possono evitare copie non necessarie, e il consumo dipende dall'operazione e dalla struttura degli oggetti.

Il principio IT è:

> **dimensione dei dati ≠ automaticamente RAM necessaria.**

Con worker separati il costo può crescere ulteriormente se ciascun worker mantiene una propria rappresentazione dei dati.

Se un job usa 8 GB per worker, quattro worker potrebbero portare il consumo applicativo nell'ordine di 32 GB, prima di considerare sistema operativo, overhead e altre strutture.

Per questo una richiesta di RAM deve riportare almeno il picco osservato e il numero di worker, non soltanto la dimensione del dataset.

# Livello 3 — Parallelizzazione

Domande:

- Il problema è parallelizzabile?
- Le parti sono indipendenti?
- Quanto costa creare i worker?
- Quanta memoria usa ogni worker?
- Il database supporta il carico?
- Lo speed-up è misurato?

La richiesta:

> "Servono 16 core"

non è una dimostrazione.

---


# Livello 4 — Hardware

Solo dopo aver compreso il carico:

- CPU;
- RAM;
- storage;
- rete;
- server dedicato.

L'hardware può essere assolutamente la soluzione corretta.

Ma deve essere una conseguenza della diagnosi.

---


# Il caso dell'ecologo

Supponiamo che la diagnostica mostri:

```text
CPU: 25%
RAM: 12 GB / 32 GB
Disk: normale
Network: normale
Database: query lente
```

La richiesta:

> "Server con 16 core"

non affronta necessariamente il problema.

Il primo candidato da analizzare è il database.

---


# Altro scenario

```text
CPU: 95-100%
RAM: 10 GB / 64 GB
Disk: normale
Database: trascurabile
```

Qui la situazione è diversa.

Possibili domande:

- il codice è ottimizzato?
- il problema è parallelizzabile?
- quanti core usa?
- quanto scala?
- quanto dura con 1, 2, 4, 8 worker?

Solo dopo si valuta l'hardware.

---


# Altro scenario ancora

```text
CPU: 30%
RAM: 60 GB / 64 GB
Swap: attivo
Worker: 8
```

Qui aumentare i core potrebbe essere irrilevante.

Il problema potrebbe essere la memoria.

Ma anche qui bisogna capire:

> perché ogni worker richiede così tanta RAM?

---


# Un criterio semplice

| Osservazione | Domanda successiva |
|---|---|
| CPU alta | Il lavoro è parallelizzabile? |
| CPU bassa | Cosa sta aspettando? |
| RAM alta | Quali oggetti occupano memoria? |
| Swap | Perché la RAM non basta? |
| I/O alto | Cosa viene letto/scritto? |
| DB lento | Quanto tempo passa in Oracle? |
| R inattivo | Dove viene speso il tempo? |

---


# Che cosa chiedere allo sviluppatore

Quando arriva una richiesta tecnica, chiedere almeno:

### Applicazione

- Che cosa fa?
- È interattiva o batch?
- Quanti utenti?
- Quante esecuzioni?

### Dati

- Da dove arrivano?
- Quanti dati?
- Quanto crescono?

### Performance

- Quanto dura?
- Qual è il tempo atteso?
- Quale risorsa è satura?
- Come è stata misurata?

### Parallelismo

- Quanti worker?
- Quanto scala?
- Quanta RAM per worker?

---
