---
title: "Performance e diagnostica"
subtitle: "Identificare il collo di bottiglia prima di cambiare hardware"
toc: true
toc-depth: 2
number-sections: false
---

# Introduzione

Una volta compreso il runtime, il passo successivo è diagnosticare la performance. La lente corretta non è «R è lento», ma «quale parte del lavoro e quale risorsa determinano il tempo di esecuzione?». Il capitolo parte dalla classificazione del carico, passa dagli strumenti di misura all'algoritmo e all'implementazione, e arriva alla valutazione dell'hardware.

# CPU, RAM, I/O, rete

Un'elaborazione può essere limitata da risorse diverse.

```{mermaid}
%%| label: mermaid-03-performance-01
%%| echo: false
flowchart TD
    JOB["Job R"]
    JOB --> CPU["CPU"]
    JOB --> RAM["RAM"]
    JOB --> DISK["Storage / I/O"]
    JOB --> NET["Rete"]
    NET --> DB["Database"]
    NET --> API["API"]
```

Prima di cambiare hardware bisogna identificare il collo di bottiglia.


# CPU-bound

Indicazioni tipiche:

- CPU molto utilizzata;
- RAM disponibile;
- poco I/O;
- operazioni computazionalmente costose;
- tempo dominato dal calcolo.

Possibili interventi:

- migliorare algoritmo;
- migliorare implementazione;
- parallelizzare;
- utilizzare librerie native;
- aumentare CPU se il carico lo giustifica.


# Memory-bound

Indicazioni tipiche:

- RAM vicina alla saturazione;
- uso elevato di memoria durante il job;
- swap;
- rallentamenti durante la gestione di grandi oggetti;
- più worker fanno crescere rapidamente la memoria.

Possibili interventi:

- ridurre i dati caricati;
- evitare copie inutili;
- modificare algoritmo;
- elaborare a blocchi;
- utilizzare formati più efficienti;
- aumentare RAM se necessario.


# I/O-bound

Indicazioni tipiche:

- CPU relativamente bassa;
- molto tempo speso in letture/scritture;
- molti file;
- grandi quantità di dati;
- storage lento.

Possibili interventi:

- ridurre I/O;
- modificare formato;
- usare Parquet/Arrow;
- migliorare storage;
- cambiare strategia di elaborazione.


# Database-bound

Un caso frequente:

```{mermaid}
%%| label: mermaid-03-performance-02
%%| echo: false
flowchart LR
    R["R"] --> Q["Query"]
    Q --> DB["Oracle"]
    DB --> Q
    Q --> R
```

Il programma può sembrare "lento in R".

Ma il tempo può essere quasi tutto:

> **tempo di esecuzione della query sul database.**

Aggiungere CPU al server R non risolve il problema.


# Network-bound

Altro caso:

```{mermaid}
%%| label: mermaid-03-performance-03
%%| echo: false
flowchart LR
    R["R"] --> API["API"]
    API --> EXT["Sistema remoto"]
    EXT --> API
    API --> R
```

Se R attende una risposta remota:

- aumentare la CPU di R potrebbe non servire;
- aumentare la RAM potrebbe non servire;
- bisogna valutare rete, latenza, API e quantità di dati trasferiti.


# Regola diagnostica

Chiedersi:

> **Quale risorsa sta limitando l'elaborazione?**

E soprattutto:

> **Quale evidenza lo dimostra?**


# La diagnostica minima

Prima di valutare una richiesta di potenziamento:

- durata totale;
- CPU durante il job;
- RAM utilizzata e picco;
- numero di processi;
- numero di worker;
- dimensione dei dati;
- quantità di dati trasferiti;
- tempi delle query;
- eventuale profiling.


# Misurare il tempo in R

Un primo test molto semplice:

```{r}
#| label: misura-tempo-elaborazione

system.time({
  # elaborazione da misurare
})
```

Non è una profilazione completa.

Ma permette già di distinguere:

- tempo di elaborazione da parte della CPU;
- tempo di sistema per l'allocazione della memoria;
- tempo trascorso.


# Profilazione

La profilazione risponde a una domanda diversa dal monitoraggio di CPU e RAM: **quali parti del codice contribuiscono maggiormente al tempo?**

Uno strumento noto nell'ecosistema R è `profvis`.

```{r}
#| label: esempio-profilazione-profvis

library(profvis)

profvis({
  x <- rnorm(5e6)
  y <- sort(x)
  z <- y[y > 0]
  mean(z)
})
```

Il risultato consente di esplorare le chiamate e la loro durata. In un'applicazione reale si profila una porzione rappresentativa del lavoro, possibilmente con dati realistici.

## Profilare una funzione applicativa

```{r}
#| label: esempio-profilazione-funzione

library(profvis)

elabora_dati <- function(n = 5e6) {
  x <- rnorm(n)
  y <- sort(x)
  mean(y[y > 0])
}

profvis({
  risultato <- elabora_dati()
})
```

Un risultato ipotetico potrebbe indicare che il 75% del tempo è concentrato nell'algoritmo principale, il 10% nella preparazione, il 5% nella lettura e il 10% nell'output. In quel caso ottimizzare la lettura difficilmente cambia in modo sostanziale il tempo totale.

La profilazione temporale non sostituisce il monitoraggio infrastrutturale: va correlata con CPU, RAM, I/O e database.

## Profilare la memoria

```{r}
#| label: esempio-diagnostica-memoria

x <- matrix(runif(5e6), nrow = 5000)
object.size(x)
gc()
```

`object.size()` aiuta a stimare la dimensione di un oggetto R; `gc()` fornisce informazioni sulla gestione della memoria. Per una decisione infrastrutturale questi dati vanno correlati con il **picco di RAM del processo e del server**.

`profvis` e gli strumenti di profiling rispondono quindi alla domanda «dove spendo tempo?», mentre il monitoraggio OS risponde a «quali risorse consumo?».

# Diagnosi e benchmark

La **diagnosi** cerca di spiegare perché il workload è lento.

Il **benchmark** misura come cambia il comportamento quando si modifica una variabile controllata, per esempio numero di worker, dimensione del dataset o configurazione hardware.

Un benchmark utile dovrebbe specificare almeno:

- workload e dataset utilizzati;
- variabile modificata;
- configurazione mantenuta costante;
- numero di ripetizioni quando rilevante;
- tempo misurato;
- RAM di picco;
- eventuali altre metriche importanti;
- versione del software e ambiente.

Nel caso del parallelismo:

```text
diagnosi → CPU alta + 1 worker
              ↓
ipotesi → il lavoro può scalare
              ↓
benchmark → 1 / 2 / 4 / 8 worker
              ↓
decisione → valutare tempo + RAM + concorrenza
```

La diagnosi individua il problema; il benchmark fornisce evidenza quantitativa sull'effetto di una modifica.

# Quattro livelli di ottimizzazione

Quando un'elaborazione è lenta:

```{mermaid}
%%| label: mermaid-03-performance-04
%%| echo: false
flowchart TD
    P["Problema di performance"]
    P --> A["Algoritmo"]
    P --> C["Implementazione"]
    P --> PA["Parallelizzazione"]
    P --> H["Hardware"]
```

L'ordine non è necessariamente questo.

Ma **l'hardware non dovrebbe essere la prima ipotesi**.


# Livello 1 — Algoritmo

Prima di chiedere più hardware bisogna considerare la complessità dell'algoritmo.

La notazione **O()** descrive come cresce il costo al crescere della dimensione dell'input. Non predice direttamente i secondi su una macchina specifica.

| Complessità | Crescita indicativa quando i dati diventano 10 volte maggiori |
|:|:|
| O(1) | circa 1× |
| O(log n) | poco più di 1× |
| O(n) | circa 10× |
| O(n log n) | circa 10–12× |
| O(n²) | circa 100× |
| O(2ⁿ) | crescita estremamente rapida |

Sono ordini di crescita ideali: costanti, allocazioni, memoria e 
implementazione reale possono cambiare molto il risultato.

## Perché importa in pratica

Un algoritmo O(n²) che confronta ogni elemento con tutti gli altri, su 100.000 elementi, 
richiede nell'ordine di 10 miliardi di confronti. 
Un algoritmo lineare O(n) ne richiederebbe 100.000.

La differenza di complessità può essere molto più importante di un aumento della frequenza della CPU: 
raddoppiare la CPU non salva un algoritmo quadratico quando i dati crescono.
Allo stesso modo, una ricerca O(log n) su dati ordinati (ricerca binaria) richiede 
circa 20 confronti su un milione di elementi, contro centinaia di migliaia di una scansione lineare O(n). 
Mantenere l'ordinamento ha un costo, ma scegliere la struttura dati coerente 
con il problema è spesso la vera ottimizzazione.

Per IT, la domanda utile è:

> «La richiesta di hardware deriva dal volume dei dati oppure dalla complessità dell'algoritmo?»

Se la risposta è "dalla complessità", aggiungere CPU sposterà solo il problema in avanti.

# Livello 2 — Implementazione

Anche lo stesso algoritmo può essere implementato in modi molto diversi.

Esempi frequenti:

- copie di oggetti;
- conversioni ripetute;
- letture ripetute;
- query ripetute al database;
- trasferimento inutile di dati;
- ricomputazione di risultati già disponibili.

## Copie e memoria

Un oggetto da 8 GB non implica automaticamente che servano solo 8 GB di RAM. 
Durante una trasformazione possono coesistere temporaneamente l'oggetto originale, 
risultati intermedi e nuovi oggetti.

Esempio concettuale:

```text
originale             8 GB
copia                  8 GB
intermedio             8 GB
risultato              8 GB

picco teorico          32 GB
```

Questo **non significa** che ogni operazione R faccia una copia completa.

R utilizza una strategia chiamata **copy-on-modify**: 
se assegni un oggetto a una nuova variabile (`b <- a`), 
R non copia subito i dati in memoria, ma punta allo stesso indirizzo. 
La copia avviene solo se modifichi `b`.

Tuttavia, in pipeline di trasformazioni complesse o passando oggetti a certe funzioni, 
le copie temporanee possono moltiplicarsi rapidamente.

Il principio IT è:

> **dimensione dei dati ≠ automaticamente RAM necessaria.**

Con worker separati il costo può crescere ulteriormente se 
ciascun worker mantiene una propria rappresentazione dei dati.

Se un job usa 8 GB per worker, quattro worker potrebbero portare 
il consumo applicativo nell'ordine di 32 GB, prima di considerare sistema operativo, 
overhead e altre strutture.

Per questo una richiesta di RAM deve riportare almeno il picco osservato e 
il numero di worker, non soltanto la dimensione del dataset.

# Livello 3 — Parallelizzazione

Il parallelismo non è gratis:
creare i worker, copiare i dati nella loro memoria e raccogliere i risultati 
(serializzazione/deserializzazione) ha un costo. 
Se il task è troppo piccolo, il costo del parallelismo supera il vantaggio.

Domande:

- Il problema è parallelizzabile?
- Le parti sono indipendenti?
- Quanto costa creare i worker?
- Quanta memoria usa ogni worker?
- Il database supporta il carico?
- Lo speed-up è misurato?

La richiesta:

> "Servono 16 core"

non è una dimostrazione.


# Livello 4 — Hardware

Solo dopo aver compreso il carico:

- CPU;
- RAM;
- storage;
- rete;
- server dedicato.

L'hardware può essere assolutamente la soluzione corretta.

Ma deve essere una conseguenza della diagnosi.


# Esempi di diagnosi

Gli stessi sintomi possono portare a decisioni infrastrutturali molto diverse.

## Scenario database-bound

```text
CPU: 25%
RAM: 12 GB / 32 GB
Disk: normale
Network: normale
Database: query lente
```

L'elaborazione sembra lenta, ma il tempo può essere dominato da Oracle. Aggiungere CPU al server R non affronta il collo di bottiglia misurato.

**Evidenza da raccogliere:** tempi delle query e metriche lato database.

## Scenario CPU-bound

```text
CPU: 95-100%
RAM: 10 GB / 64 GB
Disk: normale
Database: trascurabile
```

Qui ha senso verificare algoritmo, implementazione e parallelizzazione:

- il codice è ottimizzato?
- il lavoro è parallelizzabile?
- quanti core vengono utilizzati?
- quanto scala da 1 a 2, 4, 8 worker?

Solo dopo si valuta se l'hardware aggiuntivo è giustificato.

## Scenario memory-bound

```text
CPU: 30%
RAM: 60 GB / 64 GB
Swap: attivo
Worker: 8
```

Il problema potrebbe essere la memoria, ma la diagnosi non termina con «serve più RAM».

Bisogna capire:

- quali oggetti occupano memoria;
- se esistono copie temporanee;
- quanta memoria utilizza ciascun worker;
- se il numero di worker può essere ridotto;
- se i dati possono essere filtrati o elaborati a blocchi.


# Un criterio semplice

| Osservazione | Domanda successiva |
|||
| CPU alta | Il lavoro è parallelizzabile? |
| CPU bassa | Cosa sta aspettando? |
| RAM alta | Quali oggetti occupano memoria? |
| Swap | Perché la RAM non basta? |
| I/O alto | Cosa viene letto/scritto? |
| DB lento | Quanto tempo passa in Oracle? |
| R inattivo | Dove viene speso il tempo? |


# Che cosa chiedere allo sviluppatore

Quando arriva una richiesta tecnica, chiedere almeno:

### Applicazione

- Che cosa fa?
- È interattiva o batch?
- Quanti utenti?
- Quante esecuzioni?

### Dati

- Da dove arrivano?
- Quanti dati?
- Quanto crescono?

### Performance

- Quanto dura?
- Qual è il tempo atteso?
- Quale risorsa è satura?
- Come è stata misurata?

### Parallelismo

- Quanti worker?
- Quanto scala?
- Quanta RAM per worker?
