---
title: "Performance e diagnostica"
subtitle: "Identificare il collo di bottiglia prima di cambiare hardware"
toc: true
toc-depth: 2
number-sections: false
---

# Esempio di scaling

Supponiamo di misurare:

| Worker | Tempo | RAM |
|---:|---:|---:|
| 1 | 40 min | 4 GB |
| 2 | 23 min | 8 GB |
| 4 | 14 min | 16 GB |
| 8 | 12 min | 32 GB |

Il passaggio da 1 a 4 worker è significativo.

Il passaggio da 4 a 8 molto meno.

IT dovrebbe quindi chiedere:

> "Perché servono 16 core?"

non:

> "Possiamo procurare 16 core?"

---


# CPU, RAM, I/O, rete

Una elaborazione può essere limitata da risorse diverse.

```{mermaid}
flowchart TD
    JOB["Job R"]
    JOB --> CPU["CPU"]
    JOB --> RAM["RAM"]
    JOB --> DISK["Storage / I/O"]
    JOB --> NET["Rete"]
    NET --> DB["Database"]
    NET --> API["API"]
```

Prima di cambiare hardware bisogna identificare il collo di bottiglia.

---


# CPU-bound

Indicazioni tipiche:

- CPU molto utilizzata;
- RAM disponibile;
- poco I/O;
- operazioni computazionalmente costose;
- tempo dominato dal calcolo.

Possibili interventi:

- migliorare algoritmo;
- migliorare implementazione;
- parallelizzare;
- utilizzare librerie native;
- aumentare CPU se il carico lo giustifica.

---


# Memory-bound

Indicazioni tipiche:

- RAM vicina alla saturazione;
- uso elevato di memoria durante il job;
- swap;
- rallentamenti durante la gestione di grandi oggetti;
- più worker fanno crescere rapidamente la memoria.

Possibili interventi:

- ridurre i dati caricati;
- evitare copie inutili;
- modificare algoritmo;
- elaborare a blocchi;
- utilizzare formati più efficienti;
- aumentare RAM se necessario.

---


# I/O-bound

Indicazioni tipiche:

- CPU relativamente bassa;
- molto tempo speso in letture/scritture;
- molti file;
- grandi quantità di dati;
- storage lento.

Possibili interventi:

- ridurre I/O;
- modificare formato;
- usare Parquet/Arrow;
- migliorare storage;
- cambiare strategia di elaborazione.

---


# Database-bound

Un caso frequente:

```{mermaid}
flowchart LR
    R["R"] --> Q["Query"]
    Q --> DB["Oracle"]
    DB --> Q
    Q --> R
```

Il programma può sembrare "lento in R".

Ma il tempo può essere quasi tutto:

> **tempo di esecuzione della query sul database.**

Aggiungere CPU al server R non risolve il problema.

---


# Network-bound

Altro caso:

```{mermaid}
flowchart LR
    R["R"] --> API["API"]
    API --> EXT["Sistema remoto"]
    EXT --> API
    API --> R
```

Se R attende una risposta remota:

- aumentare la CPU di R potrebbe non servire;
- aumentare la RAM potrebbe non servire;
- bisogna valutare rete, latenza, API e quantità di dati trasferiti.

---


# Regola diagnostica

> **Non chiedersi quale hardware manca.**

Chiedersi:

> **Quale risorsa sta limitando l'elaborazione?**

E soprattutto:

> **Quale evidenza lo dimostra?**

---


# La diagnostica minima

Prima di valutare una richiesta di potenziamento:

- durata totale;
- CPU durante il job;
- RAM utilizzata e picco;
- numero di processi;
- numero di worker;
- dimensione dei dati;
- quantità di dati trasferiti;
- tempi delle query;
- eventuale profiling.

---


# Misurare il tempo in R

Un primo test molto semplice:

```{r}
#| label: misura-tempo-elaborazione

system.time({
  # elaborazione da misurare
})
```

Non è una profilazione completa.

Ma permette già di distinguere:

- tempo di elaborazione;
- tempo di sistema;
- tempo trascorso.

---


# Profilazione

La profilazione risponde a una domanda diversa dal monitoraggio di CPU e RAM: **quali parti del codice contribuiscono maggiormente al tempo?**

Uno strumento noto nell'ecosistema R è `profvis`.

```{r}
#| label: esempio-profilazione-profvis

library(profvis)

profvis({
  x <- rnorm(5e6)
  y <- sort(x)
  z <- y[y > 0]
  mean(z)
})
```

Il risultato consente di esplorare le chiamate e la loro durata. In un'applicazione reale si profila una porzione rappresentativa del lavoro, possibilmente con dati realistici.

## Profilare una funzione applicativa

```{r}
#| label: esempio-profilazione-funzione

library(profvis)

elabora_dati <- function(n = 5e6) {
  x <- rnorm(n)
  y <- sort(x)
  mean(y[y > 0])
}

profvis({
  risultato <- elabora_dati()
})
```

Un risultato ipotetico potrebbe indicare che il 75% del tempo è concentrato nell'algoritmo principale, il 10% nella preparazione, il 5% nella lettura e il 10% nell'output. In quel caso ottimizzare la lettura difficilmente cambia in modo sostanziale il tempo totale.

La profilazione temporale non sostituisce il monitoraggio infrastrutturale: va correlata con CPU, RAM, I/O e database.

## Profilare la memoria

```{r}
#| label: esempio-diagnostica-memoria

x <- matrix(runif(5e6), nrow = 5000)
object.size(x)
gc()
```

`object.size()` aiuta a stimare la dimensione di un oggetto R; `gc()` fornisce informazioni sulla gestione della memoria. Per una decisione infrastrutturale questi dati vanno correlati con il **picco di RAM del processo e del server**.

`profvis` e gli strumenti di profiling rispondono quindi alla domanda «dove spendo tempo?», mentre il monitoraggio OS risponde a «quali risorse consumo?».

# Quattro livelli di ottimizzazione

Quando un'elaborazione è lenta:

```{mermaid}
flowchart TD
    P["Problema di performance"]
    P --> A["Algoritmo"]
    P --> C["Implementazione"]
    P --> PA["Parallelizzazione"]
    P --> H["Hardware"]
```

L'ordine non è necessariamente questo.

Ma **l'hardware non dovrebbe essere la prima ipotesi**.

---


# Livello 1 — Algoritmo

Esempio concettuale:

```text
100.000 elementi

algoritmo A
100.000 × 100.000 confronti

algoritmo B
ordinamento + ricerca
```

Una modifica algoritmica può produrre un miglioramento enorme.

Nessun aumento di CPU sostituisce sempre un algoritmo inefficiente.

---


# Livello 2 — Implementazione

Anche lo stesso algoritmo può essere implementato in modi molto diversi.

Esempi:

- loop inefficienti;
- copie di oggetti;
- conversioni ripetute;
- letture ripetute da disco;
- query ripetute al database;
- trasferimento inutile di dati.

IT non deve correggere il codice.

Deve però poter chiedere:

> "È già stata verificata la possibilità di ottimizzare il codice?"

---


# Livello 3 — Parallelizzazione

Domande:

- Il problema è parallelizzabile?
- Le parti sono indipendenti?
- Quanto costa creare i worker?
- Quanta memoria usa ogni worker?
- Il database supporta il carico?
- Lo speed-up è misurato?

La richiesta:

> "Servono 16 core"

non è una dimostrazione.

---


# Livello 4 — Hardware

Solo dopo aver compreso il carico:

- CPU;
- RAM;
- storage;
- rete;
- server dedicato.

L'hardware può essere assolutamente la soluzione corretta.

Ma deve essere una conseguenza della diagnosi.

---


# Il caso dell'ecologo

Supponiamo che la diagnostica mostri:

```text
CPU: 25%
RAM: 12 GB / 32 GB
Disk: normale
Network: normale
Database: query lente
```

La richiesta:

> "Server con 16 core"

non affronta necessariamente il problema.

Il primo candidato da analizzare è il database.

---


# Altro scenario

```text
CPU: 95-100%
RAM: 10 GB / 64 GB
Disk: normale
Database: trascurabile
```

Qui la situazione è diversa.

Possibili domande:

- il codice è ottimizzato?
- il problema è parallelizzabile?
- quanti core usa?
- quanto scala?
- quanto dura con 1, 2, 4, 8 worker?

Solo dopo si valuta l'hardware.

---


# Altro scenario ancora

```text
CPU: 30%
RAM: 60 GB / 64 GB
Swap: attivo
Worker: 8
```

Qui aumentare i core potrebbe essere irrilevante.

Il problema potrebbe essere la memoria.

Ma anche qui bisogna capire:

> perché ogni worker richiede così tanta RAM?

---


# Un criterio semplice

| Osservazione | Domanda successiva |
|---|---|
| CPU alta | Il lavoro è parallelizzabile? |
| CPU bassa | Cosa sta aspettando? |
| RAM alta | Quali oggetti occupano memoria? |
| Swap | Perché la RAM non basta? |
| I/O alto | Cosa viene letto/scritto? |
| DB lento | Quanto tempo passa in Oracle? |
| R inattivo | Dove viene speso il tempo? |

---


# Che cosa chiedere allo sviluppatore

Quando arriva una richiesta tecnica, chiedere almeno:

### Applicazione

- Che cosa fa?
- È interattiva o batch?
- Quanti utenti?
- Quante esecuzioni?

### Dati

- Da dove arrivano?
- Quanti dati?
- Quanto crescono?

### Performance

- Quanto dura?
- Qual è il tempo atteso?
- Quale risorsa è satura?
- Come è stata misurata?

### Parallelismo

- Quanti worker?
- Quanto scala?
- Quanta RAM per worker?

---
