---
title: "Performance e diagnostica"
subtitle: "Identificare il collo di bottiglia prima di cambiare hardware"
---


## Perché questo capitolo

Una volta compreso come R utilizza processi, worker, CPU e memoria, il passo successivo è capire **perché un'elaborazione è lenta** o consuma più risorse del previsto.

La domanda corretta non è:

> «R è lento?»

ma:

> **«Quale parte del lavoro determina il tempo di esecuzione e quale risorsa lo limita?»**

La diagnosi di performance consiste quindi nel passare da un sintomo a una misura, formulare un'ipotesi e raccogliere l'evidenza necessaria per verificarla.

Il principio fondamentale è:

> **prima si misura il collo di bottiglia, poi si decide quale intervento effettuare.**

Questo è particolarmente importante per IT: aumentare CPU o RAM senza aver identificato il problema può aumentare il costo della piattaforma senza migliorare il tempo di esecuzione.


## Identificare il collo di bottiglia

Un'elaborazione R può essere limitata da risorse diverse.

```{mermaid}
%%| label: mermaid-03-performance-01
%%| echo: false
flowchart TD
    JOB["Job R"]
    JOB --> CPU["CPU"]
    JOB --> RAM["RAM"]
    JOB --> DISK["Storage / I/O"]
    JOB --> NET["Rete"]
    NET --> DB["Database"]
    NET --> API["API"]
```

L'obiettivo iniziale non è stabilire immediatamente quale risorsa aumentare, ma capire **quale risorsa limita effettivamente il workload**.


### CPU-bound

Un workload può essere prevalentemente **CPU-bound** quando il tempo è dominato dalle operazioni di calcolo.

Indicazioni tipiche:

- CPU molto utilizzata durante l'elaborazione;
- uno o più core fortemente utilizzati;
- RAM non prossima al limite;
- poco tempo trascorso in attesa di I/O;
- operazioni computazionalmente costose.

In questo caso bisogna considerare, nell'ordine appropriato al problema:

- algoritmo;
- implementazione;
- possibilità di parallelizzazione;
- librerie utilizzate;
- disponibilità di CPU.

Aumentare la CPU può essere utile, ma solo se la CPU rappresenta effettivamente il collo di bottiglia.


### Memory-bound

Un workload può essere prevalentemente **memory-bound** quando la memoria disponibile limita l'elaborazione.

Indicazioni tipiche:

- RAM vicina alla saturazione;
- elevato consumo di memoria da parte del processo;
- picchi di memoria durante trasformazioni;
- utilizzo dello swap;
- aumento rapido della memoria aumentando i worker.

Possibili interventi:

- ridurre i dati caricati;
- evitare copie non necessarie;
- modificare l'algoritmo;
- elaborare i dati a blocchi;
- ridurre il numero di worker;
- aumentare la RAM quando il consumo è giustificato dal workload.

Aumentare i worker senza considerare la memoria può peggiorare il problema.


### I/O-bound

Un workload può essere **I/O-bound** quando una parte rilevante del tempo viene trascorsa leggendo o scrivendo dati.

Indicazioni tipiche:

- CPU non completamente utilizzata;
- tempi elevati di lettura o scrittura;
- grandi quantità di dati;
- molti file;
- storage remoto o lento.

Possibili interventi:

- ridurre la quantità di dati trasferiti;
- evitare letture ripetute;
- modificare il formato dei dati;
- utilizzare strategie di caching quando appropriate;
- migliorare lo storage;
- modificare la modalità di elaborazione.


### Database-bound

Un caso frequente è quello in cui R attende il database.

```{mermaid}
%%| label: mermaid-03-performance-02
%%| echo: false
flowchart LR
    R["R"] --> Q["Query"]
    Q --> DB["Database"]
    DB --> Q
    Q --> R
```

Il programma può apparire semplicemente «lento in R», ma una parte consistente del tempo può essere trascorsa nell'esecuzione delle query.

In questo caso bisogna confrontare, quando possibile:

- tempo totale osservato da R;
- tempo delle query;
- numero di query;
- quantità di dati trasferiti;
- metriche del database.

Aggiungere CPU al server R non risolve automaticamente un problema che si trova nel database.


### Network-bound

Un caso analogo può verificarsi quando R attende un sistema remoto.

```{mermaid}
%%| label: mermaid-03-performance-03
%%| echo: false
flowchart LR
    R["R"] --> API["API"]
    API --> EXT["Sistema remoto"]
    EXT --> API
    API --> R
```

Se l'elaborazione dipende da una risposta remota, il tempo può essere determinato da:

- latenza;
- quantità di dati trasferiti;
- tempi del sistema remoto;
- numero di richieste;
- comportamento dell'API.

Anche in questo caso aumentare CPU o RAM di R può non modificare significativamente il tempo totale.


## Misurare il workload

Prima di formulare una richiesta infrastrutturale è utile raccogliere almeno:

- durata dell'elaborazione;
- CPU utilizzata;
- RAM utilizzata e picco;
- numero di processi;
- numero di worker;
- dimensione dei dati;
- quantità di dati letti e trasferiti;
- eventuali tempi delle query;
- configurazione software utilizzata.

La misura deve essere associata a un **workload rappresentativo**.

Un test eseguito su un dataset molto piccolo può infatti produrre un comportamento completamente diverso da quello osservato in produzione.


### Misurare il tempo in R

Un primo test molto semplice è `system.time()`:

```{r}
#| label: misura-tempo-elaborazione

system.time({
  # elaborazione da misurare
})
```

Il risultato fornisce una prima misura del tempo necessario all'operazione.

In particolare permette di distinguere:

- tempo CPU in user mode;
- tempo CPU in system mode;
- tempo trascorso complessivamente.

Non è una profilazione completa, ma è un buon punto di partenza.


### Misurare il singolo job

Su Linux è possibile misurare un'intera esecuzione con:

```{bash}
/usr/bin/time -v Rscript analisi.R
```

Tra le informazioni più utili:

- **Elapsed time**: durata complessiva del job;
- **Maximum resident set size**: massimo utilizzo della memoria residente;
- **Percent of CPU**: utilizzo complessivo della CPU durante l'esecuzione.

Una richiesta come:

> «Lo script è lento e servono più risorse.»

può quindi essere trasformata in una descrizione più utile:

> «Il job impiega 18 minuti, raggiunge un picco di 14 GB di RAM e utilizza mediamente il 350% della CPU.»

La seconda descrizione fornisce a IT informazioni concrete su cui basare una valutazione.


### Osservare la macchina durante l'esecuzione

La misura a fine job non è sempre sufficiente. Alcuni problemi si manifestano soltanto durante determinate fasi dell'elaborazione.

Su Linux è possibile osservare il sistema con strumenti semplici come:

```{bash}
top
```

oppure:

```{bash}
free -h
```

e:

```{bash}
nproc
```

`nproc` mostra il numero di CPU logiche disponibili.

`free -h` mostra la situazione della memoria.

`top` permette invece di osservare i processi mentre il job è in esecuzione.

Questi strumenti non spiegano da soli **perché** il programma sia lento. Servono a capire se, durante l'esecuzione, una risorsa mostra un comportamento compatibile con un possibile collo di bottiglia.

L'obiettivo non è raccogliere tutte le metriche disponibili, ma correlare il comportamento del programma con quello della macchina.


## Dalla misura alla diagnosi

Una diagnosi efficace segue un percorso progressivo.

```text
Job lento
   ↓
Misuro il tempo
   ↓
Osservo CPU e RAM
   ↓
Controllo eventuale swap e I/O
   ↓
Verifico database e rete se coinvolti
   ↓
Formulo un'ipotesi
   ↓
Raccolgo l'evidenza necessaria
   ↓
Individuo il collo di bottiglia
   ↓
Valuto l'intervento
```

La distinzione importante è tra **osservazione** e **conclusione**.

Per esempio:

> «La CPU è al 95%.»

è un'osservazione.

> «Il problema è la CPU.»

è già una conclusione e richiede ulteriori verifiche.

La CPU potrebbe infatti essere elevata perché il programma sta eseguendo correttamente un calcolo intensivo, mentre il vero problema potrebbe essere un algoritmo inefficiente.


### CPU elevata

Se uno o più core rimangono molto utilizzati durante l'elaborazione, il workload può essere prevalentemente computazionale.

È utile verificare:

- quali operazioni consumano il tempo;
- quanti core vengono effettivamente utilizzati;
- se il lavoro è parallelizzabile;
- quanto scala aumentando i worker;
- se l'algoritmo può essere migliorato.

La CPU elevata è quindi un **indizio**, non una diagnosi completa.


### RAM vicina al limite

Se il processo utilizza una quantità di memoria prossima alla RAM disponibile, la memoria può rappresentare un collo di bottiglia.

Bisogna verificare:

- picco di memoria;
- memoria utilizzata dal singolo processo;
- numero di worker;
- eventuali copie temporanee;
- numero di job contemporaneamente attivi.

In questo scenario aumentare i worker può peggiorare il consumo di memoria.


### Swap elevato

Un utilizzo significativo dello swap indica che il sistema sta utilizzando storage per gestire la memoria.

Se lo swap coincide con un forte rallentamento, la memoria disponibile può rappresentare un collo di bottiglia.

La domanda successiva non dovrebbe essere semplicemente:

> «Quanto swap è disponibile?»

ma:

> **«Perché il workload sta richiedendo più memoria della RAM disponibile?»**


### CPU bassa ma job lento

Una CPU poco utilizzata non significa necessariamente che il server abbia risorse sufficienti.

Il processo potrebbe essere in attesa di:

- database;
- storage;
- rete;
- API;
- altre risorse esterne.

In questo caso bisogna osservare la risorsa che il processo sta aspettando.


## Profilare il codice

Il monitoraggio della macchina risponde a una domanda:

> **«Quali risorse sta consumando il processo?»**

La profilazione risponde a una domanda diversa:

> **«Quali parti del codice contribuiscono maggiormente al tempo?»**

Uno strumento noto nell'ecosistema R è `profvis`.

```{r}
#| label: esempio-profilazione-profvis

library(profvis)

profvis({
  x <- rnorm(5e6)
  y <- sort(x)
  z <- y[y > 0]
  mean(z)
})
```

Il risultato permette di esplorare le chiamate effettuate e il tempo associato alle diverse parti dell'elaborazione.

In un'applicazione reale è importante profilare una porzione rappresentativa del lavoro e, quando possibile, utilizzare dati realistici.


### Profilare una funzione applicativa

Per esempio:

```{r}
#| label: esempio-profilazione-funzione

library(profvis)

elabora_dati <- function(n = 5e6) {
  x <- rnorm(n)
  y <- sort(x)
  mean(y[y > 0])
}

profvis({
  risultato <- elabora_dati()
})
```

Se il profiling mostra che una determinata operazione domina il tempo, quella parte diventa un candidato naturale per ulteriori analisi.

La profilazione aiuta quindi a passare da:

> «Il job impiega troppo tempo.»

a:

> «Una determinata parte dell'elaborazione concentra gran parte del tempo.»

Questo non significa automaticamente che quella parte debba essere ottimizzata: bisogna prima capire se è effettivamente la causa rilevante del problema e quale intervento sia possibile.


### Profilare la memoria

In R è possibile ottenere informazioni di base sugli oggetti e sulla gestione della memoria.

```{r}
#| label: esempio-diagnostica-memoria

x <- matrix(runif(5e6), nrow = 5000)

object.size(x)

gc()
```

`object.size()` aiuta a stimare la dimensione di un oggetto R.

`gc()` fornisce informazioni sulla gestione della memoria da parte di R.

Queste informazioni non sostituiscono però la misura del **picco di RAM del processo**. Per una valutazione infrastrutturale bisogna correlare la memoria degli oggetti R con quella osservata dal sistema operativo.


## Diagnosi e benchmark

La **diagnosi** cerca di spiegare perché il workload è lento.

Il **benchmark** misura invece come cambia il comportamento quando si modifica una variabile controllata.

Per esempio:

> «Aumentando i worker da 1 a 4, il tempo diminuisce da 40 a 14 minuti.»

è un risultato di benchmark.

Il benchmark non spiega da solo perché il programma scala in quel modo. Serve a misurare l'effetto di una modifica.

Un benchmark utile dovrebbe specificare almeno:

- workload utilizzato;
- dataset utilizzato;
- variabile modificata;
- configurazione mantenuta costante;
- numero di ripetizioni quando rilevante;
- tempo misurato;
- RAM di picco;
- eventuali altre metriche importanti;
- versione del software e ambiente.


### Benchmark del parallelismo

Nel caso del parallelismo, una prova può confrontare:

```text
1 worker
2 worker
4 worker
8 worker
```

registrando almeno:

| Worker | Tempo | RAM di picco |
|:------:|------:|-------------:|
| 1 | ... | ... |
| 2 | ... | ... |
| 4 | ... | ... |
| 8 | ... | ... |

L'obiettivo non è trovare il numero più alto di worker, ma verificare il rapporto tra:

- tempo di esecuzione;
- consumo di RAM;
- utilizzo della CPU;
- concorrenza prevista;
- risorse disponibili.

Per esempio, se il tempo passa da 40 a 14 minuti aumentando da 1 a 4 worker, ma da 4 a 8 worker scende soltanto da 14 a 12 minuti, il secondo incremento deve essere valutato considerando anche il maggiore consumo di RAM.

La diagnosi individua quindi il problema; il benchmark misura l'effetto di una modifica controllata.


## Dove intervenire

Quando un'elaborazione è lenta, esistono diversi livelli sui quali intervenire.

```{mermaid}
%%| label: mermaid-03-performance-04
%%| echo: false
flowchart TD
    P["Problema di performance"]
    P --> A["Algoritmo"]
    P --> C["Implementazione"]
    P --> PA["Parallelizzazione"]
    P --> H["Hardware"]
```

L'intervento appropriato dipende dal problema misurato.


### Livello 1 — Algoritmo

Prima di aumentare l'hardware bisogna considerare la complessità dell'algoritmo.

La notazione **O()** descrive come cresce il costo al crescere della dimensione dell'input. Non predice direttamente il numero di secondi su una macchina specifica.

| Complessità | Crescita indicativa quando i dati diventano 10 volte maggiori |
|:---:|:---:|
| O(1) | circa 1× |
| O(log n) | poco più di 1× |
| O(n) | circa 10× |
| O(n log n) | circa 10–12× |
| O(n²) | circa 100× |
| O(2ⁿ) | crescita estremamente rapida |

Sono ordini di crescita ideali: costanti, allocazioni, memoria e implementazione reale possono cambiare significativamente il risultato.

Un algoritmo O(n²), per esempio, può diventare rapidamente impraticabile quando aumenta la dimensione dei dati.

Per IT la domanda utile è:

> **«La richiesta di hardware deriva dal volume dei dati oppure dalla complessità dell'algoritmo?»**

Se il problema è principalmente algoritmico, aggiungere hardware può ridurre il tempo senza risolvere la causa del problema.


### Livello 2 — Implementazione

Anche lo stesso algoritmo può essere implementato in modi molto diversi.

Esempi frequenti:

- copie di oggetti;
- conversioni ripetute;
- letture ripetute;
- query ripetute al database;
- trasferimento inutile di dati;
- ricomputazione di risultati già disponibili.


#### Copie e memoria

Un oggetto da 8 GB non implica automaticamente che siano sufficienti 8 GB di RAM.

Durante una trasformazione possono infatti coesistere:

```text
originale             8 GB
copia                  8 GB
intermedio             8 GB
risultato              8 GB

picco teorico          32 GB
```

Questo è uno schema concettuale e non significa che ogni operazione R produca copie complete.

R utilizza infatti una strategia chiamata **copy-on-modify**. Un'assegnazione come:

```{r}
b <- a
```

non implica necessariamente una copia immediata dell'intero oggetto.

La copia può essere effettuata quando uno degli oggetti deve essere modificato.

Tuttavia, pipeline di trasformazioni complesse possono produrre oggetti intermedi e aumentare significativamente il consumo di memoria.

Il principio IT è:

> **dimensione dei dati ≠ automaticamente RAM necessaria.**

Con worker separati il costo può crescere ulteriormente, perché ciascun worker può mantenere una propria rappresentazione dei dati.


### Livello 3 — Parallelizzazione

Il parallelismo introduce un costo.

Creare worker, trasferire dati, serializzare e deserializzare oggetti e raccogliere i risultati richiede tempo e memoria.

Se il lavoro da eseguire è molto piccolo, il costo del parallelismo può essere maggiore del beneficio.

Prima di aumentare il numero di worker bisogna quindi chiedersi:

- il lavoro è realmente parallelizzabile?
- le parti sono sufficientemente indipendenti?
- quanto costa creare i worker?
- quanta memoria utilizza ogni worker?
- quanto migliora il tempo aumentando i worker?
- il database può sostenere il carico aggiuntivo?

Il benchmark permette di rispondere quantitativamente a queste domande.


### Livello 4 — Hardware

Quando algoritmo, implementazione e modalità di esecuzione sono stati analizzati, l'hardware può essere il livello appropriato di intervento.

Le risorse da considerare includono:

- CPU;
- RAM;
- storage;
- rete;
- capacità del database;
- numero di job concorrenti.

L'hardware può essere assolutamente la soluzione corretta.

Ma la richiesta dovrebbe essere collegata a una misura del workload:

> **quale risorsa è insufficiente e quale evidenza lo dimostra?**


## Applicare la diagnosi

Gli stessi sintomi possono corrispondere a problemi molto diversi.


### Scenario database-bound

```text
CPU: 25%
RAM: 12 GB / 32 GB
Disk: normale
Network: normale
Database: query lente
```

In questo caso il tempo può essere dominato dal database.

L'evidenza da raccogliere comprende, quando disponibile:

- durata delle query;
- numero di query;
- tempi di attesa;
- quantità di dati trasferiti;
- metriche lato database.

Aumentare CPU al server R non affronta direttamente un collo di bottiglia che si trova nel database.


### Scenario CPU-bound

```text
CPU: 95-100%
RAM: 10 GB / 64 GB
Disk: normale
Database: trascurabile
```

In questo caso bisogna verificare:

- quali operazioni consumano il tempo;
- se l'algoritmo può essere migliorato;
- se il lavoro è parallelizzabile;
- quanti core vengono utilizzati;
- come cambia il tempo aumentando i worker.

Solo dopo queste verifiche si può valutare se l'hardware aggiuntivo è giustificato.


### Scenario memory-bound

```text
CPU: 30%
RAM: 60 GB / 64 GB
Swap: attivo
Worker: 8
```

In questo caso la memoria può rappresentare il collo di bottiglia.

Bisogna però capire:

- quali oggetti occupano memoria;
- se esistono copie temporanee;
- quanta memoria utilizza ciascun worker;
- quanti job possono essere contemporaneamente attivi;
- se il numero di worker può essere ridotto;
- se i dati possono essere filtrati o elaborati a blocchi.

La conclusione non dovrebbe essere automaticamente:

> «Servono più RAM.»

La misura deve prima stabilire se il consumo è necessario o se può essere ridotto intervenendo sul codice o sulla configurazione.


## Tradurre la diagnosi in una richiesta IT

Una diagnosi utile deve poter essere trasformata in una richiesta tecnica verificabile.

Una richiesta debole è:

> «Lo script è lento, servono più CPU.»

Una richiesta più utile contiene il workload, le misure e l'ipotesi:

> «Il job X, con dataset Y, impiega 18 minuti. Durante l'esecuzione utilizza mediamente 700% di CPU, raggiunge 12 GB di RAM e utilizza 4 worker. Il benchmark mostra una riduzione del tempo da 32 a 18 minuti passando da 1 a 4 worker. La memoria cresce da 4 a 12 GB. È quindi necessario valutare la configurazione considerando sia il beneficio sul tempo sia il consumo di memoria e la concorrenza prevista.»

La seconda forma permette a IT di valutare la richiesta sulla base di dati osservabili.


### Informazioni minime da fornire

Quando si richiede una modifica infrastrutturale o una valutazione di performance, è utile riportare almeno:


#### Applicazione

- cosa fa il job;
- se è batch o interattivo;
- durata tipica;
- tempo obiettivo.


#### Workload

- dataset utilizzato;
- dimensione dei dati;
- frequenza delle esecuzioni;
- numero di job contemporaneamente attivi.


#### Configurazione

- versione di R;
- pacchetti rilevanti;
- numero di worker;
- configurazione della macchina;
- eventuali dipendenze esterne.


#### Misure

- tempo di esecuzione;
- CPU utilizzata;
- picco di RAM;
- eventuale swap;
- I/O quando rilevante;
- tempi delle query quando è coinvolto un database.


#### Benchmark

Se è stata modificata una configurazione:

- configurazione iniziale;
- configurazione testata;
- workload mantenuto costante;
- tempo ottenuto;
- RAM di picco;
- eventuali effetti sulla concorrenza.


## La regola operativa

Il processo completo può essere riassunto così:

```text
Problema di performance
        ↓
      misura
        ↓
    osservazione
        ↓
      ipotesi
        ↓
      verifica
        ↓
 collo di bottiglia
        ↓
intervento controllato
        ↓
    nuovo benchmark
```

La regola fondamentale è:

> **non partire dalla risorsa da aumentare; partire dal comportamento da misurare.**

CPU, RAM, worker, storage o hardware più potente sono possibili interventi. La scelta dipende dal collo di bottiglia osservato e dall'effetto misurato della modifica.

Per IT, una buona diagnosi non deve necessariamente spiegare ogni dettaglio del codice. Deve soprattutto permettere di rispondere a tre domande:

1. **Quanto dura il workload?**
2. **Quale risorsa limita l'elaborazione?**
3. **Quale evidenza dimostra che l'intervento proposto può migliorare il risultato?**
