---
title: "Performance e diagnostica"
subtitle: "Misurare prima di dimensionare"
---

## Perché questo capitolo

> **Dove viene speso il tempo e quale risorsa limita il carico di lavoro R?**

Il capitolo usa una sequenza semplice: **ipotesi → misura → diagnosi → test → decisione**. Una metrica di sistema da sola non basta a stabilire il collo di bottiglia.

```{mermaid}
%%| echo: false
flowchart LR
  A[carico di lavoro] --> B[Misura]
  B --> C[CPU / RAM / I/O / rete]
  B --> D[Tempo]
  B --> E[Database]
  C --> F[Diagnosi]
  D --> F
  E --> F
  F --> G[Test controllato]
  G --> H[Decisione]
``` 

## Come leggere questo capitolo

Anche qui ci sono due livelli.

**Livello operativo — da ricordare**

- prima si misura, poi si dimensiona;
- una metrica isolata non identifica automaticamente il collo di bottiglia;
- `elapsed`, CPU, RAM, I/O e tempo database descrivono aspetti diversi;
- prova comparativa e situazione di riferimento devono essere confrontabili;
- una richiesta infrastrutturale deve essere collegata a un carico di lavoro misurato.

**Livello diagnostico — da usare quando serve**

- analisi dei tempi di esecuzione;
- CPU-bound, memory-bound e I/O;
- scaling e speed-up;
- worker, thread e serializzazione;
- confronto tra implementazioni.

L'obiettivo non è insegnare a IT a ottimizzare il codice R, ma permettere di distinguere una richiesta supportata da evidenze da una semplice ipotesi di dimensionamento.

## Misura minima

Registrare almeno durata, CPU, RAM di picco, I/O, rete, tempo nel database, worker, thread e dimensione dei dati.

Per R è utile correlare la misura del sistema con ciò che il runtime sta facendo: allocation, garbage collection, worker, serializzazione e chiamate a librerie native.

La misura deve essere rappresentativa e ripetibile.

## Misurare il tempo: i tre tempi di `system.time()`

La funzione base di R più semplice per misurare un'espressione è `system.time()`. Restituisce tre quantità:

- **user time**: tempo CPU consumato dal processo in user mode;
- **system time**: tempo CPU consumato dal processo in system/kernel mode;
- **elapsed time**: tempo trascorso secondo l'orologio.

```{r}
#| label: misura-system-time

system.time({
  x <- sum(rnorm(1000000))
  x
})
```

Il risultato ha concettualmente questa forma:

```text
   user   system  elapsed
   0.08    0.01     0.10
```

I valori reali dipendono dalla macchina.

L'**elapsed** risponde alla domanda «quanto ha aspettato l'utente?». User e system descrivono invece consumo di CPU del processo.

Per esempio:

```text
user     = 2 s
system   = 1 s
elapsed  = 10 s
```

non significa che R abbia usato 10 secondi di CPU. Sono trascorsi 10 secondi, mentre il processo ha consumato 3 secondi di CPU nei due modi misurati. Il resto può includere attese, I/O, scheduling, sincronizzazione o lavoro svolto da altre unità.

Con parallelismo o thread nativi, il tempo CPU cumulativo può anche superare l'elapsed.

Per questo, davanti a una prova comparativa, IT deve sapere **quale dei tre tempi sta confrontando**.

### Perché una sola misura non basta?

`system.time()` misura un'esecuzione. una prova comparativa deve invece confrontare esecuzioni ripetute e controllate.

```text
stesso input
    ↓
stesso ambiente
    ↓
ripetizioni
    ↓
user / system / elapsed
    ↓
confronto
```

Quando vogliamo attribuire una differenza a una modifica, dobbiamo mantenere stabili le altre variabili.

## Laboratorio operativo — prova comparativa e analisi dei tempi di esecuzione di base

L'obiettivo non è ottimizzare il codice, ma permettere a IT di produrre una misura ripetibile e una prima diagnosi.

### Misura ripetibile

```{r}
#| label: prova comparativa-base-r

misura <- function(n = 1000000) {
  x <- rnorm(n)
  sum(x^2)
}

system.time({
  risultato <- misura()
})
```

Per una situazione di riferimento reale vanno registrati anche versione di R, package rilevanti, ambiente, dimensione dell'input e condizioni del test.

### analisi dei tempi di esecuzione con gli strumenti base di R

```{r}
#| label: analisi dei tempi di esecuzione-base-r

Rprof("profilo.out")
risultato <- misura(5000000)
Rprof(NULL)

summaryRprof("profilo.out")
```

Il risultato è **evidenza diagnostica**, non una prescrizione automatica di ottimizzazione.

### analisi dei tempi di esecuzione interattivo con `profvis`

Quando è utile una lettura visuale dell'analisi dei tempi di esecuzione, si può usare **`profvis`**. È un package R che presenta in forma interattiva il tempo speso nelle diverse chiamate e consente di esplorare più facilmente dove viene eseguito il lavoro.

In un ambiente di prova:

```{r}
#| label: analisi dei tempi di esecuzione-interattivo-profvis

Una volta identificato l'ambiente di esecuzione, si può misurare il comportamento del programma. Si parte dai tempi e dalla memoria osservati, poi si confrontano le possibili cause prima di chiedere più risorse o più processi.

Una volta identificato l'ambiente di esecuzione, si può misurare il comportamento del programma. Si parte dai tempi e dalla memoria osservati, poi si confrontano le possibili cause prima di chiedere più risorse o più processi.

# installazione da eseguire una sola volta nell'ambiente di prova:

# install.packages("profvis")

profvis::profvis({
  misura(5000000)
})
```

`profvis` non sostituisce la misura complessiva del carico di lavoro e non identifica automaticamente il collo di bottiglia infrastrutturale. Serve a rispondere a una domanda più specifica:

> **Dove viene speso il tempo all'interno dell'esecuzione R?**

Per IT è sufficiente saper leggere il risultato a livello diagnostico:

1. quale funzione o fase concentra il tempo;
2. se il lavoro sembra effettivamente interno a R;
3. quali ulteriori misure servono per distinguere CPU, memoria, I/O, rete o database;
4. quando passare l'evidenza allo sviluppatore.

### Quale strumento usare?

| Strumento | Domanda principale |
|---|---|
| `system.time()` | Quanto dura questa esecuzione? |
| `Rprof()` / `summaryRprof()` | Dove spende tempo R, usando gli strumenti base? |
| `profvis` | Dove spende tempo R, con una lettura interattiva? |
| Monitoraggio OS | Che cosa sta facendo il processo e la macchina? |
| Monitoraggio DB | Quanto lavoro e tempo sono lato database? |

Il percorso didattico è quindi **misurare → localizzare → correlare → testare**, non «eseguire un profiler e applicare automaticamente una correzione».

### Laboratorio specifico — analisi dei tempi di esecuzione con input e situazione di riferimento controllati

- **Input:** la funzione sintetica `misura()` definita sopra, eseguita con lo stesso valore di `n`.
- **Ambiente:** registrare versione R, OS e condizioni di carico; eseguire una prova di riscaldamento e poi almeno tre misure comparabili.
- **Metodo:** raccogliere `system.time()`, profilo `Rprof()` e misure del processo dal sistema operativo. Confrontare la mediana delle durate e controllare l'equivalenza del risultato.
- **Metriche:** elapsed, user/system CPU, picco RSS, CPU del processo, eventuale I/O e tempi esterni quando presenti.
- **Limiti:** `Rprof()` campiona lo stack R e non attribuisce da solo tempi di rete o query; i profiler introducono overhead. Un profilo CPU non è una misura completa della memoria.

```{r}
#| label: laboratorio-analisi dei tempi di esecuzione-ripetibile
#| eval: false

n <- 5000000L
ripetizioni <- 3L

tempi <- replicate(ripetizioni, {
  system.time(risultato <- misura(n))["elapsed"]
})

Rprof("profilo.out")
risultato <- misura(n)
Rprof(NULL)
profilo <- summaryRprof("profilo.out")
unlink("profilo.out")

list(
  tempi_elapsed = unname(tempi),
  mediana_elapsed = median(tempi),
  profilo = head(profilo$by.total, 10)
)
```

Il chunk riusa `misura()` definita nel laboratorio precedente ed è escluso dal rendering automatico per non duplicare il carico di analisi dei tempi di esecuzione durante ogni build. Per una prova autonoma, eseguire i chunk nello stesso ambiente o includere la definizione della funzione nello script di laboratorio.


### Correlare analisi dei tempi di esecuzione e infrastruttura

```text
scenario controllato
      ↓
misura globale
      ↓
analisi dei tempi di esecuzione R + monitoraggio processo/macchina

      + misura database quando rilevante

      ↓
ipotesi sul collo di bottiglia
      ↓
test controllato
      ↓
nuova situazione di riferimento
```

IT dovrebbe arrivare a una delle tre conclusioni: problema infrastrutturale plausibile con evidenze; problema applicativo plausibile da restituire allo sviluppatore; evidenza insufficiente e quindi necessità di un test migliore.

## analisi dei tempi di esecuzione

Il monitoraggio dice che la macchina è sotto carico; l'analisi dei tempi di esecuzione aiuta a capire **quale parte del codice R consuma il tempo**.

```text
misura globale
   ↓
ipotesi
   ↓
analisi dei tempi di esecuzione R / osservazione infrastrutturale
   ↓
candidato collo di bottiglia
   ↓
modifica
   ↓
prova comparativa
```

l'analisi dei tempi di esecuzione non sostituisce il monitoraggio infrastrutturale: mette in relazione il comportamento del codice con quello della macchina.

## Approfondimento — Lessico della diagnostica

Prima di interpretare le misure, definiamo alcuni termini usati nel ragionamento sulle performance:

| Termine | Significato operativo |
|---|---|
| **CPU-bound** | carico di lavoro il cui tempo è limitato principalmente dal calcolo CPU, dopo aver escluso altri colli di bottiglia rilevanti |
| **memory-bound** | carico di lavoro in cui il limite principale è legato all'accesso o alla capacità della memoria, non semplicemente alla quantità di RAM installata |
| **I/O** | operazioni di ingresso/uscita verso storage, rete o altri dispositivi; possono introdurre attese mentre la CPU resta poco utilizzata |
| **overhead** | costo aggiuntivo necessario per coordinare o eseguire il lavoro, oltre al calcolo utile; può derivare da processi, thread, serializzazione, sincronizzazione o trasferimenti |
| **scaling** | variazione delle prestazioni al variare delle risorse o del grado di parallelismo |

## CPU, memoria, I/O e database

| Osservazione | Ipotesi da verificare |
|---|---|
| CPU elevata | CPU-bound |
| RAM vicina al limite / swap | memory-bound |
| CPU bassa durante attese | I/O o rete |
| tempo prevalentemente in query | database-bound |

Sono ipotesi diagnostiche, non conclusioni automatiche.

Nel caso R, CPU elevata può derivare dal codice R, da `BLAS/LAPACK`, da thread nativi o da più worker. RAM elevata può derivare da oggetti, copie, garbage collection o memoria duplicata tra processi.

### Laboratorio specifico — trasferimento completo contro esecuzione dei filtri e delle aggregazioni nel database Oracle

**Prerequisiti:** ambiente di test autorizzato con Oracle, package `DBI`, driver aziendale e connessione `con` già configurata. Non inserire credenziali nel codice.

- **Input:** tabella di test `VENDITE_TEST` con colonne `DATA_VENDITA`, `PRODOTTO_ID` e `IMPORTO`; usare lo stesso intervallo e lo stesso insieme di righe per entrambe le strategie.
- **Ambiente:** annotare versione R, driver, database, rete e dimensione del dataset.
- **Metodo A:** leggere le colonne necessarie e aggregare in R.
- **Metodo B:** applicare filtro e aggregazione in Oracle, trasferendo soltanto il risultato.
- **Metriche:** righe/colonne trasferite, dimensione del risultato, tempo totale, tempo query quando disponibile, materializzazione e aggregazione R.
- **Limiti:** piani di esecuzione, cache, indici e carico del database influenzano i risultati. Il codice è illustrativo e va adattato allo schema e alle policy aziendali.

```{r}
#| label: laboratorio-esecuzione dei filtri e delle aggregazioni nel database-oracle
#| eval: false

tempo_completo <- system.time({
  vendite <- DBI::dbGetQuery(
    con,
    "SELECT DATA_VENDITA, PRODOTTO_ID, IMPORTO
     FROM VENDITE_TEST
     WHERE DATA_VENDITA >= DATE '2026-01-01'
       AND DATA_VENDITA <  DATE '2026-02-01'"
  )
  totale_r <- aggregate(
    IMPORTO ~ PRODOTTO_ID,
    data = vendite,
    FUN = sum
  )
})

tempo_esecuzione dei filtri e delle aggregazioni nel database <- system.time({
  totale_db <- DBI::dbGetQuery(
    con,
    "SELECT PRODOTTO_ID, SUM(IMPORTO) AS IMPORTO_TOTALE
     FROM VENDITE_TEST
     WHERE DATA_VENDITA >= DATE '2026-01-01'
       AND DATA_VENDITA <  DATE '2026-02-01'
     GROUP BY PRODOTTO_ID"
  )
})

stopifnot(nrow(totale_r) == nrow(totale_db))
list(
  tempo_completo = tempo_completo,
  righe_trasferite_completo = nrow(vendite),
  tempo_esecuzione dei filtri e delle aggregazioni nel database = tempo_esecuzione dei filtri e delle aggregazioni nel database,
  righe_trasferite_esecuzione dei filtri e delle aggregazioni nel database = nrow(totale_db)
)
```

Il confronto delle sole durate non basta: registrare anche righe e byte trasferiti e confrontare i valori aggregati con una tolleranza numerica appropriata. Le date sono di esempio e vanno sostituite con un intervallo noto, identico nelle due query.


## Approfondimento — Vectorization

La vectorization permette a R di esprimere operazioni su insiemi di valori e può ridurre overhead interpretativo delegando lavoro a codice compilato.

Per IT il punto è che **due implementazioni con lo stesso risultato possono avere costi molto diversi in CPU, allocation e memoria**.

Questo è un buon esempio di confine tra competenza applicativa e infrastrutturale: IT può misurare il costo, mentre la scelta di cambiare algoritmo o implementazione resta in collaborazione con chi sviluppa il carico di lavoro.

## Approfondimento — Base R, `dplyr` e `data.table`

Questa sezione non serve a stabilire quale strumento sia «migliore». Serve a capire perché **due implementazioni R che producono lo stesso risultato possono richiedere quantità molto diverse di CPU e memoria**.

### Che cosa stiamo confrontando?

- **Base R** non è un package aggiuntivo: è l'insieme di funzionalità disponibili nell'installazione standard di R. Per esempio, un `data.frame` e operazioni come assegnazione, subset e `transform()` possono essere gestiti senza installare un package esterno.
- **`dplyr`** è un package dell'ecosistema tidyverse che offre un'interfaccia dichiarativa per trasformare e aggregare dati tabellari. Operazioni tipiche sono `filter()`, `mutate()`, `summarise()` e `join`.
- **`data.table`** è un package per l'elaborazione efficiente di dati tabellari di grandi dimensioni. Oltre a fornire una struttura dati omonima, offre operazioni di subset, aggregazione, `join` e modifica delle colonne progettate per ridurre overhead e copie.

Per IT la distinzione importante è quindi:

> **linguaggio/funzionalità standard di R ≠ package aggiuntivo ≠ motore o backend esterno.**

La scelta fra questi strumenti appartiene principalmente allo sviluppatore. IT deve però saper riconoscere quando una scelta implementativa può cambiare significativamente il profilo di CPU, RAM e tempo del carico di lavoro.

### Un esempio: aggiungere una colonna a una tabella

Consideriamo una tabella con molti milioni di righe. L'operazione è semplice: calcolare `totale = quantita * prezzo`.

Con base R:

```{r}
#| label: confronto-base-r

df <- `data.frame`(
  quantita = runif(1000000),
  prezzo = runif(1000000)
)

system.time({
  df$totale <- df$quantita * df$prezzo
})
```

Con `dplyr`:

```{r}
#| label: confronto-dplyr

df <- `data.frame`(
  quantita = runif(1000000),
  prezzo = runif(1000000)
)

system.time({
  df <- `dplyr`::mutate(df, totale = quantita * prezzo)
})
```

Con `data.table`:

```{r}
#| label: confronto-datatable

DT <- `data.table`::`data.table`(
  quantita = runif(1000000),
  prezzo = runif(1000000)
)

system.time({
  DT[, totale := quantita * prezzo]
})
```

L'elemento importante dell'ultimo esempio è `:=`: in molti casi consente a `data.table` di modificare la tabella **in place**, evitando di creare una nuova copia completa della struttura per l'assegnazione. Questo può ridurre il picco di memoria e il lavoro di copia, soprattutto quando le tabelle sono grandi.

Non significa che `data.table` sia sempre più veloce o che `:=` elimini ogni allocazione: l'espressione a destra deve comunque essere calcolata e possono essere necessarie nuove strutture temporanee. Il vantaggio va quindi **misurato sul carico di lavoro reale**.

### Rendere il confronto misurabile

Per un confronto serio dobbiamo mantenere uguali:

- numero di righe;
- colonne e tipi;
- operazione e risultato;
- versione di R;
- versione dei package;
- hardware;
- stato iniziale dei dati;
- numero di ripetizioni.

Per una prima prova didattica si può aumentare progressivamente il dataset, per esempio da 1 a 10 milioni di righe, e misurare tempo e memoria.

Una misura minima del tempo è:

```{r}
#| label: confronto-tempi-implementazioni

n <- 10000000L

df_base <- `data.frame`(
  quantita = runif(n),
  prezzo = runif(n)
)

df_dplyr <- df_base
DT <- `data.table`::as.`data.table`(df_base)

system.time(df_base$totale <- df_base$quantita * df_base$prezzo)
system.time(df_dplyr <- `dplyr`::mutate(df_dplyr, totale = quantita * prezzo))
system.time(DT[, totale := quantita * prezzo])
```

I tempi prodotti da questo esempio **non sono valori di riferimento universali**: dipendono dall'ambiente di esecuzione. Per confrontare la memoria, è utile osservare il processo durante l'operazione oppure usare uno strumento di analisi dei tempi di esecuzione della memoria; non basta guardare `object.size()` dopo che l'operazione è terminata.

### Che cosa deve osservare IT?

Il punto del prova comparativa non è raccogliere una classifica. È verificare se l'implementazione modifica materialmente il carico di lavoro.

| Implementazione | Tempo | Picco RAM | Interpretazione |
|---|---:|---:|---|
| base R | misurato | misurato | situazione di riferimento |
| `dplyr` | misurato | misurato | confronto |
| `data.table` con `:=` | misurato | misurato | possibile riduzione di copie |

Se `data.table` produce lo stesso risultato con un picco RAM significativamente inferiore, una possibile conseguenza operativa è **evitare di aumentare la RAM della macchina prima di verificare se l'implementazione può essere modificata**. Questa non è però una conclusione automatica: bisogna considerare leggibilità, manutenzione, compatibilità, altre fasi del carico di lavoro e costo della modifica.

### Un secondo esempio: copia esplicita contro modifica in place

Per capire meglio il concetto di memoria, confrontiamo una trasformazione che sostituisce una colonna.

Con un `data.frame`, un'assegnazione può comportare lavoro di riallocazione/copia a seconda dell'operazione e della struttura degli oggetti. Con `data.table`, l'operatore `:=` è progettato proprio per effettuare assegnazioni per riferimento:

```{r}
#| label: esempio-modifica-in-place

DT <- `data.table`::`data.table`(
  quantita = runif(10000000L),
  prezzo = runif(10000000L)
)

DT[, totale := quantita * prezzo]
DT[, prezzo := prezzo * 1.22]
```

Qui la tabella viene modificata senza dover assegnare nuovamente l'oggetto risultante a `DT`. È questo modello di modifica per riferimento, più che una generica promessa di «maggiore velocità», che interessa nella diagnosi della memoria.

### Cosa non si deve concludere

Da questo confronto non segue che:

- `data.table` sia sempre migliore di `dplyr`;
- base R sia inefficiente;
- ogni uso di `dplyr` crei necessariamente una copia completa;
- `:=` renda gratuita una trasformazione;
- il tempo di una singola esecuzione sia sufficiente per scegliere un'architettura.

Il risultato dipende dall'operazione. Un carico di lavoro può essere dominato dal database, dall'I/O o dalla rete e rendere irrilevante la differenza fra due implementazioni R.

La conclusione utile per IT è più semplice:

> **Prima di dimensionare l'infrastruttura, verificare se il costo osservato appartiene realmente alla macchina oppure a una scelta di implementazione che può essere modificata.**

Questo è anche il motivo per cui il confronto tra implementazioni va inserito nel ciclo **misura → ipotesi → test → nuova situazione di riferimento**, non usato come classifica permanente dei package.
## Diagnostica — Scaling

Lo speedup con `n` worker è `S(n) = T1 / Tn`; l'efficienza è `E(n) = S(n) / n`. `T1` e `Tn` devono provenire da misure comparabili dello stesso carico di lavoro e ambiente.

Lo scaling reale è limitato da parti seriali, serializzazione, sincronizzazione, memoria, I/O, database e thread nativi.

Nel caso R bisogna inoltre distinguere lo scaling del codice da quello delle librerie native: aumentare i worker può cambiare contemporaneamente numero di processi, memoria e thread.

## Diagnostica — Interpretazione delle misure

### CPU alta

Verificare core utilizzati, worker, thread nativi, analisi dei tempi di esecuzione e parallelizzabilità.

### RAM alta

Verificare oggetti, copie, garbage collection, worker, memoria per worker e possibilità di ridurre o spostare i dati.

### CPU bassa ma job lento

Verificare database, rete, storage, lock, serializzazione e attese.

### Mini-caso: 16 core ma nessun miglioramento

Un job passa da 1 a 4 worker e il tempo diminuisce. Passando a 8 worker il tempo quasi non cambia mentre la RAM cresce.

La lettura corretta non è «la VM ha bisogno di più core». Il test successivo deve verificare se il limite è serializzazione, memoria, parte seriale del carico di lavoro, database o thread nativi.

## prova comparativa come esperimento

una prova comparativa deve controllare dataset, versione di R, package, configurazione, worker, thread e ripetizioni.

La situazione di riferimento software è quindi parte della validità del confronto.

Una variazione di R, package o librerie native può cambiare il risultato anche quando il codice applicativo non è cambiato. Il confronto va quindi riferito a una situazione di riferimento esplicita.

## Tradurre la diagnosi in una richiesta IT

Debole:

> «Servono 16 core.»

Informativa:

> «Il carico di lavoro R impiega 192 minuti con un worker; l'analisi dei tempi di esecuzione indica X; il test 1/2/4/8 worker produce A/B/C/D e RAM X/Y/Z/W; il database non è il collo di bottiglia.»

Una richiesta informativa permette a IT di valutare più alternative: modifica del codice, configurazione del parallelismo, aumento delle risorse o spostamento del calcolo.

### Domande che IT dovrebbe poter rispondere

1. Qual è il tempo percepito dall'utente o richiesto dal processo?
2. Quale risorsa risulta effettivamente limitante?
3. Quale evidenza collega la risorsa al collo di bottiglia?
4. Quale test controllato distingue le alternative?
5. Qual è la situazione di riferimento rispetto alla quale verrà verificato il cambiamento?

> **Prima di aumentare le risorse, verificare il collo di bottiglia.**

Il capitolo 4 porta la diagnosi a un livello successivo: se il collo di bottiglia dipende da dove avviene il calcolo, la soluzione può essere architetturale e non infrastrutturale.
