---
title: "Architettura e integrazione"
subtitle: "Dove deve vivere R e dove deve essere eseguito il lavoro"
---

## Perché questo capitolo

Una soluzione R non deve contenere necessariamente database, scheduler, autenticazione, web server e storage.

> **Quale componente deve svolgere ciascuna responsabilità e dove deve essere eseguito il calcolo?**

## Lessico delle forme applicative

Prima della tabella delle soluzioni, definiamo i termini che identificano i principali modelli:

| Termine | Significato operativo |
|---|---|
| **Quarto** | strumento di pubblicazione che combina testo, codice e risultati per produrre documenti o siti; nel corso può eseguire codice R durante il render |
| **Shiny** | framework R per costruire applicazioni web interattive in cui il codice R risponde alle interazioni degli utenti |
| **API** | interfaccia attraverso cui un altro software può invocare funzionalità di una soluzione secondo un contratto definito |
| **plumber2** | framework/package R per esporre codice R come servizio HTTP/API; introduce quindi un modello di esecuzione orientato a richieste concorrenti |
| **entrypoint** | punto di avvio concreto della soluzione: script, comando, processo o altra istruzione che avvia il carico di lavoro |
| **scheduler** | componente che decide quando avviare un job e, secondo la piattaforma, ne gestisce stato, nuovo tentativo automatico e calendario |
| **reverse proxy** | componente che riceve richieste HTTP e le inoltra al servizio applicativo, spesso gestendo anche TLS, routing o autenticazione secondo l'architettura adottata |

Questi termini descrivono **come viene eseguito e consumato il lavoro**, non soltanto quale codice R contiene la soluzione.
## Lessico architetturale aggiuntivo

Alcuni termini della sezione successiva descrivono componenti o comportamenti che non sono specifici di R:

| Termine | Significato operativo |
|---|---|
| **idempotenza** | proprietà per cui ripetere una stessa operazione nelle condizioni previste non produce effetti applicativi indesiderati aggiuntivi; è importante per nuovo tentativo automatico e pipeline |
| **embedded** | componente eseguito all'interno dello stesso processo o distribuito come parte dell'applicazione, invece di essere necessariamente un servizio remoto separato |
| **formato colonnare** | formato dati che memorizza insieme i valori di una colonna, utile per alcune scansioni e operazioni analitiche |
| **Parquet** | formato di file colonnare usato per memorizzare dati strutturati in modo efficiente per molti carico di lavoro analitici |
| **Arrow** | ecosistema e formato per rappresentare e trasferire dati tabellari in memoria in modo interoperabile tra linguaggi e strumenti |
| **DuckDB** | motore SQL analitico eseguibile localmente, utilizzabile come componente embedded anziché come database server separato |
| **APEX** | piattaforma Oracle per costruire applicazioni web sopra database Oracle; qui è un esempio di componente applicativo esterno a R |

## Definire il carico di lavoro

Servono almeno: interattivo o batch, utenti e concorrenza, frequenza, tempo di risposta, dimensione e crescita dei dati, disponibilità e sistemi esterni.

Per R aggiungere: modalità di esecuzione dello script, dipendenze runtime, quantità di dati trasferita dentro e fuori R e costo atteso della serializzazione o materializzazione.

```{mermaid}
%%| echo: false
flowchart TD
  A[Soluzione R] --> B{Forma}
  B --> C[Script personale]
  B --> D[Batch]
  B --> E[Report Quarto]
  B --> F[Shiny]
  B --> G[API plumber2]
  B --> H[Package]
  B --> I[Job in pipeline]
  C --> J[Requisiti IT]
  D --> J
  E --> J
  F --> J
  G --> J
  H --> J
  I --> J
``` 

## Come può arrivare una soluzione R a IT?

Prima di parlare di server, container o CPU, bisogna identificare **che tipo di soluzione viene consegnata**. Il codice R può essere usato in modi molto diversi e il profilo operativo cambia di conseguenza.

| Forma della soluzione | Come viene eseguita | Requisiti IT principali |
|---|---|---|
| **Script personale** | avvio manuale da un utente | R e dipendenze installate, accesso ai dati, permessi, ambiente utente; normalmente non richiede servizio sempre attivo |
| **Script batch** | scheduler → processo R → output | entrypoint, frequenza, durata, CPU/RAM, directory temporanee, log, exit code, nuovo tentativo automatico, alert, gestione output |
| **Report Quarto** | render manuale o schedulato → documento | R + package + sorgenti, dati di input, dipendenze del render, destinazione dell'output, log del render e gestione degli artefatti |
| **Applicazione Shiny** | utente → web/proxy → sessione/processo R | modello di distribuzione, autenticazione/autorizzazione, concorrenza, latenza, CPU/RAM per sessione, timeout, log, monitoraggio e variazione delle risorse |
| **API con plumber2** | client → HTTP/API → processo R | endpoint e contratto API, autenticazione, rete/TLS, timeout, concorrenza, limiti, logging, monitoraggio, versioning e gestione degli errori |
| **Consumo di API HTTP con httr2** | processo R → client HTTP → servizio esterno | URL e contratto remoto, autenticazione, timeout, codici HTTP, parsing, nuovo tentativo automatico e gestione dei limiti del servizio |
| **Libreria/package R** | altro software importa il package | versione R/package, API del componente, dipendenze, test, compatibilità e processo di release |
| **Job R integrato in una pipeline** | orchestratore → uno o più step R | contratto input/output, dipendenze tra step, scheduling, nuovo tentativo automatico, idempotenza, log, stato del job e gestione degli errori |

Queste categorie possono anche combinarsi. Per esempio, un report Quarto può essere prodotto da uno script batch schedulato; una Shiny può chiamare un database e un'API; un package può essere usato da più job.

### Che cosa deve consegnare lo sviluppatore?

Per ogni forma di soluzione devono essere espliciti almeno:

```text
tipo di soluzione
      ↓
entrypoint
      ↓
runtime + dipendenze
      ↓
input / output
      ↓
sistemi esterni
      ↓
risorse e concorrenza
      ↓
configurazione
      ↓
logging / monitoring
      ↓
sicurezza
      ↓
test + baseline
      ↓
deployment + recovery
```

Il livello di dettaglio cambia con la soluzione. Per evitare checklist parallele, usare la scheda nell'appendice **Kit operativo per IT** come raccolta unica delle informazioni e integrare qui soltanto i dettagli specifici della forma applicativa.

| Forma | Campi della scheda da considerare prioritari | Campi condizionali o specifici |
|---|---|---|
| Script personale / batch | entrypoint, ambiente, input/output, frequenza, durata, exit code, log e owner | concorrenza, nuovo tentativo automatico, alert e recovery secondo il rischio |
| Quarto | sorgenti, dipendenze, dati, destinazione, durata del render e artefatto | scheduler, pubblicazione automatica e ripristino della versione precedente dell'artefatto |
| Package | API del componente, dipendenze, test, compatibilità e release | repository interno, firma o processo di approvazione se richiesti |
| Pipeline | contratti tra step, stato, exit code, nuovo tentativo automatico, idempotenza e artefatti | parallelismo, recovery per step e orchestrazione distribuita |
| Shiny | entrypoint, sessioni, concorrenza, latenza, dati condivisi, autenticazione e restart | proxy, cache condivisa, variazione delle risorse e test di carico secondo l'architettura |
| API plumber2 / client httr2 | contratto HTTP, timeout, errori, autenticazione, log e dipendenze esterne | rate limit, paginazione, nuovo tentativo automatico e versionamento secondo il contratto |

Per ogni campo, la scheda distingue **necessario**, **condizionale** e **buona pratica**: non trasformare una voce non applicabile in un requisito artificiale; annotare invece il motivo. Se un dato manca, registrarlo come informazione da ottenere e indicare il test o il responsabile. Le sezioni 1–14 dell'appendice coprono identificazione, esecuzione, ambiente, dati, risorse, sicurezza, test, errori, distribuzione, monitoraggio, riferimento di confronto e responsabilità.

Per esempio, per uno **script personale** la concorrenza e l'alta disponibilità possono non essere requisiti. Per una **API** diventano invece requisiti centrali: il servizio deve definire chi può chiamarlo, come vengono gestite richieste contemporanee, quali timeout sono ammessi e cosa accade quando una dipendenza esterna non risponde.

Per un **report Quarto** il problema principale può essere la riproducibilità del render e la gestione dell'artefatto prodotto. Per una **Shiny**, invece, il problema può essere il consumo di risorse al crescere delle sessioni.

Quindi IT non dovrebbe chiedere soltanto:

> «Dove installiamo R?»

ma prima:

> **«Quale tipo di soluzione stiamo mettendo in esercizio e qual è il suo ciclo di vita?»**


## Le forme applicative cambiano il problema IT

La stessa base di codice R può essere utilizzata in modelli operativi molto diversi. Prima di discutere server e risorse conviene quindi classificare **come il lavoro viene consumato**.

| Forma | Esecuzione | Utenti/concorrenza | Domanda IT principale |
|---|---|---:|---|
| Script personale | manuale | normalmente 1 | ambiente e accessi dell'utente |
| Batch | schedulata | normalmente 1 per run | calendario, risorse, exit code, nuovo tentativo automatico |
| Quarto | render schedulato o manuale | normalmente nessuna sessione | ambiente, dati, artefatto e pubblicazione |
| Shiny | servizio interattivo | più sessioni | autenticazione, concorrenza, risorse e disponibilità |
| API plumber2 | servizio HTTP | richieste concorrenti | contratto, autenticazione, timeout, limiti e monitoraggio |
| Package | componente riusabile | dipende dal chiamante | versionamento, dipendenze e test |
| Pipeline | step orchestrato | dipende dalla pipeline | input/output, stato, nuovo tentativo automatico e responsabilità |

La classificazione è importante perché **non si fa il distribuzione di R in astratto**: si porta in esercizio uno specifico modello di esecuzione.

## R rispetto ai componenti IT già presenti

In un'organizzazione che dispone già di Oracle, APEX, scheduler, reverse proxy, sistemi di autenticazione e storage, introdurre R non significa sostituire automaticamente questi componenti.

La domanda è **quale parte del problema R deve risolvere**.

| Componente | Ruolo tipico | Confine con R |
|---|---|---|
| Oracle | dati, integrità, query, aggregazioni | R riceve dati già ridotti quando il esecuzione di filtri e aggregazioni lato database è appropriato |
| APEX | interfaccia e workflow applicativo vicino a Oracle | R può fornire analisi o calcoli specialistici |
| Scheduler/orchestratore | quando e con quale sequenza eseguire i job | R esegue lo step analitico |
| Reverse proxy | ingresso HTTP, routing, TLS secondo l'architettura | inoltra verso Shiny/API |
| R | analisi, modellistica, simulazione, trasformazioni e reportistica analitica | deve avere un entrypoint e un ambiente riproducibile |
| Quarto | costruzione del documento/artefatto | usa R durante il render quando richiesto |
| Shiny | interfaccia web interattiva | introduce sessioni e concorrenza |
| API | contratto di integrazione | espone funzionalità R a sistemi esterni |

Questa tabella non indica quale tecnologia sia preferibile. Serve a evitare due errori opposti: chiedere a R di diventare l'intero stack applicativo oppure duplicare con R funzioni già coperte da componenti aziendali.

### Cinque reference architecture

#### Job R + Oracle

~~~text
scheduler
    ↓
processo R
    ├──────────→ Oracle
    │              ↓
    │         dati ridotti
    ↓
elaborazione R
    ↓
output
~~~

IT deve conoscere almeno entrypoint, calendario, account, dipendenze R, query/oggetti Oracle coinvolti, risorse, output, log, nuovo tentativo automatico e responsabilità.

#### Report Quarto

~~~text
scheduler / manuale
        ↓
    Quarto + R
        ↓
     HTML / PDF
        ↓
filesystem / pubblicazione
~~~

Il principale problema operativo è la riproducibilità del render e la gestione dell'artefatto. Non è un servizio web permanente solo perché produce un documento che poi viene consultato via web.

#### Shiny

~~~text
browser
   ↓
reverse proxy
   ↓
Shiny
   ├── sessioni
   ├── Oracle
   └── API / filesystem
~~~

Qui diventano centrali autenticazione, sessioni, concorrenza, latenza, timeout, CPU/RAM e comportamento al riavvio.

### Strutture Shiny: come riconoscere l'punto di ingresso

Le strutture più comuni sono convenzioni di organizzazione del codice; non definiscono da sole un diverso modello di scalabilità.

| Struttura | Dove guardare | Implicazione operativa |
|---|---|---|
| `app.R` | un file che costruisce UI e server e chiama `shinyApp()` | avvio semplice; distinguere inizializzazione e codice eseguito per sessione |
| `ui.R` + `server.R` | interfaccia e funzione server in file separati | controllare anche `global.R`, file caricati e working directory |
| `global.R` | inizializzazione condivisa prima delle sessioni | dati e oggetti allocati qui possono essere condivisi tra sessioni nello stesso processo |
| **golem** | progetto organizzato come package, punto di ingresso e cartella `dev/` | individuare funzioni di avvio/build, moduli, dipendenze e artefatto di deploy |
| **Rhino** | `app.R` minimale e codice applicativo sotto `app/`, incluso `app/main.R` | seguire il loader e la convenzione dei moduli; non trattare `app.R` come un `global.R` tradizionale |

La struttura effettiva va verificata nel repository e nella documentazione della versione usata. Riferimenti ufficiali: [Shiny](https://shiny.posit.co/), [golem](https://thinkr-open.github.io/golem/) e [Rhino — struttura dell'applicazione](https://appsilon.github.io/rhino/dev/articles/explanation/application-structure.html).

### Ciclo di vita, sessioni e memoria condivisa

In una singola istanza Shiny, l'inizializzazione del processo precede la creazione delle sessioni. La funzione `server(input, output, session)` viene invocata per ogni sessione; gli oggetti creati dentro tale funzione sono normalmente specifici di quella sessione. Gli oggetti inizializzati a livello globale possono invece essere letti da più sessioni servite dallo stesso processo.

```{mermaid}
%%| echo: false
flowchart TD
  A[Avvio processo Shiny] --> B[Inizializzazione globale]
  B --> C[Dataset condiviso in sola lettura]
  B --> D[Nuova sessione utente]
  D --> E[Stato reattivo della sessione]
  C --> E
  E --> F[Output della sessione]
```

Esempio minimo di distinzione: il dataset globale è caricato una volta per processo; lo stato reattivo è creato separatamente per ogni sessione.

```{r}
#| label: esempio-shiny-stato-condiviso
#| eval: false

Chiariti esecuzione e prestazioni, si può decidere come organizzare la soluzione e collegarla agli altri sistemi. La domanda è dove si trova la logica e quale componente deve svolgere ciascuna funzione.

Chiariti esecuzione e prestazioni, si può decidere come organizzare la soluzione e collegarla agli altri sistemi. La domanda è dove si trova la logica e quale componente deve svolgere ciascuna funzione.

# global.R: caricamento all'avvio del processo, non per ogni sessione.
dati_condivisi <- readRDS(Sys.getenv("DATASET_PATH"))

# server.R: il valore reattivo è distinto per sessione.
server <- function(input, output, session) {
  filtro_sessione <- shiny::reactiveVal(NULL)

  shiny::observeEvent(input$reset, {
    filtro_sessione(NULL)
  })

  # usare dati_condivisi per letture; evitare di modificarlo in place.
}
```

Il codice è uno schema di collocazione, non un'app completa: `input$reset` deve essere definito nella UI e il percorso del dataset configurato nell'ambiente. Il vantaggio del caricamento globale è ridurre letture ripetute e copie per sessione; il costo è la memoria residente per processo e la necessità di definire come aggiornare il dato.

| Scelta | Vantaggio | Rischio/limite |
|---|---|---|
| Caricare dati globalmente | una lettura per processo; condivisione in sola lettura | RAM mantenuta per tutta la vita del processo; aggiornamento e invalidazione da progettare |
| Caricare dati per sessione | isolamento dello stato e caricamento su richiesta | letture duplicate e RAM che può crescere con le sessioni |
| Cache condivisa | riuso tra richieste/sessioni nel processo o in un servizio dedicato | scadenza, invalidazione, concorrenza e consistenza da definire |

**Non assumere che un oggetto globale sia condiviso tra container o processi diversi.** Ogni replica può avere la propria copia. Un oggetto globale mutabile può inoltre causare interferenze tra utenti: i dati condivisi vanno trattati come immutabili, salvo sincronizzazione e regole esplicite.

Per verificare il comportamento, testare con una sessione e poi con più sessioni simultanee, osservando latenza, RSS del processo, numero di processi/container, accessi al database e comportamento dopo restart. I dettagli di reload e ciclo di vita dipendono dal modo in cui Shiny viene avviata e dalla piattaforma di hosting.


### Cosa cambia per lo sviluppatore quando una soluzione entra in produzione

Il passaggio in produzione non richiede allo sviluppatore di conoscere tutti i componenti della piattaforma. Richiede però che il confine tra applicazione e infrastruttura sia esplicito.

#### Esempio: una Shiny

Una situazione iniziale può essere:

> «Sul mio PC funziona. Vorrei pubblicarla; è lenta con alcuni utenti, forse serve più CPU.»

Dopo una prima preparazione, la consegna può invece contenere:

| Informazione | Esempio |
|---|---|
| Forma | applicazione Shiny |
| Entrypoint | \`app.R\` |
| Versione | commit/tag del repository |
| Ambiente | R + dipendenze ricostruibili |
| Dati | Oracle + eventuali API |
| Utenti | 20 utenti previsti |
| Concorrenza | fino a 5 richieste/sessioni rilevanti contemporaneamente |
| Prestazione osservata | latenza mediana 7,2 s sul caso di test |
| Misure disponibili | Oracle 5,5 s; trasferimento 0,8 s; R 0,6 s; rendering 0,3 s |
| Sicurezza | autenticazione e HTTPS secondo gli standard aziendali |
| distribuzione | ambiente di test separato dalla produzione |
| Incognite | comportamento sotto carico e modello di variazione delle risorse da verificare |

Questo cambia la conversazione. IT non deve più ricostruire da zero che cosa sia l'applicazione; può concentrarsi su piattaforma, autenticazione, reverse proxy, certificati, distribuzione, monitoraggio e capacità.

Lo sviluppatore **non deve sapere configurare il reverse proxy**. Deve sapere che è un confine architetturale e poter fornire ciò che serve a definirlo: URL o percorso atteso, protocollo, requisiti di autenticazione, eventuali websocket o timeout, dipendenze esterne e comportamento atteso al riavvio.

#### E se lo sviluppatore non sa profilare?

Non bisogna trasformare il analisi dei tempi di esecuzione in un prerequisito burocratico per chiedere supporto.

Sono sufficienti tre livelli di maturità:

1. **Sintomo documentato** — scenario, dataset, utenti, concorrenza, tempi osservati e riferimento di confronto.
2. **Misure raccolte** — per esempio tempo Oracle, CPU, RAM, rete o durata delle singole fasi.
3. **Ipotesi verificata** — un test che distingue tra più possibili colli di bottiglia.

IT e sviluppatore possono collaborare per passare dal primo al secondo o al terzo livello.

La sequenza corretta è:

~~~text
sintomo
   ↓
scenario riproducibile
   ↓
misure
   ↓
ipotesi
   ↓
test
   ↓
decisione
~~~

Dire «non so ancora se il problema è R, Oracle o la rete» è un'informazione utile, se accompagnata da uno scenario riproducibile.

#### Lo stesso principio per le altre forme

| Soluzione | Consegna utile dello sviluppatore | Focus IT |
|---|---|---|
| Script personale | entrypoint, ambiente, dati e permessi | ambiente utente e accessi |
| Batch | calendario, durata, input/output, exit code, nuovo tentativo automatico | scheduler, account, log, alert e recovery |
| Quarto | sorgenti, \`renv.lock\`, dati, destinazione e durata del render | ambiente di build, artefatto e pubblicazione |
| Shiny | entrypoint, utenti, sessioni, latenza, dipendenze e requisiti web | proxy, autenticazione, distribuzione, monitoraggio e capacità |
| API plumber2 | endpoint, contratto, timeout, errori, concorrenza e versioning | gateway/proxy, TLS, autenticazione, limiti e osservabilità |
| Package | API del componente, dipendenze, test e compatibilità | repository, release e compatibilità |
| Pipeline | input/output, exit code, nuovo tentativo automatico, idempotenza e dipendenze | orchestrazione, stato, log e recovery |

Il principio è lo stesso per tutte le forme: **lo sviluppatore descrive il carico di lavoro e fornisce le evidenze disponibili; IT trasforma queste informazioni in un esercizio verificabile**.

#### API con plumber2

~~~text
client
   ↓ HTTP
reverse proxy / gateway
   ↓
API R
   ├── validazione input
   ├── log
   └── Oracle / altri servizi
~~~

Il contratto dell'API, gli errori, i timeout, i limiti, l'autenticazione e la compatibilità tra versioni fanno parte della specifica operativa.

### API esposte e API consumate sono ruoli distinti

- **plumber2 espone** endpoint HTTP: il servizio R riceve richieste, valida input, esegue il lavoro e restituisce status code e body.
- **httr2 consuma** un servizio HTTP: R costruisce una richiesta verso un endpoint remoto, applica timeout e autenticazione, interpreta status code e body e gestisce errori transitori.

Il fatto che un'applicazione usi httr2 non significa che esponga un'API; usare plumber2 non significa che il servizio sappia consumare automaticamente API esterne. La documentazione ufficiale di [plumber2](https://plumber2.posit.co/reference/index.html) e [httr2](https://httr2.r-lib.org/reference/req_perform.html) descrive le rispettive API, che possono cambiare fra versioni: verificare le funzioni e gli argomenti sulla versione effettivamente adottata.

Esempio minimo di API esposta con plumber2:

```{r}
#| label: esempio-plumber2-health
#| eval: false

api <- plumber2::api() |>
  plumber2::api_get("/health", function() {
    list(status = "ok")
  })

api |> plumber2::api_run(host = "127.0.0.1", port = 8080)
```

L'endpoint `/health` è soltanto un esempio di liveness del processo. Non certifica che Oracle o altre dipendenze siano disponibili. Il binding a `127.0.0.1` limita l'ascolto al loopback: per un distribuzione dietro proxy va configurato l'host di ascolto in base alla rete del container/host e alle regole di sicurezza. Non esporre direttamente il servizio a reti non fidate senza autenticazione, autorizzazione, TLS e limiti adeguati.

### Esempio di consumo HTTP con httr2

L'esempio usa un endpoint dimostrativo pubblico; sostituire URL, percorso, header e schema JSON con il contratto del servizio aziendale. Non inviare dati riservati a endpoint dimostrativi.

```{r}
#| label: esempio-httr2-get-json
#| eval: false

base_url <- Sys.getenv("API_BASE_URL")
stopifnot(nzchar(base_url))

richiesta <- httr2::request(base_url) |>
  httr2::req_url_path_append("records") |>
  httr2::req_url_query(limit = 100) |>
  httr2::req_headers(
    Accept = "application/json",
    `X-Request-ID` = Sys.getenv("REQUEST_ID", unset = "r-per-it-test")
  ) |>
  httr2::req_timeout(10)

token <- Sys.getenv("API_TOKEN")
if (nzchar(token)) {
  richiesta <- richiesta |> httr2::req_auth_bearer_token(token)
}

risposta <- richiesta |> httr2::req_perform()
httr2::resp_check_status(risposta)
contenuto <- httr2::resp_body_json(risposta)

str(contenuto)
```

L'header Accept dichiara il formato atteso; X-Request-ID è un esempio di identificativo da correlare nei log, se il servizio lo supporta. L'autenticazione bearer è aggiunta solo se API_TOKEN è valorizzato: adeguare il meccanismo al contratto aziendale. Non registrare il token nei log.

#### Paginazione con cursore

La forma della paginazione non è standardizzata dal solo HTTP: l'esempio seguente presuppone che il servizio restituisca data e next_cursor nel JSON. Adattare questi nomi e la condizione di fine al contratto reale. Il cursore viene passato come query parameter e il ciclo termina quando il servizio non ne restituisce un altro.

```{r}
#| label: esempio-httr2-paginazione-cursore
#| eval: false

token <- Sys.getenv("API_TOKEN")
cursore <- NULL
pagine <- list()

repeat {
  richiesta <- httr2::request(base_url) |>
    httr2::req_url_path_append("records") |>
    httr2::req_url_query(limit = 100) |>
    httr2::req_headers(Accept = "application/json") |>
    httr2::req_timeout(10)

  if (!is.null(cursore) && nzchar(cursore)) {
    richiesta <- richiesta |> httr2::req_url_query(cursor = cursore)
  }
  if (nzchar(token)) {
    richiesta <- richiesta |> httr2::req_auth_bearer_token(token)
  }

  risposta <- richiesta |> httr2::req_perform()
  httr2::resp_check_status(risposta)
  pagina <- httr2::resp_body_json(risposta)

  pagine[[length(pagine) + 1L]] <- pagina$data
  cursore <- pagina$next_cursor
  if (is.null(cursore) || !nzchar(cursore)) break
}

record <- unlist(pagine, recursive = FALSE)
```

Il ciclo non impone un numero massimo di pagine: per servizi non completamente fidati, aggiungere un limite esplicito e una gestione del cursore ripetuto. Non aggiungere nuovo tentativo automatico indiscriminati; applicare una politica limitata solo se il servizio e l'operazione lo consentono.

Per una richiesta POST, costruire il body esplicitamente e verificare il contratto:

```{r}
#| label: esempio-httr2-post-json
#| eval: false

payload <- list(codice = "ESEMPIO", periodo = "2026-01")

risposta <- httr2::request(Sys.getenv("API_BASE_URL")) |>
  httr2::req_url_path_append("calcoli") |>
  httr2::req_body_json(payload) |>
  httr2::req_timeout(15) |>
  httr2::req_perform()

httr2::resp_check_status(risposta)
risultato <- httr2::resp_body_json(risposta)
```

Le credenziali vanno passate tramite il meccanismo aziendale approvato (per esempio secret store o variabili d'ambiente protette), non nel sorgente. Non attivare log verbose in produzione se possono esporre header o body sensibili.

I nuovo tentativo automatico sono **condizionali**, non automatici per qualsiasi errore. Sono adatti soltanto a errori transitori e operazioni per cui la ripetizione è sicura; per POST con effetti collaterali serve un contratto di idempotenza o una chiave idempotente. Limitare numero di tentativi e tempo totale, rispettare `Retry-After` quando previsto e non ritentare indiscriminatamente errori 4xx. Riferimento: [httr2 — req_retry](https://httr2.r-lib.org/reference/req_retry.html).


#### R dentro una pipeline

~~~text
orchestratore
   ├── SQL
   ├── R
   ├── validazione
   └── pubblicazione
~~~

Lo sviluppatore deve descrivere input/output dello step R, dipendenze, exit code, nuovo tentativo automatico e idempotenza. IT deve poter osservare lo stato dello step senza dover interpretare il codice R.

## R come componente

```text
utente / scheduler
       ↓
      R
   ↙     ↘
Oracle   output
```

R può essere il componente analitico senza diventare sistema di persistenza o intero stack applicativo.

La domanda architetturale non è «dove installiamo R?», ma **quale parte del carico di lavoro deve essere eseguita da R e quale da altri componenti**.

## DBI e database

DBI definisce un'interfaccia comune per collegare R a sistemi database. Non è il database e non è, da solo, il driver.

Il percorso è:

~~~text
R
 ↓
DBI
 ↓
driver specifico
 ↓
database
~~~

Il driver traduce le operazioni richieste da R nel protocollo del database concreto.

Questo introduce un confine importante. Una query può avere almeno quattro fasi:

~~~text
1. R costruisce la richiesta
2. driver invia la richiesta
3. database esegue la query
4. risultato viene trasferito e materializzato in R
~~~

Se il job impiega 10 minuti, «R ci mette 10 minuti» non dice dove sia il tempo.

Per IT interessa misurare separatamente, quando possibile:

- tempo della query;
- tempo di trasferimento;
- volume trasferito;
- tempo di materializzazione;
- tempo di elaborazione successiva in R.

## Dove deve avvenire il calcolo?

Per grandi dataset in Oracle, può essere preferibile:

```text
Oracle
  ↓
filtro / aggregazione
  ↓
dataset ridotto
  ↓
R
  ↓
analisi
```

Il principio è il esecuzione di filtri e aggregazioni lato database: eseguire vicino ai dati ciò che il sistema sorgente può fare correttamente ed efficientemente.

Per R questo può ridurre trasferimento, allocation e memoria occupata dal processo R.

Un requisito importante è misurare il confine: tempo della query, volume trasferito, tempo di materializzazione e tempo dell'analisi R. Senza queste misure non è possibile sapere se lo spostamento del calcolo ha risolto il collo di bottiglia.

## Lazy execution

Qui bisogna distinguere due idee.

### Lazy evaluation del linguaggio R

È il meccanismo visto nel capitolo 2: un argomento di funzione può essere valutato quando serve.

### Lazy execution di un backend

Un sistema analitico può invece costruire una descrizione delle trasformazioni e rimandare l'esecuzione.

Esempio concettuale:

~~~text
codice R
   ↓
descrizione delle trasformazioni
   ↓
piano / SQL
   ↓
backend
   ↓
materializzazione
~~~

Il codice R può quindi descrivere un'operazione senza che il database abbia ancora eseguito il lavoro.

La domanda IT è:

> **Quale istruzione fa partire davvero l'esecuzione e quale componente la esegue?**

Questo diventa importante quando si misura il tempo: se misuriamo soltanto la costruzione del piano e non la materializzazione, possiamo misurare il costo sbagliato.

## Arrow e DuckDB

Arrow è utile per rappresentazioni e formati colonnari; DuckDB è un motore analitico embedded.

```text
Parquet / Arrow
       ↓
    DuckDB
       ↓
filtri / aggregazioni
       ↓
dataset ridotto
       ↓
       R
```

Questi strumenti possono spostare parte del lavoro fuori dal processo R e ridurre il costo di trasferimento o materializzazione. La scelta va verificata sul carico di lavoro e sugli standard dell'organizzazione.

## Oracle, APEX, Quarto, Shiny e API

Questa sezione non è un catalogo di prodotti: serve a mostrare come cambia il confine di R.

- **Oracle**: persistenza, integrità, query e aggregazioni; R può occuparsi di analisi, modellistica e simulazione.
- **APEX**: interfaccia e workflow vicino a Oracle, quando il caso d'uso lo richiede.
- **Quarto**: produzione di report; R resta parte della pipeline di generazione.
- **Shiny**: introduce sessioni e concorrenza; il dimensionamento dipende dal modello di distribuzione concreto.
- **API R**: espone capacità analitiche a sistemi esterni; il contratto e i limiti operativi diventano parte del carico di lavoro.

- **APEX**: il workflow gestionale può invocare un servizio HTTP o leggere/scrivere dati secondo un contratto concordato. Definire chi autentica la chiamata, formato dei parametri e risultati, timeout, codici di errore e tracciamento della richiesta; evitare di duplicare in R logica di workflow già gestita adeguatamente da APEX.
- **GIS**: specificare formato e schema dei dati spaziali, sistema di riferimento delle coordinate, unità, validità geometrica, volumi e confine di trasformazione. Stabilire se i dati arrivano da file, Oracle Spatial o un servizio e quale componente è responsabile della riproiezione e della validazione.
- **Scheduler**: il job R deve avere working directory, account, ambiente, exit code, log, timeout e comportamento di nuovo tentativo automatico espliciti. Lo scheduler gestisce calendario e stato; lo script deve fallire con un codice non-zero quando l'elaborazione non è riuscita.
- **Proxy e gateway**: definire routing/path, TLS termination, identity forwarding, limiti di payload, timeout, rate limit e log correlabili. Il servizio R deve conoscere gli header affidabili che riceve e non deve fidarsi di header d'identità forniti direttamente da client non fidati.


In tutti i casi la domanda IT è la stessa: **quale parte del lavoro avviene nel processo R e quale altrove?**

## Container

Un container può includere una parte molto ampia dell'ambiente applicativo:

~~~text
immagine
├── user-space OS
├── R
├── librerie native
├── package
└── codice
~~~

Questo è utile per rendere più riproducibile il rapporto tra R, package e librerie native.

Ma il container non contiene automaticamente la soluzione completa:

~~~text
container
   │
   ├── R + package + codice
   │
   └── dipendenze esterne
         ├── database
         ├── rete
         ├── segreti
         ├── identità
         ├── storage
         └── monitoring
~~~

Quindi:

> **containerizzare R significa controllare una parte dell'ambiente, non eliminare i confini infrastrutturali.**

## Autenticazione, autorizzazione e responsabilità

Per le soluzioni interattive è utile distinguere:

- **autenticazione** — identificare chi sta effettuando la richiesta;
- **autorizzazione** — stabilire che cosa quella identità può fare.

Queste funzioni non devono essere necessariamente implementate da R. In un'architettura aziendale possono essere fornite da componenti già presenti, per esempio reverse proxy, identity provider o API gateway.

La soluzione R deve però dichiarare **quali identità e quali autorizzazioni richiede** e dove avviene il controllo.

## Confini

Per ogni componente devono essere chiari dati, calcolo, autenticazione, scheduling, output, monitoraggio e responsabilità.

Una buona descrizione architetturale dovrebbe poter rispondere, per ogni passaggio, a quattro domande:

1. dove sono i dati?
2. dove avviene il calcolo?
3. dove viene materializzato il risultato?
4. quale componente è responsabile?

Il risultato architetturale dovrebbe rendere esplicito **dove avviene ogni parte del carico di lavoro R**.

Il capitolo 5 traduce questi confini in una release: ciò che è stato deciso deve poter essere ricostruito, testato e portato in esercizio.
