---
title: "Deployment e gestione operativa"
subtitle: "Sicurezza, logging, monitoring, responsabilità e ownership"
toc: true
toc-depth: 2
number-sections: false
---

# Dal codice alla produzione

Un programma che funziona sul PC dello sviluppatore non è automaticamente pronto per essere eseguito in produzione.

Il deployment introduce almeno cinque domande:

1. **dove** viene eseguito;
2. **con quale identità**;
3. **a quali dati e sistemi** accede;
4. **come viene controllato**;
5. **chi interviene quando qualcosa non funziona**.

# Ambienti: sviluppo, test, produzione

È utile distinguere almeno:

```text
sviluppo → test → produzione
```

In sviluppo possono essere accettabili modifiche manuali e accesso Internet. In produzione servono invece versioni controllate, configurazione esplicita e procedure ripetibili.

La stessa applicazione può quindi richiedere configurazioni diverse senza cambiare il codice.

# Configurazione e codice

Un principio importante è separare:

- **codice**;
- **configurazione**;
- **segreti**.

Per esempio, l'indirizzo del database o il percorso di output non dovrebbero essere necessariamente hard-coded nel programma.

Questo facilita il passaggio tra ambienti.

# Sicurezza

Una soluzione R può avere accesso a:

- database;
- filesystem;
- API;
- dati personali;
- dati ambientali o scientifici;
- sistemi interni.

Il principio del **least privilege** implica che l'applicazione riceva soltanto i permessi necessari.

La richiesta «R deve poter accedere a Oracle» non è quindi sufficiente: bisogna sapere con quale account, verso quali oggetti e per quali operazioni.

# Credenziali

Da evitare:

```{r}
#| label: esempio-credenziali-da-evitare

username <- "utente"
password <- "password"
```

Il problema non è specifico di R: credenziali nel codice possono finire nei repository, nei backup, nei log o nei pacchetti distribuiti.

In produzione le credenziali dovrebbero essere gestite tramite i meccanismi previsti dall'infrastruttura aziendale.

# Logging

Un job batch dovrebbe almeno permettere di sapere:

- quando è partito;
- quando è terminato;
- quale versione/configurazione ha utilizzato;
- quanto è durato;
- se è terminato correttamente;
- dove si trova l'output;
- quale errore si è verificato in caso di fallimento.

Un log utile non è necessariamente enorme: deve permettere di ricostruire l'esecuzione.

# Error handling

Un errore applicativo non dovrebbe trasformarsi in un fallimento silenzioso.

Un modello semplice:

```{mermaid}
flowchart TD
    A["Avvio"] --> B["Controlli"]
    B --> C["Elaborazione"]
    C --> D["Successo"]
    C --> E["Errore"]
    E --> F["Log"]
    F --> G["Alert / presa in carico"]
```

Per un job notturno, «il processo si è fermato» non è una strategia di gestione dell'errore: bisogna sapere che è fallito e perché.

# Monitoring

Il monitoraggio deve essere coerente con il tipo di applicazione.

### Job batch

Controllare:

- esecuzione;
- durata;
- successo/fallimento;
- output;
- CPU/RAM quando rilevanti.

### Servizio/API

Controllare:

- disponibilità;
- tempi di risposta;
- errori;
- numero di richieste;
- risorse;
- eventuali saturazioni.

### Applicazione Shiny

Aggiungere anche:

- numero di sessioni;
- durata delle sessioni;
- utilizzo di RAM/CPU;
- errori lato server;
- comportamento sotto concorrenza.

# Responsabilità

Una soluzione in produzione deve avere responsabilità esplicite.

| Area | Sviluppatore | IT |
||||
| logica scientifica | principale | supporto |
| codice R | principale | supporto |
| dipendenze | condivisione | gestione runtime |
| OS/server | requisiti | principale |
| database | requisiti applicativi | gestione secondo organizzazione |
| sicurezza | requisiti | applicazione policy |
| performance | diagnosi applicativa | infrastruttura |
| monitoring | requisiti | implementazione operativa |
| incidenti | analisi codice | gestione infrastruttura |

La divisione concreta dipende dall'organizzazione, ma il principio è che **ogni componente deve avere un proprietario**.

# Production readiness

Prima della messa in produzione verificare:

- codice versionato;
- versioni R e pacchetti note;
- dipendenze riproducibili;
- configurazione separata dal codice;
- credenziali gestite correttamente;
- logging;
- error handling;
- monitoring;
- backup degli output quando necessario;
- procedura di aggiornamento;
- rollback o ripristino;
- proprietario applicativo;
- proprietario infrastrutturale.

La domanda finale non è «funziona?», ma:

> **possiamo eseguirlo e mantenerlo in modo prevedibile?**

# Quando un server dedicato può essere inutile?

Possibili situazioni:

- il problema è una query Oracle;
- il codice è fortemente inefficiente;
- il carico è occasionale;
- l'elaborazione usa un solo core;
- il dataset può essere ridotto;
- il problema è la rete;
- esiste già un'infrastruttura adeguata;
- l'applicazione non richiede disponibilità continua.


# Deployment: le domande fondamentali

Quando un prodotto R passa in produzione:

### Dove gira?

PC, VM, container, server?

### Come parte?

Manuale, scheduler, servizio?

### Con quale identità?

Utente personale o account tecnico?

### Dove accede?

Database, API, filesystem?

### Dove scrive?

Log, file temporanei, output?

### Come viene monitorato?

Come si rileva un errore?

### Come viene aggiornato?

R, pacchetti, codice?


# Sicurezza

Una soluzione R può accedere a:

- database;
- API;
- filesystem;
- dati ambientali;
- dati personali;
- servizi esterni.

IT deve verificare:

- credenziali;
- permessi;
- account tecnici;
- segreti;
- accesso alla rete;
- HTTPS;
- logging;
- principio del minimo privilegio.


# Credenziali

Da evitare:

```{r}
#| label: esempio-credenziali-in-chiaro

username <- "utente"
password <- "password"
```

Il principio è:

> **Le credenziali non devono essere parte del codice applicativo.**

Devono essere gestite secondo i meccanismi previsti dall'infrastruttura aziendale.


# Logging

Un job di produzione dovrebbe permettere di capire:

- quando è partito;
- cosa ha fatto;
- quanto è durato;
- quali dati ha elaborato;
- se ha avuto errori;
- quando è terminato;
- dove ha prodotto l'output.

Un errore senza log diventa un problema operativo.


# Error handling

Un'applicazione deve prevedere:

```{mermaid}
flowchart TD
    START["Avvio"]
    CHECK["Controlli"]
    RUN["Elaborazione"]
    OK["Successo"]
    ERR["Errore"]
    LOG["Log"]
    ALERT["Segnalazione"]

    START --> CHECK
    CHECK --> RUN
    RUN --> OK
    RUN --> ERR
    ERR --> LOG
    LOG --> ALERT
```

IT deve sapere:

> cosa succede quando qualcosa va storto?


# Monitoring

Per un job:

- è partito?
- è terminato?
- quanto ha impiegato?
- ha prodotto l'output?
- ha fallito?

Per un servizio:

- è raggiungibile?
- risponde?
- con quali tempi?
- quanti errori produce?
- quante risorse consuma?


# Responsabilità: sviluppatore e IT

| Aspetto | Sviluppatore | IT |
||::|::|
| Codice R | ✓ | |
| Logica scientifica | ✓ | |
| Requisiti funzionali | ✓ | |
| Dipendenze applicative | ✓ | supporto |
| Ambiente runtime | | ✓ |
| Sistema operativo | | ✓ |
| Server / VM | | ✓ |
| Database | collaborativo | ✓ |
| Sicurezza infrastrutturale | | ✓ |
| Performance applicativa | ✓ | supporto |
| Performance infrastrutturale | supporto | ✓ |
| Deployment | collaborativo | ✓ |
| Monitoring | supporto | ✓ |

La responsabilità deve essere esplicita.


# Production readiness

Una soluzione R destinata alla produzione dovrebbe essere valutata almeno su:

- funzionalità;
- riproducibilità;
- dipendenze;
- configurazione;
- sicurezza;
- logging;
- gestione degli errori;
- monitoring;
- backup;
- aggiornamento;
- ownership.


