---
title: "R per l'IT: dall'esecuzione al deployment"
subtitle: "Capire, valutare e governare soluzioni sviluppate in R"
author: ""
format:
  revealjs:
    theme: simple
    slide-number: true
    transition: none
    controls: true
    progress: true
    center: false
    width: 1280
    height: 720
    margin: 0.08
    code-fold: false
    highlight-style: github
execute:
  echo: false
  warning: false
  message: false
---

# Obiettivi della giornata

L'obiettivo non è imparare a programmare in R.

L'obiettivo è mettere IT nelle condizioni di:

- capire che cosa sta chiedendo uno sviluppatore R;
- valutare se una richiesta è tecnicamente motivata;
- chiedere la diagnostica necessaria;
- distinguere problemi applicativi da problemi infrastrutturali;
- valutare richieste di CPU, RAM, storage e server;
- capire come R si integra con i sistemi esistenti;
- riconoscere quando R è adatto e quando esistono alternative più naturali.

---

# Il problema dal punto di vista IT

Una richiesta può arrivare così:

> "L'elaborazione R è troppo lenta.  
> Servono 16 core, 64 GB di RAM e l'installazione di alcuni pacchetti."

La domanda di IT non dovrebbe essere:

> "Possiamo comprare il server?"

Ma:

> **"Quali evidenze giustificano questa richiesta?"**

---

# Il caso guida: l'ecologo

Un ricercatore utilizza R per una elaborazione sui dati ambientali.

Attualmente:

- l'elaborazione viene eseguita su un PC;
- dura diverse ore;
- il PC diventa poco utilizzabile durante l'elaborazione;
- viene richiesto un server dedicato;
- la richiesta iniziale è: 16 CPU e 64 GB RAM.

IT deve capire:

1. qual è il problema;
2. quale risorsa viene realmente saturata;
3. se il codice può essere migliorato;
4. se il parallelismo è possibile;
5. se il database è coinvolto;
6. quale infrastruttura è realmente necessaria.

---

# R dal punto di vista di IT

Per IT, R può comparire in molti modi diversi:

```{mermaid}
flowchart TD
    R["R"]

    R --> SCRIPT["Script"]
    R --> BATCH["Job batch"]
    R --> REPORT["Report Quarto"]
    R --> SHINY["Web app Shiny"]
    R --> API["API HTTP"]
    R --> DB["Client database"]
    R --> MODEL["Modello / analisi"]
```

Non tutte queste situazioni hanno gli stessi requisiti infrastrutturali.

---

# La domanda fondamentale

> **Che ruolo ha R nel sistema?**

Può essere:

- uno strumento personale;
- un motore di calcolo;
- un job batch;
- un generatore di report;
- un componente di un'applicazione;
- un servizio API;
- un client verso Oracle;
- un componente di una pipeline.

La risposta cambia completamente la valutazione IT.

---

# R non è RStudio

```{mermaid}
flowchart LR
    U["Utente"] --> RS["RStudio"]
    RS --> R["R runtime"]
    R --> P["Pacchetti"]
    R --> OS["Sistema operativo"]
    R --> CPU["CPU"]
    R --> RAM["RAM"]
    R --> IO["Storage / rete"]
```

**RStudio** è un ambiente di sviluppo.

**R** è il runtime che esegue il codice.

Un server può eseguire R senza RStudio.

---

# Che cosa contiene un ambiente R?

Un ambiente R reale comprende più livelli:

```{mermaid}
flowchart TD
    APP["Codice applicativo"]
    APP --> R["R"]
    R --> PKG["Pacchetti R"]
    PKG --> DEP["Dipendenze"]
    DEP --> SYS["Librerie di sistema"]
    SYS --> OS["Sistema operativo"]
    OS --> HW["Hardware"]
```

Una richiesta di "installare un pacchetto" può quindi avere conseguenze anche sul sistema operativo.

---

# Principali pacchetti da conoscere

| Pacchetto | Utilizzo principale |
|---|---|
| `data.table` | Manipolazione efficiente dei dati |
| `ggplot2` | Visualizzazione |
| `DBI` | Interfaccia standard verso database |
| `odbc` | Connessioni ODBC |
| `httr2` | Accesso a API HTTP |
| `jsonlite` | JSON |
| `readr` | Import/export dati testuali |
| `arrow` | Parquet e formato Arrow |
| `shiny` | Applicazioni web |
| `quarto` | Report e pubblicazione |
| `plumber2` | API HTTP |
| `future` | Parallelizzazione |
| `parallel` | Parallelizzazione |
| `profvis` | Profilazione |
| `renv` | Gestione dell'ambiente e delle dipendenze |

IT non deve conoscere l'API di questi pacchetti.

Deve riconoscerne il **ruolo**.

---

# Una richiesta di pacchetto non è una semplice installazione

Uno sviluppatore può chiedere:

> "Mi serve il pacchetto X."

IT deve poter chiedere:

- Per quale funzionalità?
- È indispensabile?
- Quali dipendenze introduce?
- Richiede librerie di sistema?
- Quale versione di R richiede?
- Quale versione del pacchetto?
- Da quale repository proviene?
- Ha bisogno di accesso Internet?
- È compatibile con l'ambiente aziendale?
- Come verrà aggiornato?

---

# Dipendenze

```{mermaid}
flowchart TD
    APP["Applicazione R"]
    APP --> X["Pacchetto X"]
    X --> Y["Pacchetto Y"]
    X --> Z["Pacchetto Z"]
    Y --> SYS["Libreria di sistema"]
    Z --> SYS2["Altra libreria di sistema"]
```

La dipendenza non è solo:

> "R richiede X."

Può essere:

> R → X → Y → libreria OS.

Per questo la gestione dell'ambiente è parte del deployment.

---

# `renv`: perché interessa a IT

`renv` permette di associare a un progetto R un ambiente di pacchetti riproducibile.

Il concetto importante per IT è:

> **L'applicazione deve dichiarare da quali dipendenze dipende.**

Non dovrebbe dipendere casualmente da:

> "quello che è installato oggi sul server".

Questo facilita:

- riproducibilità;
- aggiornamenti;
- manutenzione;
- diagnosi;
- reinstallazione;
- trasferimento tra ambienti.

---

# Processo, CPU, core, thread, worker

Questi termini vengono spesso utilizzati come sinonimi.

Non lo sono.

```{mermaid}
flowchart TD
    S["Server"]
    S --> CPU["CPU"]
    CPU --> C1["Core 1"]
    CPU --> C2["Core 2"]
    CPU --> C3["Core 3"]
    CPU --> CN["Core N"]

    S --> RAM["RAM"]
    S --> IO["Storage / rete"]
```

---

# Processo

Un **processo** è un'istanza in esecuzione di un programma.

Un processo possiede:

- memoria;
- stato;
- risorse;
- identificativo;
- file e connessioni eventualmente aperti.

Un'esecuzione R normalmente corrisponde almeno a un processo R.

---

# Core

Un **core** è una risorsa hardware capace di eseguire istruzioni.

Avere:

> 16 core

non significa automaticamente:

> R esegue 16 volte più velocemente.

Serve un carico che possa utilizzare effettivamente quei core.

---

# Thread

Un processo può utilizzare uno o più thread.

I thread condividono parte delle risorse del processo.

Alcune operazioni R o librerie native possono utilizzare più thread.

Ma:

> **thread ≠ automaticamente parallelismo efficace.**

Il comportamento dipende dal codice, dalle librerie e dal tipo di operazione.

---

# Worker

"Worker" è soprattutto un termine architetturale.

Un worker è un'unità di lavoro incaricata di eseguire una parte dell'elaborazione.

Può essere realizzato, a seconda della tecnologia, tramite:

- processo;
- thread;
- altro meccanismo di esecuzione.

Per IT la domanda importante è:

> **Quanti worker vengono realmente utilizzati e quali risorse consuma ciascuno?**

---

# Processo R e core

Un modello semplificato:

```{mermaid}
flowchart LR
    R["Processo R"] --> CPU["CPU"]
    CPU --> C["Core"]
```

Se il lavoro è prevalentemente seriale:

```text
1 processo
    ↓
1 unità di esecuzione
    ↓
1 core prevalentemente utilizzato
```

Aggiungere core al server potrebbe non cambiare significativamente il tempo.

---

# Parallelismo

Quando il lavoro può essere suddiviso:

```{mermaid}
flowchart TD
    JOB["Elaborazione"]
    JOB --> W1["Worker 1"]
    JOB --> W2["Worker 2"]
    JOB --> W3["Worker 3"]
    JOB --> W4["Worker 4"]

    W1 --> C1["CPU"]
    W2 --> C2["CPU"]
    W3 --> C3["CPU"]
    W4 --> C4["CPU"]
```

Il vantaggio dipende dalla possibilità di dividere realmente il lavoro.

---

# Il parallelismo ha un costo

Aumentare i worker può significare:

- più CPU utilizzata;
- più RAM;
- più dati copiati;
- più accessi al database;
- più I/O;
- più traffico di rete;
- maggiore complessità.

Quindi:

> **più worker non significa necessariamente meglio.**

---

# Esempio di scaling

Supponiamo di misurare:

| Worker | Tempo | RAM |
|---:|---:|---:|
| 1 | 40 min | 4 GB |
| 2 | 23 min | 8 GB |
| 4 | 14 min | 16 GB |
| 8 | 12 min | 32 GB |

Il passaggio da 1 a 4 worker è significativo.

Il passaggio da 4 a 8 molto meno.

IT dovrebbe quindi chiedere:

> "Perché servono 16 core?"

non:

> "Possiamo procurare 16 core?"

---

# CPU, RAM, I/O, rete

Una elaborazione può essere limitata da risorse diverse.

```{mermaid}
flowchart TD
    JOB["Job R"]
    JOB --> CPU["CPU"]
    JOB --> RAM["RAM"]
    JOB --> DISK["Storage / I/O"]
    JOB --> NET["Rete"]
    NET --> DB["Database"]
    NET --> API["API"]
```

Prima di cambiare hardware bisogna identificare il collo di bottiglia.

---

# CPU-bound

Indicazioni tipiche:

- CPU molto utilizzata;
- RAM disponibile;
- poco I/O;
- operazioni computazionalmente costose;
- tempo dominato dal calcolo.

Possibili interventi:

- migliorare algoritmo;
- migliorare implementazione;
- parallelizzare;
- utilizzare librerie native;
- aumentare CPU se il carico lo giustifica.

---

# Memory-bound

Indicazioni tipiche:

- RAM vicina alla saturazione;
- uso elevato di memoria durante il job;
- swap;
- rallentamenti durante la gestione di grandi oggetti;
- più worker fanno crescere rapidamente la memoria.

Possibili interventi:

- ridurre i dati caricati;
- evitare copie inutili;
- modificare algoritmo;
- elaborare a blocchi;
- utilizzare formati più efficienti;
- aumentare RAM se necessario.

---

# I/O-bound

Indicazioni tipiche:

- CPU relativamente bassa;
- molto tempo speso in letture/scritture;
- molti file;
- grandi quantità di dati;
- storage lento.

Possibili interventi:

- ridurre I/O;
- modificare formato;
- usare Parquet/Arrow;
- migliorare storage;
- cambiare strategia di elaborazione.

---

# Database-bound

Un caso frequente:

```{mermaid}
flowchart LR
    R["R"] --> Q["Query"]
    Q --> DB["Oracle"]
    DB --> Q
    Q --> R
```

Il programma può sembrare "lento in R".

Ma il tempo può essere quasi tutto:

> **tempo di esecuzione della query sul database.**

Aggiungere CPU al server R non risolve il problema.

---

# Network-bound

Altro caso:

```{mermaid}
flowchart LR
    R["R"] --> API["API"]
    API --> EXT["Sistema remoto"]
    EXT --> API
    API --> R
```

Se R attende una risposta remota:

- aumentare la CPU di R potrebbe non servire;
- aumentare la RAM potrebbe non servire;
- bisogna valutare rete, latenza, API e quantità di dati trasferiti.

---

# Regola diagnostica

> **Non chiedersi quale hardware manca.**

Chiedersi:

> **Quale risorsa sta limitando l'elaborazione?**

E soprattutto:

> **Quale evidenza lo dimostra?**

---

# La diagnostica minima

Prima di valutare una richiesta di potenziamento:

- durata totale;
- CPU durante il job;
- RAM utilizzata e picco;
- numero di processi;
- numero di worker;
- dimensione dei dati;
- quantità di dati trasferiti;
- tempi delle query;
- eventuale profiling.

---

# Misurare il tempo in R

Un primo test molto semplice:

```{r}
#| label: misura-tempo-elaborazione

system.time({
  # elaborazione da misurare
})
```

Non è una profilazione completa.

Ma permette già di distinguere:

- tempo di elaborazione;
- tempo di sistema;
- tempo trascorso.

---

# Profilazione

Quando il tempo è elevato, può essere necessario capire:

> **dove viene speso il tempo?**

Uno strumento disponibile nell'ecosistema R è `profvis`.

```{mermaid}
flowchart TD
    JOB["Esecuzione"]
    JOB --> PROF["Profilazione"]
    PROF --> F1["Funzione A"]
    PROF --> F2["Funzione B"]
    PROF --> F3["Funzione C"]
```

L'obiettivo non è ottimizzare ogni funzione.

È identificare le parti che contribuiscono realmente al tempo totale.

---

# Quattro livelli di ottimizzazione

Quando un'elaborazione è lenta:

```{mermaid}
flowchart TD
    P["Problema di performance"]
    P --> A["Algoritmo"]
    P --> C["Implementazione"]
    P --> PA["Parallelizzazione"]
    P --> H["Hardware"]
```

L'ordine non è necessariamente questo.

Ma **l'hardware non dovrebbe essere la prima ipotesi**.

---

# Livello 1 — Algoritmo

Esempio concettuale:

```text
100.000 elementi

algoritmo A
100.000 × 100.000 confronti

algoritmo B
ordinamento + ricerca
```

Una modifica algoritmica può produrre un miglioramento enorme.

Nessun aumento di CPU sostituisce sempre un algoritmo inefficiente.

---

# Livello 2 — Implementazione

Anche lo stesso algoritmo può essere implementato in modi molto diversi.

Esempi:

- loop inefficienti;
- copie di oggetti;
- conversioni ripetute;
- letture ripetute da disco;
- query ripetute al database;
- trasferimento inutile di dati.

IT non deve correggere il codice.

Deve però poter chiedere:

> "È già stata verificata la possibilità di ottimizzare il codice?"

---

# Livello 3 — Parallelizzazione

Domande:

- Il problema è parallelizzabile?
- Le parti sono indipendenti?
- Quanto costa creare i worker?
- Quanta memoria usa ogni worker?
- Il database supporta il carico?
- Lo speed-up è misurato?

La richiesta:

> "Servono 16 core"

non è una dimostrazione.

---

# Livello 4 — Hardware

Solo dopo aver compreso il carico:

- CPU;
- RAM;
- storage;
- rete;
- server dedicato.

L'hardware può essere assolutamente la soluzione corretta.

Ma deve essere una conseguenza della diagnosi.

---

# Il caso dell'ecologo

Supponiamo che la diagnostica mostri:

```text
CPU: 25%
RAM: 12 GB / 32 GB
Disk: normale
Network: normale
Database: query lente
```

La richiesta:

> "Server con 16 core"

non affronta necessariamente il problema.

Il primo candidato da analizzare è il database.

---

# Altro scenario

```text
CPU: 95-100%
RAM: 10 GB / 64 GB
Disk: normale
Database: trascurabile
```

Qui la situazione è diversa.

Possibili domande:

- il codice è ottimizzato?
- il problema è parallelizzabile?
- quanti core usa?
- quanto scala?
- quanto dura con 1, 2, 4, 8 worker?

Solo dopo si valuta l'hardware.

---

# Altro scenario ancora

```text
CPU: 30%
RAM: 60 GB / 64 GB
Swap: attivo
Worker: 8
```

Qui aumentare i core potrebbe essere irrilevante.

Il problema potrebbe essere la memoria.

Ma anche qui bisogna capire:

> perché ogni worker richiede così tanta RAM?

---

# Un criterio semplice

| Osservazione | Domanda successiva |
|---|---|
| CPU alta | Il lavoro è parallelizzabile? |
| CPU bassa | Cosa sta aspettando? |
| RAM alta | Quali oggetti occupano memoria? |
| Swap | Perché la RAM non basta? |
| I/O alto | Cosa viene letto/scritto? |
| DB lento | Quanto tempo passa in Oracle? |
| R inattivo | Dove viene speso il tempo? |

---

# Che cosa chiedere allo sviluppatore

Quando arriva una richiesta tecnica, chiedere almeno:

### Applicazione

- Che cosa fa?
- È interattiva o batch?
- Quanti utenti?
- Quante esecuzioni?

### Dati

- Da dove arrivano?
- Quanti dati?
- Quanto crescono?

### Performance

- Quanto dura?
- Qual è il tempo atteso?
- Quale risorsa è satura?
- Come è stata misurata?

### Parallelismo

- Quanti worker?
- Quanto scala?
- Quanta RAM per worker?

---

# Richiesta di hardware: informazioni minime

| Informazione | Esempio |
|---|---|
| Durata attuale | 3 ore |
| Durata obiettivo | < 30 min |
| CPU | 95% |
| RAM | 18 GB |
| Worker | 4 |
| Dataset | 20 GB |
| Frequenza | 2 volte/giorno |
| Utenti | 1 |
| Database | Oracle |
| I/O | basso |

Questi dati sono molto più utili di:

> "Servono 16 core."

---

# R e database

Uno degli scenari più importanti:

```{mermaid}
flowchart LR
    U["Utente / Job"] --> R["R"]
    R --> DBI["DBI / driver"]
    DBI --> O["Oracle"]
    O --> DBI
    DBI --> R
```

R può essere il motore analitico.

Oracle può rimanere il sistema di gestione dei dati.

---

# Dove dovrebbe avvenire il calcolo?

Esempio:

```text
100 milioni di righe in Oracle
          ↓
filtro
          ↓
aggregazione
          ↓
dataset ridotto
          ↓
R
          ↓
analisi statistica
```

Non sempre conviene:

```text
Oracle
   ↓
100 milioni di righe
   ↓
R
   ↓
filtro e aggregazione
```

Il principio:

> **spostare il lavoro nel componente più adatto.**

---

# Oracle e R non sono necessariamente concorrenti

Possono avere responsabilità diverse.

| Responsabilità | Componente possibile |
|---|---|
| Persistenza dati | Oracle |
| Integrità relazionale | Oracle |
| Query e aggregazioni | Oracle |
| Analisi statistica | R |
| Modellistica scientifica | R |
| Report parametrico | R + Quarto |
| Applicazione gestionale | APEX / altri sistemi |
| Visualizzazione | BI / APEX / Shiny / altri |
| Batch scientifico | R + scheduler |

La domanda non è:

> "Oracle o R?"

Ma:

> **"Quale componente è più adatto a questa responsabilità?"**

---

# R e APEX

Oracle APEX può essere molto adatto a scenari in cui prevalgono:

- maschere;
- gestione dati;
- CRUD;
- workflow applicativi;
- autenticazione e ruoli;
- interfacce web;
- integrazione con Oracle.

R può essere più naturale quando prevalgono:

- analisi statistica;
- modellistica;
- algoritmi scientifici;
- elaborazioni sui dati;
- simulazioni;
- report analitici.

Spesso possono anche convivere.

---

# Non reinventare ciò che esiste già

Una domanda utile per IT:

> **Esiste già un componente aziendale che svolge questa funzione?**

Prima di introdurre una nuova soluzione R, verificare:

- database;
- APEX;
- strumenti BI;
- ETL;
- scheduler;
- sistemi di autenticazione;
- API gateway;
- sistemi di monitoring;
- storage;
- strumenti di reporting.

R può aggiungere valore senza dover sostituire tutto il resto.

---

# R come componente

Una possibile architettura:

```{mermaid}
flowchart TD
    USER["Utente"]
    APP["Applicazione aziendale"]
    API["API"]
    R["R - analisi / modello"]
    DB["Oracle"]
    OUT["Output"]

    USER --> APP
    APP --> API
    API --> R
    R --> DB
    DB --> R
    R --> OUT
```

In questo modello R non è l'intero sistema.

È un componente specializzato.

---

# R + Quarto

Scenario tipico:

```{mermaid}
flowchart LR
    S["Scheduler"] --> R["R"]
    R --> DB["Oracle"]
    R --> Q["Quarto"]
    Q --> PDF["PDF / HTML"]
    Q --> OUT["Output"]
```

Domande IT:

- chi avvia il job?
- con quale account?
- dove sono i file?
- dove sono le credenziali?
- dove vengono scritti i log?
- cosa succede se il job fallisce?
- chi riceve l'output?

---

# R + Shiny

Shiny trasforma R in una applicazione web interattiva.

```{mermaid}
flowchart LR
    USER["Browser"] --> WEB["Server web / Shiny"]
    WEB --> R["Processo R"]
    R --> DB["Oracle / dati"]
```

IT deve quindi occuparsi di questioni ulteriori:

- utenti;
- autenticazione;
- concorrenza;
- risorse;
- disponibilità;
- logging;
- aggiornamenti;
- sicurezza.

Una Shiny per tre utenti interni non ha necessariamente gli stessi requisiti di una applicazione usata da centinaia di utenti.

---

# R + API

Con un framework API:

```{mermaid}
flowchart LR
    CLIENT["Client"] --> API["API"]
    API --> R["R"]
    R --> DB["Oracle"]
    R --> MODEL["Modello"]
    MODEL --> R
    R --> API
    API --> CLIENT
```

La domanda diventa:

> **R è il posto giusto per eseguire questo servizio?**

E se sì:

- come viene eseguito?
- come viene autenticato?
- come viene monitorato?
- quali tempi di risposta sono richiesti?
- quanti utenti contemporanei?
- cosa succede in caso di errore?

---

# Script, job, servizio: non sono la stessa cosa

```{mermaid}
flowchart TD
    SCRIPT["Script locale"]
    JOB["Job schedulato"]
    SERVICE["Servizio"]
    SCRIPT --> JOB
    JOB --> SERVICE
```

La complessità operativa aumenta passando da:

> script personale

a:

> componente di produzione.

---

# Dal PC al server

Un server non è semplicemente:

> "un PC più potente."

Cambiano:

- gestione degli utenti;
- sicurezza;
- scheduling;
- monitoraggio;
- backup;
- aggiornamenti;
- logging;
- disponibilità;
- responsabilità operative.

---

# Quando serve davvero un server dedicato?

Possibili motivazioni:

- carico elevato;
- durata incompatibile con il PC;
- esecuzione frequente;
- necessità di scheduling;
- necessità di disponibilità;
- risorse superiori a quelle del PC;
- separazione del carico dal lavoro dell'utente;
- necessità di esecuzione centralizzata.

Ma la richiesta deve essere motivata dal **workload**.

---

# Quando un server dedicato può essere inutile?

Possibili situazioni:

- il problema è una query Oracle;
- il codice è fortemente inefficiente;
- il carico è occasionale;
- l'elaborazione usa un solo core;
- il dataset può essere ridotto;
- il problema è la rete;
- esiste già un'infrastruttura adeguata;
- l'applicazione non richiede disponibilità continua.

---

# Deployment: le domande fondamentali

Quando un prodotto R passa in produzione:

### Dove gira?

PC, VM, container, server?

### Come parte?

Manuale, scheduler, servizio?

### Con quale identità?

Utente personale o account tecnico?

### Dove accede?

Database, API, filesystem?

### Dove scrive?

Log, file temporanei, output?

### Come viene monitorato?

Come si rileva un errore?

### Come viene aggiornato?

R, pacchetti, codice?

---

# Sicurezza

Una soluzione R può accedere a:

- database;
- API;
- filesystem;
- dati ambientali;
- dati personali;
- servizi esterni.

IT deve verificare:

- credenziali;
- permessi;
- account tecnici;
- segreti;
- accesso alla rete;
- HTTPS;
- logging;
- principio del minimo privilegio.

---

# Credenziali

Da evitare:

```{r}
#| label: esempio-credenziali-da-evitare

username <- "utente"
password <- "password"
```

Il principio è:

> **Le credenziali non devono essere parte del codice applicativo.**

Devono essere gestite secondo i meccanismi previsti dall'infrastruttura aziendale.

---

# Logging

Un job di produzione dovrebbe permettere di capire:

- quando è partito;
- cosa ha fatto;
- quanto è durato;
- quali dati ha elaborato;
- se ha avuto errori;
- quando è terminato;
- dove ha prodotto l'output.

Un errore senza log diventa un problema operativo.

---

# Error handling

Un'applicazione deve prevedere:

```{mermaid}
flowchart TD
    START["Avvio"]
    CHECK["Controlli"]
    RUN["Elaborazione"]
    OK["Successo"]
    ERR["Errore"]
    LOG["Log"]
    ALERT["Segnalazione"]

    START --> CHECK
    CHECK --> RUN
    RUN --> OK
    RUN --> ERR
    ERR --> LOG
    LOG --> ALERT
```

IT deve sapere:

> cosa succede quando qualcosa va storto?

---

# Monitoring

Per un job:

- è partito?
- è terminato?
- quanto ha impiegato?
- ha prodotto l'output?
- ha fallito?

Per un servizio:

- è raggiungibile?
- risponde?
- con quali tempi?
- quanti errori produce?
- quante risorse consuma?

---

# Responsabilità: sviluppatore e IT

| Aspetto | Sviluppatore | IT |
|---|:---:|:---:|
| Codice R | ✓ | |
| Logica scientifica | ✓ | |
| Requisiti funzionali | ✓ | |
| Dipendenze applicative | ✓ | supporto |
| Ambiente runtime | | ✓ |
| Sistema operativo | | ✓ |
| Server / VM | | ✓ |
| Database | collaborativo | ✓ |
| Sicurezza infrastrutturale | | ✓ |
| Performance applicativa | ✓ | supporto |
| Performance infrastrutturale | supporto | ✓ |
| Deployment | collaborativo | ✓ |
| Monitoring | supporto | ✓ |

La responsabilità deve essere esplicita.

---

# Production readiness

Una soluzione R destinata alla produzione dovrebbe essere valutata almeno su:

- funzionalità;
- riproducibilità;
- dipendenze;
- configurazione;
- sicurezza;
- logging;
- gestione degli errori;
- monitoring;
- backup;
- aggiornamento;
- ownership.

---

# Ownership

Una domanda spesso trascurata:

> **Chi è responsabile della soluzione tra un anno?**

Bisogna sapere:

- chi mantiene il codice;
- chi conosce la logica;
- chi aggiorna i pacchetti;
- chi gestisce gli incidenti;
- chi verifica l'output;
- chi autorizza modifiche;
- chi decide quando dismettere il sistema.

Una soluzione tecnicamente funzionante ma senza ownership è un rischio operativo.

---

# Come valutare una richiesta di installazione

### Richiesta

> "Installare R e questi 20 pacchetti."

### Domande

1. Quale applicazione?
2. Quale versione di R?
3. Quali versioni dei pacchetti?
4. Sono tutte dipendenze necessarie?
5. Esiste un ambiente riproducibile?
6. Ci sono dipendenze OS?
7. Serve accesso Internet?
8. Come verranno gestiti gli aggiornamenti?
9. È un ambiente di sviluppo o produzione?
10. Chi è responsabile dell'applicazione?

---

# Come valutare una richiesta di RAM

### Richiesta

> "Servono 64 GB."

### Domande

- Quanta RAM viene utilizzata oggi?
- Qual è il picco?
- Viene utilizzato swap?
- Qual è la dimensione dei dati?
- Quanti worker?
- Quanta RAM usa ogni worker?
- Ci sono copie degli oggetti?
- La memoria cresce durante il job?
- È possibile ridurre i dati caricati?

---

# Come valutare una richiesta di CPU

### Richiesta

> "Servono 16 core."

### Domande

- CPU attuale?
- Percentuale di utilizzo?
- Uno o più core?
- Quanti worker?
- Il carico è parallelizzabile?
- Quanto scala da 1 a 2, 4, 8 worker?
- Qual è il limite?
- La RAM cresce con i worker?
- Il database regge il parallelismo?

---

# Come valutare una richiesta di server

### Richiesta

> "Serve un server dedicato."

### Domande

- Per quale workload?
- Frequenza?
- Durata?
- Utenti?
- Concorrenza?
- CPU?
- RAM?
- I/O?
- rete?
- database?
- disponibilità richiesta?
- sicurezza?
- monitoring?
- esiste già una piattaforma adatta?

---

# La matrice decisionale

```{mermaid}
flowchart TD
    R["Richiesta R"]
    R --> F["Che cosa deve fare?"]
    F --> D["Quali dati?"]
    D --> P["Qual è il problema?"]
    P --> M["Quale evidenza?"]
    M --> A["Quale architettura?"]
    A --> E["Esiste già un componente aziendale?"]
    E --> C["Quale componente è più appropriato?"]
```

Il percorso è:

> **requisito → evidenza → architettura → componente**

Non:

> **richiesta → hardware**

---

# Dove R aggiunge valore

R è particolarmente naturale quando servono:

- analisi statistica;
- modellistica;
- simulazioni;
- algoritmi scientifici;
- analisi esplorativa;
- elaborazioni specialistiche;
- produzione parametrica di report;
- riproducibilità analitica.

---

# Dove può essere sostituito o affiancato

R può non essere il componente più naturale quando il problema è prevalentemente:

- gestione dati relazionali;
- CRUD;
- workflow gestionale;
- autenticazione;
- reporting standard;
- ETL;
- orchestrazione;
- gestione applicativa già coperta da piattaforme aziendali.

La valutazione deve considerare l'ecosistema già disponibile.

---

# R non deve fare tutto

Un'architettura può essere:

```{mermaid}
flowchart LR
    ORA["Oracle<br/>Dati"]
    APEX["APEX<br/>Applicazione"]
    R["R<br/>Analisi"]
    Q["Quarto<br/>Report"]
    SCH["Scheduler<br/>Esecuzione"]

    ORA <--> APEX
    ORA <--> R
    SCH --> R
    R --> Q
```

Ogni componente svolge la funzione per cui è più adatto.

---

# Una buona architettura è anche una questione organizzativa

Non basta che il codice funzioni.

Occorre considerare:

- competenze disponibili;
- manutenzione;
- sicurezza;
- costi;
- monitoraggio;
- aggiornamenti;
- dipendenze;
- continuità operativa;
- integrazione con gli standard aziendali.

Una soluzione tecnicamente possibile può essere operativamente inadatta.

---

# Caso finale: l'ecologo

La richiesta iniziale:

> "R è lento.  
> Mi serve un server con 16 core e 64 GB."

IT decide di non valutare immediatamente l'hardware.

Chiede:

1. durata attuale;
2. durata desiderata;
3. CPU;
4. RAM;
5. I/O;
6. database;
7. numero worker;
8. dimensione dati;
9. profiling;
10. test di scaling.

---

# Caso finale: diagnostica

Supponiamo di ottenere:

```text
Durata:              3 h 12 min
CPU:                 98%
RAM:                 11 / 32 GB
Worker:              1
Database:            trascurabile
I/O:                 normale
```

La situazione suggerisce un carico fortemente CPU-bound.

Ma rimangono domande:

- perché un solo worker?
- il problema è parallelizzabile?
- il codice è già ottimizzato?
- quanto scala?
- qual è il beneficio atteso da più CPU?

---

# Caso finale: test di scaling

Viene eseguito un test:

| Worker | Tempo | RAM |
|---:|---:|---:|
| 1 | 192 min | 11 GB |
| 2 | 104 min | 20 GB |
| 4 | 59 min | 38 GB |
| 8 | 51 min | 70 GB |

Ora emerge qualcosa di importante:

- il parallelismo funziona;
- lo speed-up non è lineare;
- la RAM cresce rapidamente;
- 8 worker richiedono molta memoria.

La richiesta hardware può ora essere valutata su dati reali.

---

# Ma c'è ancora una domanda

Prima di acquistare hardware:

> **Perché l'elaborazione richiede così tanto calcolo?**

Potrebbero esserci:

- algoritmo inefficiente;
- elaborazioni ripetute;
- dati non filtrati;
- calcoli già eseguibili in Oracle;
- copie di grandi oggetti;
- operazioni non necessarie.

La diagnostica infrastrutturale non sostituisce quella applicativa.

---

# Il ruolo di IT

IT non deve necessariamente sapere:

> "Come correggo il codice R?"

Deve sapere chiedere:

> "Quale parte del codice produce questo consumo?"

e:

> "Quale misura dimostra che questa risorsa è il problema?"

Questa distinzione è fondamentale.

---

# Il ciclo corretto

```{mermaid}
flowchart LR
    R["Richiesta"] --> Q["Domande"]
    Q --> D["Diagnostica"]
    D --> A["Analisi"]
    A --> O["Opzioni"]
    O --> T["Test"]
    T --> DEC["Decisione"]
```

Non:

```text
Richiesta → acquisto
```

---

# Una checklist per IT

Prima di approvare una richiesta R:

### 1. Che cosa deve fare?

- script;
- batch;
- report;
- applicazione;
- API;
- analisi.

### 2. Quali dati usa?

- Oracle;
- file;
- API;
- altri sistemi.

### 3. Qual è il carico?

- durata;
- frequenza;
- utenti;
- concorrenza.

### 4. Qual è il collo di bottiglia?

- CPU;
- RAM;
- I/O;
- rete;
- database.

---

# Checklist: architettura

### 5. Dove deve essere eseguito?

- PC;
- VM;
- server;
- container;
- piattaforma esistente.

### 6. Quale componente deve fare il lavoro?

- Oracle;
- APEX;
- R;
- BI;
- scheduler;
- API;
- altro.

### 7. Come viene integrato?

- database;
- API;
- filesystem;
- autenticazione;
- monitoring.

---

# Checklist: gestione

### 8. Quali dipendenze?

- R;
- pacchetti;
- versioni;
- librerie OS.

### 9. Come viene gestito?

- deployment;
- logging;
- monitoring;
- aggiornamenti;
- backup.

### 10. Chi è responsabile?

- codice;
- dati;
- ambiente;
- infrastruttura;
- incidenti.

---

# Le quattro domande da ricordare

Quando arriva una richiesta R, chiedersi:

> **1. Che cosa deve fare?**

> **2. Quale evidenza dimostra che serve ciò che viene richiesto?**

> **3. Dove deve essere eseguito il lavoro?**

> **4. Esiste già un componente aziendale adatto?**

---

# Dal punto di vista IT

Una buona soluzione R non è semplicemente:

> "uno script che funziona".

È una soluzione che:

- ha uno scopo chiaro;
- ha dipendenze note;
- utilizza risorse coerenti con il carico;
- si integra con i sistemi esistenti;
- è riproducibile;
- è monitorabile;
- è sicura;
- ha un responsabile;
- può essere mantenuta.

---

# Messaggio finale

R non è:

> "un programma che usano gli utenti scientifici".

È un componente tecnologico che può assumere ruoli diversi.

IT non deve necessariamente diventare esperto di R.

Deve diventare capace di:

> **capire la richiesta, chiedere evidenze, valutare l'architettura e governare il componente.**

---

# Discussione

## Domande da portare nel proprio contesto

- Quali richieste R arrivano oggi a IT?
- Quali sono difficili da valutare?
- Quali componenti R sono già presenti?
- Quali integrazioni con Oracle esistono?
- Dove viene usato APEX?
- Quali job R sono già schedulati?
- Quali applicazioni R sono già in produzione?
- Chi ne è responsabile?
- Quali dati diagnostici vengono normalmente raccolti?

---

# Conclusione

## R per l'IT

Non significa:

> imparare a programmare in R.

Significa sapere valutare:

```text
Richiesta
   ↓
Requisiti
   ↓
Diagnostica
   ↓
Architettura
   ↓
Infrastruttura
   ↓
Deployment
   ↓
Gestione
```

E soprattutto:

> **prima di aumentare le risorse, capire perché servono.**