---
title: "Strumenti pratici per IT"
subtitle: "Dalla richiesta R all'passaggio di consegne"
---

## 1. È arrivata una richiesta R: cosa devo chiedere?

Usare questa lista come primo filtro. Se una risposta non è disponibile, va richiesta allo sviluppatore o al referente.

Per la raccolta completa usare la [scheda unica del Kit operativo per IT](appendice-kit-operativo.qmd); questa pagina è una guida al colloquio e alla diagnosi, non una seconda scheda di passaggio di consegne.

- [ ] Classificare la soluzione: script, batch, Quarto, Shiny, API plumber2, package, pipeline.
- [ ] Individuare punto di ingresso, repository, versione e owner.
- [ ] Descrivere ambiente: versione R, sistema operativo, package, renv.lock, librerie native e driver.
- [ ] Descrivere input, output, volumi e sistemi esterni.
- [ ] Definire esecuzione: manuale/batch/servizio/interattiva, frequenza, finestra, durata e concorrenza.
- [ ] Chiedere misure: durata, RAM, CPU, I/O, rete, database, processo di lavoro/filo di esecuzione e dataset di test.
- [ ] Verificare account, permessi, autenticazione, configurazione e certificati.
- [ ] Definire logging, errori, timeout, nuovo tentativo automatico, restart e alert.
- [ ] Definire test, riferimento di confronto, distribuzione, ripristino della versione precedente e responsabilità.

> Se la richiesta si limita a «installare R», «serve più RAM» o «pubblicare una Shiny», non è ancora una specifica di esercizio.

## 2. Procedura rapida: installare, eseguire, misurare, diagnosticare

Quando IT riceve una soluzione R sconosciuta, la sequenza minima è:

~~~text
1. identificare R, package, versioni e repository
                         ↓
2. ricostruire l'ambiente
                         ↓
3. eseguire un caso di test noto
                         ↓
4. misurare tempo / CPU / RAM
                         ↓
5. osservare DB / I/O / rete se rilevanti
                         ↓
6. profilare il codice se il problema sembra interno a R
                         ↓
7. documentare evidenza, ipotesi e prossimo test
~~~

### Verificare la sorgente dei package

In un ambiente di prova:

```{r}
#| label: verifica-repository-it

getOption("repos")
```

IT deve poter rispondere a tre domande distinte:

1. quale package serve?
2. quale versione serve?
3. da quale repository autorizzato deve essere recuperato?

### Installazione e verifica

```{r}
#| label: procedura-package-it

install.packages("data.table")
packageVersion("data.table")
find.package("data.table")
```

Il comando di installazione non è sufficiente: occorre verificare **sorgente, versione e percorso effettivamente usati**. Se l'installazione richiede compilazione, verificare anche toolchain e librerie native.

### Misura e analisi dei tempi di esecuzione

Per uno script o una funzione:

```{r}
#| label: procedura-misura-it

system.time({
  risultato <- funzione_da_testare()
})
```

Se serve capire dove il codice R spende il tempo:

```{r}
#| label: procedura-profiling-it

Rprof("profilo.out")
risultato <- funzione_da_testare()
Rprof(NULL)
summaryRprof("profilo.out")
```

`funzione_da_testare()` è un segnaposto da sostituire con l'punto di ingresso o la funzione fornita dallo sviluppatore.

> **Regola:** IT deve saper produrre una diagnosi riproducibile, non necessariamente correggere il codice.

## Laboratorio integrato — da una soluzione sconosciuta alla presa in carico

I laboratori dei capitoli precedenti diventano più utili se applicati allo stesso caso. Questo percorso non richiede di sviluppare l'applicazione: richiede di comportarsi come IT davanti a una soluzione R ricevuta da uno sviluppatore.

### Scenario

Lo sviluppatore consegna `report_vendite_giornaliero`, un job batch che:

- legge dati da Oracle;
- esegue trasformazioni e calcoli in R;
- produce un file Excel;
- deve partire ogni mattina;
- dispone di un repository Git e di un `renv.lock`;
- segnala che «a volte è lento» e chiede una macchina più grande.

Il compito di IT è **non partire dalla macchina richiesta**, ma ricostruire progressivamente la soluzione.

### Fase 1 — Identificazione e ambiente

**Riferimento:** capitolo 1.

Raccogliere:

- repository, commit/tag ed entrypoint;
- versione di R;
- package e repository;
- presenza e contenuto del file che registra le dipendenze;
- library effettivamente utilizzate;
- dipendenze native e driver Oracle.

**Output:** una scheda dell'ambiente che permetta a un secondo tecnico di capire che cosa deve essere ricostruito.

### Fase 2 — Ricostruzione ed esecuzione controllata

**Riferimento:** capitoli 1 e 5.

Ricostruire l'ambiente in test, eseguire il job con un dataset rappresentativo e registrare almeno:

| Misura | Valore |
|---|---|
| Versione R | ... |
| Durata | ... |
| RAM di picco | ... |
| CPU | ... |
| Dimensione input | ... |
| Tempo Oracle | ... |
| Output prodotto | ... |
| Esito | ... |

**Output:** prima riferimento di confronto riproducibile.

Se la soluzione non parte, il tecnico deve classificare il problema come dipendenza R, dipendenza nativa/driver, configurazione, accesso a sistema esterno o problema applicativo, raccogliendo l'evidenza corrispondente.

### Fase 3 — Diagnosi della lentezza

**Riferimento:** capitolo 3.

Ripetere il carico di lavoro in condizioni comparabili e distinguere:

1. tempo totale;
2. tempo CPU;
3. RAM;
4. I/O/rete;
5. tempo Oracle;
6. eventuale tempo speso nelle principali funzioni R.

Usare, quando serve, `system.time()`, `Rprof()` o `profvis`.

**Output:** non una diagnosi necessariamente definitiva, ma una classificazione:

- evidenza compatibile con problema infrastrutturale;
- evidenza compatibile con problema applicativo;
- evidenza insufficiente, con indicazione del test successivo.

### Fase 4 — Valutazione architetturale

**Riferimento:** capitolo 4.

Descrivere il flusso:

```text
scheduler
   ↓
processo R
   ├──→ Oracle
   ├──→ calcolo R
   └──→ file Excel
```

Chiedersi:

- quali operazioni devono essere eseguite in R;
- quali possono essere eseguite in Oracle;
- quali dati vengono trasferiti verso R;
- quale account e quali permessi servono;
- quale componente aziendale gestisce scheduling, filesystem e autenticazione, se applicabile.

**Output:** confini chiari tra carico di lavoro R e componenti IT.

### Fase 5 — distribuzione e operatività

**Riferimento:** capitolo 5.

Definire:

- ambiente di test e produzione;
- procedura di distribuzione;
- prova rapida di avvio;
- log ed exit code;
- timeout e nuovo tentativo automatico;
- comportamento in caso di Oracle indisponibile;
- gestione dell'output parziale;
- ripristino della versione precedente;
- monitoraggio e alert;
- responsabilità.

**Output:** una specifica di esercizio, non soltanto una richiesta di installazione.

### Fase 6 — Decisione

**Riferimento:** capitolo 6.

Solo a questo punto valutare la richiesta iniziale di «una macchina più grande».

La decisione deve essere accompagnata da:

- requisito operativo;
- evidenze;
- ipotesi sul collo di bottiglia;
- test eseguiti;
- alternative considerate;
- configurazione proposta o modifica applicativa;
- nuova riferimento di confronto attesa;
- responsabilità.

**Output finale:** la richiesta iniziale viene trasformata in una decisione tecnica verificabile e in un passaggio di consegne utilizzabile da IT.

### Criterio di superamento

Il percorso è completato quando un tecnico che non conosce la soluzione sa produrre, senza inventare informazioni:

1. **che cosa è** la soluzione;
2. **come ricostruire** il suo ambiente;
3. **come eseguirla** in test;
4. **come misurarla**;
5. **come formulare una diagnosi prudente**;
6. **quali informazioni servono per il distribuzione**;
7. **come osservarla e ripristinarla**;
8. **chi deve intervenire** quando l'evidenza rimanda al codice o al modello applicativo.

Questo è il livello di autonomia operativo atteso dal corso.


### Criteri di autovalutazione

Per ogni fase non è necessario arrivare a una diagnosi definitiva. Il criterio è verificare che l'evidenza raccolta sia sufficiente per il passo successivo.

| Fase | La prova è superata se il tecnico sa… |
|---|---|
| 1. Identificazione | indicare repository, versione, entrypoint, dipendenze e sistemi esterni senza inventare informazioni mancanti; |
| 2. Ricostruzione | riprodurre l'ambiente in test e distinguere un errore di dipendenza, driver/configurazione, accesso esterno o applicazione; |
| 3. Diagnosi | separare misure da ipotesi e proporre il test successivo quando l'evidenza non basta; |
| 4. Architettura | rappresentare il flusso R/database/sistemi esterni e identificare i confini di responsabilità; |
| 5. Operatività | descrivere distribuzione, prova rapida di avvio, logging, errori, nuovo tentativo automatico, ripristino della versione precedente, monitoraggio e responsabilità; |
| 6. Decisione | collegare requisito, evidenza, test e decisione senza trasformare una richiesta iniziale in una specifica hardware non dimostrata. |

**Errore da evitare:** completare una fase assegnando valori plausibili a dati che non sono disponibili. In un passaggio di consegne reale, *dato non noto* è un risultato valido se viene accompagnato dalla richiesta o dal test necessario per ottenerlo.


## Esempio: da uno script R a un passaggio di consegne gestibile

### Situazione iniziale

> «Ho uno script R che legge Oracle e produce un Excel. Deve partire ogni mattina.»

### passaggio di consegne minimo compilato

| Campo | Esempio |
|---|---|
| Soluzione | report_vendite_giornaliero |
| Owner | Team Analisi |
| Repository/versione | repository Git aziendale, tag v1.4.0 |
| Tipo/punto di ingresso | batch, script/run_report.R |
| Frequenza/finestra | ogni giorno lavorativo, 06:00–07:00 |
| Durata riferimento di confronto | 8 min su dataset di riferimento |
| Input/output | Oracle → report_vendite_YYYYMMDD.xlsx |
| Ambiente | R e dipendenze definiti dalla riferimento di confronto e da renv.lock |
| Account | account tecnico dedicato |
| Accesso Oracle | sola lettura |
| RAM di picco | 1,8 GB |
| CPU | media 35%, picco 80% |
| nuovo tentativo automatico | solo per errori transitori |
| Idempotenza | verificata |
| Logging | avvio, fine, durata, righe lette, file prodotto, errori |
| Alert | notifica al fallimento |
| prova rapida di avvio | esecuzione su dataset di test e verifica del file |
| ripristino della versione precedente | release precedente + configurazione associata |
| Owner operativo | da assegnare |

### Prima del rilascio

IT verifica che versione e ambiente corrispondano al test, che dipendenze e configurazione siano ricostruibili, che accessi e filesystem siano corretti, che la riferimento di confronto rappresenti il carico previsto e che logging, alert, ripristino della versione precedente e responsabilità siano definiti.

### Trasformazione

~~~text
richiesta informale
        ↓
classificazione
        ↓
entry point + versione + ambiente
        ↓
input/output + sistemi esterni
        ↓
workload misurato
        ↓
test + deployment + rollback
        ↓
ownership
~~~
